ACORDAO-COMPLETO-2489232

ACÓRDÃO 1732/2021 ATA 27/2021 - PLENÁRIO

VISTOS, relatados e discutidos estes autos de representação formulada pela Secretaria de Fiscalização da Tecnologia da Informação (Sefti) noticiando possíveis irregularidades ocorridas no Conselho Regional de Engenharia e Agronomia do Estado de São Paulo, na fase de planejamento do Pregão Eletrônico (PE) 32/2019 e na execução do contrato dele decorrente (C-005/2020) , que foi firmado com a empresa Major RP3 Soluções em Tecnologia Ltda., no valor de R$ 16.800.000,00 (dezesseis milhões e oitocentos mil reais) ,
ACORDAM os Ministros do Tribunal de Contas da União, reunidos em Sessão do Plenário, ante as razões expostas pelo relator, em: 
9.1. conhecer da representação, com fulcro nos arts. 235 e 237, inciso VII e parágrafo único, do Regimento Interno do TCU, para, no mérito, considerá-la procedente;
9.2. confirmar, no mérito, a medida cautelar referendada pelo Acórdão 2755/2020-TCU-Plenário, determinando ao Crea-SP, com fundamento no art. 45 da Lei 8.443/1992, c/c o art. 71, inciso IX, da Constituição Federal, que se abstenha definitivamente de realizar qualquer novo pagamento à empresa Major RP3 Soluções em Tecnologia da Informação Ltda. no âmbito do Contrato C-005/2020;
9.3. com fundamento no art. 47 da Lei 8.443/1992, determinar a autuação de processo apartado de tomada de contas especial, a partir da extração de cópias das peças necessárias destes autos, para tratar dos débitos identificados no Contrato C-005/2020, celebrado pelo Crea-SP com a empresa Major RP3 Soluções em Tecnologia da Informação;
9.4. no âmbito do processo a ser autuado em atendimento ao subitem anterior, realizar a citação dos responsáveis a seguir discriminados e da empresa contratada, com fundamento nos arts. 10, § 1º, 12, incisos I e II, e 16, §2º, da Lei 8.443/1992 c/c o art. 202, incisos I e II, e 209, §§ 5º e 6º, do Regimento Interno do TCU, para que, no prazo de quinze dias, apresentem alegações de defesa e/ou recolham, solidariamente, aos cofres do Conselho Regional de Engenharia e Agronomia do Estado de São Paulo as quantias abaixo, atualizadas monetariamente a partir das datas constantes nos quadros abaixo até o efetivo recolhimento, abatendo-se na oportunidade os valores eventualmente ressarcidos, na forma da legislação em vigor, tendo em vista as seguintes ocorrências e composição do débito:
9.4.1. pelo aceite de serviços mensurados em UST com sobrepreço de quantitativos de UST e consequente superfaturamento:
Quantificação do débito A (OST 1/2020, OST 2/2020 e OST 3/2020) 
Quadro de Débitos 1
	VALOR ORIGINAL
 (R$) 
	DATA DO PAGAMENTO
	TIPO

	47.574,59
	30/4/2020
	Débito

	215.526,21
	8/5/2020
	Débito

	215.526,21
	8/6/2020
	Débito

	604,91
	3/11/2020
	Crédito

	604,91
	23/11/2020
	Crédito

	604,91
	23/12/2020
	Crédito

	604,91
	18/1/2021
	Crédito

	604,91
	23/2/2021
	Crédito

	604,91
	18/3/2021
	Crédito

Valor atualizado até 25/6/2021: R$ 512.150,60 (peça 135) 
9.4.1.1. Responsáveis solidários:
9.4.1.1.1. Sr. Danilo Ricardo Formaggi, CPF XXX.215.458-XX, na condição de fiscal técnico e gestor do Contrato C-005/2020 no período de 27/2/2020 a 30/7/2020, por:
a) autorizar a emissão das ordens de serviços técnicos nos meses de março a maio de 2020 (OST 1, 2 e 3/2020) que estavam baseados em um catálogo de serviços no qual o esforço, a complexidade e o valor unitário em UST estavam superdimensionados, em desacordo com o art. 67, §1º, da Lei 8.666/1993;
b) aprovar o termo de recebimento definitivo dos serviços prestados nos meses de março, abril e maio de 2020 que estavam baseados em um catálogo de serviços no qual o esforço, a complexidade e o valor unitário em UST estavam superdimensionados, em desacordo com o art. 67, §1º, da Lei 8.666/1993; 
c) atestar as Notas Fiscais 26, 27 e 28 relativas aos serviços prestados em março, abril e maio de 2020 que estavam baseados em um catálogo de serviços no qual o esforço, a complexidade e o valor unitário em UST estavam superdimensionados, em desacordo com o art. 67, §1º, da Lei 8.666/1993;
9.4.1.1.2. Major RP3 Soluções em Tecnologia da Informação Ltda., CNPJ 29.509.937/0001-79, na condição de empresa prestadora dos serviços do Contrato C005-2020, por praticar preços comprovadamente acima dos praticados no mercado e muito superiores aos valores de seus custos acrescidos de todos os encargos e margem de lucro adequada, nos meses de março, abril e maio de 2020 (OST 1, 2 e 3/2020) ;
Quantificação do débito B (OST 4/2020 e 6/2020) 
Quadro de Débitos 2
	VALOR ORIGINAL
 (R$) 
	DATA DO PAGAMENTO
	TIPO

	215.526,61
	8/7/2020
	Débito

	215.526,61
	17/8/2020
	Débito

Valor atualizado até 25/6/2021: R$ 463.741,29 (peça 136) 
9.4.1.2. Responsáveis solidários:
9.4.1.2.1. Danilo Ricardo Formaggi, CPF XXX.215.458-XX, na condição de fiscal técnico do Contrato C-005/2020 no período de 27/2/2020 a 30/7/2020, por:
a) solicitar a emissão das ordens de serviços técnicos nos meses de junho e julho de 2020 (OST 4 e 6/2020) que estavam baseados em um catálogo de serviços no qual o esforço, a complexidade e o valor unitário em UST estavam superdimensionados, em desacordo com o art. 67, §1º, da Lei 8.666/1993; 
b) aprovar os termos de recebimento provisório e definitivo dos serviços prestados no mês de junho de 2020 que estavam baseados em um catálogo de serviços no qual o esforço, a complexidade e o valor unitário em UST estavam superdimensionados, em desacordo com o art. 67, §1º, da Lei 8.666/1993; e
c) atestar a Nota Fiscal 29 relativa aos serviços prestados em junho de 2020 que estavam baseados em um catálogo de serviços no qual o esforço, a complexidade e o valor unitário em UST estavam superdimensionados, em desacordo com o art. 67, §1º, da Lei 8.666/1993.
9.4.1.2.2. Rafael Lagos Miranda, CPF XXX.267.558-XX, na condição de fiscal técnico do Contrato C-005/2020 no período de 2/6/2020 a 30/7/2020, por:
a) solicitar a emissão das ordens de serviços técnicos nos meses de junho e julho de 2020 (OST 4 e 6/2020) que estavam baseados em um catálogo de serviços no qual o esforço, a complexidade e o valor unitário em UST estavam superdimensionados, em desacordo com o art. 67, §1º, da Lei 8.666/1993; 
b) aprovar os termos de recebimento provisório e definitivo dos serviços prestados nos meses de junho e julho de 2020 que estavam baseados em um catálogo de serviços no qual o esforço, a complexidade e o valor unitário em UST estavam superdimensionados, em desacordo com o art. 67, §1º, da Lei 8.666/1993;
9.4.1.2.3. Celso Luiz Carvalho Câmara, CPF XXX.938.508-XX, na condição de gestor do Contrato C-005/2020 no período de 2/6/2020 a 19/3/2021, por:
a) aprovar a emissão das ordens de serviços técnicos nos meses de junho e julho de 2020 (OST 4 e 6/2020) que estavam baseados em um catálogo de serviços no qual o esforço, a complexidade e o valor unitário em UST estavam superdimensionados, em desacordo com o art. 67, §1º, da Lei 8.666/1993;
b) aprovar o termo de recebimento definitivo dos serviços prestados nos meses de junho e julho de 2020 que estavam baseados em um catálogo de serviços no qual o esforço, a complexidade e o valor unitário em UST estavam superdimensionados, em desacordo com o art. 67, §1º, da Lei 8.666/1993; 
c) atestar a Nota Fiscal 31 relativa aos serviços prestados em julho de 2020 que estavam baseados em um catálogo de serviços no qual o esforço, a complexidade e o valor unitário em UST estavam superdimensionados, em desacordo com o art. 67, §1º, da Lei 8.666/1993;
9.4.1.2.4. Major RP3 Soluções em Tecnologia da Informação Ltda., CNPJ 29.509.937/0001-79, na condição de empresa prestadora dos serviços do Contrato C005-2020, por praticar preços comprovadamente acima dos praticados no mercado e muito superiores aos valores de seus custos acrescidos de todos os encargos e margem de lucro adequada nos meses de junho e julho de 2020 (OST 4 e 6/2020) ;
Quantificação do débito C (OST 7/2020) 
Quadro de Débitos 3
	VALOR ORIGINAL
 (R$) 
	DATA DO PAGAMENTO
	TIPO

	198.329,49
	28/9/2020
	Débito

Valor atualizado até 25/6/2021: R$ 212.470,38 (peça 137) 
9.4.1.3. Responsáveis solidários:
9.4.1.3.1. Rafael Lagos Miranda, CPF XXX.267.558-XX, na condição de fiscal técnico do Contrato C-005/2020 no período de 2/6/2020 a 30/7/2020, por:
a) solicitar a emissão da ordem de serviços técnicos no mês de agosto de 2020 (OST 7/2020) que estava baseada em um catálogo de serviços no qual o esforço, a complexidade e o valor unitário em UST estavam superdimensionados, em desacordo com o art. 67, §1º, da Lei 8.666/1993; 
b) aprovar o termo de recebimento definitivo dos serviços prestados no mês de agosto de 2020 que estavam baseados em um catálogo de serviços no qual o esforço, a complexidade e o valor unitário em UST estavam superdimensionados, em desacordo com o art. 67, §1º, da Lei 8.666/1993;
9.4.1.3.2. Fábio de Souza Figueredo, CPF XXX.225.478-XX, na condição de fiscal técnico do Contrato C-005/2020 no período de 31/7/2020 a 16/11/2020, por aprovar o termo de recebimento provisório dos serviços prestados no mês de agosto de 2020 (OST 7/2020) que estavam baseados em um catálogo de serviços no qual o esforço, a complexidade e o valor unitário em UST estavam superdimensionados, em desacordo com o art. 67, §1º, da Lei 8.666/1993;
9.4.1.3.3. Celso Luiz Carvalho Câmara, CPF XXX.938.508-XX, na condição de gestor do Contrato C-005/2020 no período de 2/6/2020 a 19/3/2021, por atestar a Nota Fiscal 32 relativa aos serviços prestados em agosto de 2020 (OST 7/2020) que estavam baseados em um catálogo de serviços no qual o esforço, a complexidade e o valor unitário em UST estavam superdimensionados, em desacordo com o art. 67, §1º, da Lei 8.666/1993;
9.4.1.3.4. Major RP3 Soluções em Tecnologia da Informação Ltda., CNPJ 29.509.937/0001-79, na condição de empresa prestadora dos serviços do Contrato C005-2020, por praticar preços comprovadamente acima dos praticados no mercado e muito superiores aos valores de seus custos acrescidos de todos os encargos e margem de lucro adequada no mês de agosto de 2020 (OST 7/2020) , caracterizando enriquecimento sem causa da empresa nos termos do art. 884 do Código Civil;
9.4.2. pelo aceite das licenças de acesso remoto em desacordo com as condições previstas em contrato:
Quantificação do débito D (OSF 1/2020) 
Quadro de Débitos 4
	VALOR ORIGINAL
 (R$) 
	DATA DO PAGAMENTO
	TIPO

	142.652,00
	19/2/2020
	Débito

Valor atualizado até 25/6/2021: R$ 153.579,14 (peça 138) 
9.4.2.1. Responsáveis solidários:
9.4.2.1.1. Danilo Ricardo Formaggi, CPF XXX.215.458-XX, na condição de fiscal técnico do Contrato C-005/2020 no período de 27/2/2020 a 30/7/2020, por aprovar o termo de recebimento definitivo da OSF 1/2020 em 18/2/2020, referente à disponibilização do ambiente SaaS, e atestar a Nota Fiscal 21, em 19/2/2020, sem que o software de acesso remoto tenha sido entregue em fevereiro de 2020, em desacordo com o art. 66, caput, da Lei 8.666/1993 e com o cronograma físico-financeiro do Contrato C-005/2020;
9.4.2.1.2. Celso Luiz Carvalho Câmara, CPF XXX.938.508-XX, na condição de gestor do Contrato C-005/2020 no período de 2/6/2020 a 19/3/2021, por aprovar o termo de recebimento definitivo complementar da OSF 1/2020 em 26/11/2020 referente à disponibilização do software de acesso remoto com prazo de licenciamento menor (1 ano) do que o prazo contratado (3 anos) , em desacordo com o art. 66, caput, da Lei 8.666/1993 e com o cronograma físico-financeiro do Contrato C-005/2020;
9.4.2.1.3. Israel Vinícius Macedo Pereira, CPF XXX.016.618-XX, na condição de fiscal técnico do Contrato C-005/2020 no período de 17/11/2020 a 19/3/2021, por aprovar o termo de recebimento definitivo complementar da OSF 1/2020 em 26/11/2020, referente à disponibilização do software de acesso remoto com prazo de licenciamento menor (1 ano) do que o prazo contratado (3 anos) , em desacordo com o art. 66, caput, da Lei 8.666/1993 e com o cronograma físico-financeiro do Contrato C-005/2020; e
9.4.2.1.4. Major RP3 Soluções em Tecnologia da Informação Ltda., CNPJ 29.509.937/0001-79, na condição de empresa prestadora dos serviços do Contrato C005-2020, que disponibilizou o software de acesso remoto com nove meses de atraso e com prazo de licenciamento menor (1 ano) do que o prazo contratado (3 anos) , em desacordo com o art. 66, caput, da Lei 8.666/1993 e o cronograma físico-financeiro do Contrato C-005/2020, caracterizando enriquecimento sem causa da empresa, nos termos do art. 884 do Código Civil.
9.5. com fundamento no art. 43, inciso II, da Lei 8.443/1992 c/c o art. 250, inciso IV, do RI/TCU, realizar, no âmbito do processo constituído em atendimento ao item 9.3 deste acórdão, as audiências dos responsáveis a seguir indicados, para que, no prazo de 15 (quinze) dias, apresentem razões de justificativa pelas irregularidades indicadas, alertando-os quanto à possibilidade de também poderem ser sancionados com inabilitação para ocupar cargo ou função de confiança no âmbito da Administração Pública Federal pelo período de cinco a oito anos, nos termos da Lei 8.443/1992, art. 60:
9.5.1. Srs. Álvaro José de Souza, CPF XXX.250.538-XX, e Daikiti Sugitani Junior, CPF XXX.420.208-XX, integrantes técnicos da equipe de planejamento da contratação, na condição de signatários do ETP, do TR e da minuta do edital do PE 32/2019:
9.5.1.1. pela deficiência no planejamento que ocasionou a restrição indevida da competitividade e o direcionamento da licitação para solução da fabricante ServiceAide, em virtude de: 
a) não realizarem análise efetiva de soluções alternativas que atendiam às especificações técnicas exigidas, em desacordo com o art. 6º e o Anexo III, item 6, alínea "f", da Instrução - Crea-SP 2.594/2018; 
b) exigirem declaração de fabricante como condição de habilitação técnica (item 9.11.2 do edital) , em desacordo com o art. 3º, §1º, inciso I, da Lei 8.666/1993 e com a jurisprudência deste Tribunal (Acórdãos 480/2019, 2.301/2018, e 1.805/2015, todos do Plenário do TCU) ;
c) exigirem que a solução de gerenciamento de serviços e o assistente virtual fossem do mesmo fabricante na modalidade SaaS (item 8.1.106 do TR do edital do PE 32/2019) sem a apresentação de justificativas no ETP/TR, em desacordo com o art. 3º, §1º, inciso I, da Lei 8.666/1993 e o art. 63, inciso I, da Instrução - Crea-SP 2.594/2018; 
d) especificarem requisitos técnicos excessivos, sem justificativas no ETP/TR, e que direcionam a licitação para a solução da fabricante ServiceAide (itens 5.2.8, 5.2.17.6, 5.2.19, 5.2.57.5, 5.2.57.8, 5.3.7, 5.4.1, 5.5.7, 5.5.15, 5.5.16, 5.5.17, 5.5.19.1, 5.5.24, 5.5.27, 5.5.28 do Anexo VI do edital) e para a ferramenta de acesso remoto da fabricante AnyDesk (itens 8.1.182.5, 8.1.182.13 e 8.1.182.14 do TR) , em desacordo com o art. 3º da Lei 8.666/1993 e o art. 63, incisos I e II, da Instrução - Crea-SP 2594/2018;
9.5.1.2. pelas deficiências no planejamento que levaram à contratação antieconômica, ocasionadas pelas seguintes condutas:
a) não apresentarem a metodologia de cálculo dos quantitativos de licenças da solução de gerenciamento de serviços, assistente virtual, software de acesso remoto e pacote de mensagens WhatsApp, em desacordo com o disposto no art. 15, § 7º, inciso II, da Lei 8.666/1993 e o art. 6º da Instrução - Crea-SP 2.594/2018, o que levou à contratação de quantitativos superdimensionados de licenças do software de gerenciamento de serviços;
b) não apresentarem o catálogo de serviços, em desacordo com o disposto no art. 15, § 7º, inciso II, da Lei 8.666/1993 e com a jurisprudência deste Tribunal (Acórdão 2037/2019-TCU-Plenário) , impossibilitando a correta precificação dos serviços mensurados em UST; 
c) realizarem pesquisa de preços limitada a fornecedores, com empresas sem capacidade técnica e/ou econômica para executarem o objeto licitado, em desacordo com o art. 10, inciso X, da Instrução - Crea-SP 2.594/2018;
d) não detalharem os custos unitários das licenças da solução de gerenciamento de serviços e de acesso remoto, do assistente virtual, do pacote de mensagens WhatsApp e dos serviços mensurados em UST, em desacordo com o art. 7º, § 2º, inciso II, da Lei 8.666/1993; 
e) preverem pagamento em parcela única da subscrição das licenças na modalidade SaaS para todo o período da vigência contratual (item 37.1 do TR do edital) , sem justificativas técnicas e/ou econômicas no ETP e no TR e sem previsão de garantias que assegurassem o pleno cumprimento do objeto pactuado, em desacordo com o art. 38 do Decreto 93.872/1986 e com a jurisprudência do TCU (Acórdãos 185/2019, 817/2018 e 554/2017, todos do Plenário do TCU) ;
9.5.2. Sr. Danilo Ricardo Formaggi, CPF XXX.215.458-XX, ex-Chefe de Unidade do Crea-SP, na condição de integrante requisitante da equipe de planejamento e signatário do ETP, do TR e da minuta do edital do PE 32/2019:
9.5.2.1. pelas deficiências no planejamento que levaram à restrição indevida da competitividade e ao direcionamento da licitação para a solução da fabricante ServiceAide, por: 
a) não realizar análise efetiva de soluções alternativas que atenderiam às especificações técnicas exigidas, em desacordo com o art. 6º e o Anexo III, item 6, alínea "f", da Instrução - Crea-SP 2.594/2018; 
b) exigir declaração de fabricante como condição de habilitação técnica (item 9.11.2 do edital) , em desacordo com o art. 3º, §1º, inciso I, da Lei 8.666/1993 e com a jurisprudência deste Tribunal (Acórdãos 480/2019, 2.301/2018, e 1.805/2015, todos do Plenário do TCU) ;
c) exigir que a solução de gerenciamento de serviços e o assistente virtual fossem do mesmo fabricante na modalidade SaaS (item 8.1.106 do TR do edital do PE 32/2019) sem a apresentação de justificativas no ETP/TR, em desacordo com o art. 3º, §1º, inciso I, da Lei 8.666/1993 e o art. 63, inciso I, da Instrução - Crea-SP 2594/2018; e
c) especificar requisitos técnicos excessivos, sem justificativas no ETP/TR, e que direcionam a licitação para a solução da fabricante ServiceAide (itens 5.2.8, 5.2.17.6, 5.2.19, 5.2.57.5, 5.2.57.8, 5.3.7, 5.4.1, 5.5.7, 5.5.15, 5.5.16, 5.5.17, 5.5.19.1, 5.5.24, 5.5.27, 5.5.28 do Anexo VI do edital) e para a ferramenta de acesso remoto da fabricante AnyDesk (itens 8.1.182.5, 8.1.182.13 e 8.1.182.14 do TR) , em desacordo com o art. 3º da Lei 8.666/1993 e o art. 63, incisos I e II, da Instrução - Crea-SP 2.594/2018;
9.5.2.2 pelas deficiências no planejamento que levaram à contratação antieconômica, por:
a) não apresentar a metodologia de cálculo dos quantitativos de licenças da solução de gerenciamento de serviços, assistente virtual, software de acesso remoto e pacote de mensagens WhatsApp, em desacordo com o disposto no art. 15, § 7º, inciso II, da Lei 8.666/1993 e o art. 6º da Instrução - Crea-SP 2.594/2018, o que levou à contratação de quantitativos superdimensionados de licenças do software de gerenciamento de serviços;
b) não apresentar o catálogo de serviços, em desacordo com o disposto no art. 15, § 7º, inciso II, da Lei 8.666/1993 e com a jurisprudência deste Tribunal (Acórdão 2037/2019-TCU-Plenário) , impossibilitando a correta precificação dos serviços mensurados em UST; 
c) realizar pesquisa de preços limitada a fornecedores, com empresas sem capacidade técnica e/ou econômica para executarem o objeto licitado, em desacordo com o art. 10, inciso X, da Instrução - Crea-SP 2.594/2018;
d) não detalhar os custos unitários das licenças da solução de gerenciamento de serviços e de acesso remoto, do assistente virtual, do pacote de mensagens WhatsApp e dos serviços mensurados em UST, em desacordo com o art. 7º, § 2º, inciso II, da Lei 8.666/1993; e 
e) prever pagamento em parcela única da subscrição das licenças na modalidade SaaS para todo o período da vigência contratual (item 37.1 do TR do edital) , sem justificativas técnicas e/ou econômicas no ETP e no TR e sem previsão de garantias que assegurassem o pleno cumprimento do objeto pactuado, em desacordo com o art. 38 do Decreto 93.872/1986 e a jurisprudência do TCU (Acórdãos 185/2019, 817/2018 e 554/2017, todos do Plenário do TCU) ;
9.5.2.3 pela publicação do edital sem análise prévia da área jurídica, ao assinar nota técnica no dia 17/12/2019, em que respondeu a questionamentos do Parecer Jurídico 239/2019-DCT/SUPJUR, apesar de saber que o edital do PE 32/2019 já tinha sido publicado em 9/12/2020;
9.5.2.4. pela habilitação indevida da empresa Major no PE 32/2019, devido à assinatura do Despacho Audi 19/2020, em 13/2/2020, em que propôs o indeferimento do recurso da empresa Central IT e considerou válida a entrega de declaração de fabricante no lugar de atestado de capacidade técnica da empresa Major, exigido no item 9.11.1 do edital, em afronta aos princípios da vinculação ao instrumento convocatório e da isonomia, previstos no art. 3º da Lei 8.666/1993;
9.5.2.5. por solicitar/aprovar a abertura da Ordem de Serviço de Fornecimento 1/2020 em 11/2/2020, antes da homologação do certame, da emissão do empenho e da assinatura do Contrato C-005/2020, em afronta ao art. 109, §2º, da Lei 8.666/1993, à cláusula décima primeira da minuta do Contrato, item 11.1.3, e ao art. 60 da Lei 4.320/1964;
9.5.2.6. pelo pagamento por serviços de criação de identidade visual que não foram prestados integralmente em vista da aprovação do termo de recebimento definitivo em julho de 2020 da OST 5/2020, referente à entrega do serviço de criação de identidade visual, sem a entrega dos artefatos exigidos nos itens 4.4.31.1 e 4.4.31.4 a 4.4.31.11 do contrato, em desacordo com o art. 66, caput, da Lei 8.666/1993 e o cronograma físico-financeiro do Contrato C-005/2020;
9.5.3. Sr. Alessandro Baumgartner, CPF XXX.494.398-XX, na condição de Superintendente Administrativo do Crea-SP e de autoridade competente da área requisitante da solução, por aprovar o edital do PE 32/2019:
9.5.3.1.contendo as seguintes deficiências no planejamento que levaram à restrição indevida da competitividade e ao direcionamento da licitação para a solução da fabricante ServiceAide:
a) sem análise efetiva das soluções alternativas e com cláusulas restritivas que não foram justificadas no ETP e no TR, em desacordo com o art. 3º da Lei 8.666/1993; e art. 6º e o Anexo III, item 6, alínea "f" c/c art. 63, incisos I e II, ambos da Instrução - Crea-SP 2.594/2018;
b) sem metodologia de cálculo dos quantitativos, sem catálogo de serviços e sem detalhamento dos custos unitários, em desacordo com o art. 15, § 7º, inciso II, da Lei 8.666/1993 e o art. 6º da Instrução - Crea-SP 2.594/2018; 
c) com pesquisa de preços limitada a fornecedores, em desacordo com o art. 10, inciso X, da Instrução - Crea-SP 2.594/2018
9.5.3.2. com as seguintes deficiências no planejamento que levaram à contratação antieconômica:
a) sem análise efetiva das soluções alternativas e com cláusulas restritivas que não foram justificadas no ETP e no TR, em desacordo com o art. 3º da Lei 8.666/1993; e art. 6º e o Anexo III, item 6, alínea "f" c/c art. 63, incisos I e II, ambos da Instrução - Crea-SP 2.594/2018;
b) sem metodologia de cálculo dos quantitativos, sem catálogo de serviços e sem detalhamento dos custos unitários, em desacordo com o art. 15, § 7º, inciso II, da Lei 8.666/1993 e o art. 6º da Instrução - Crea-SP 2.594/2018; e
c) com pesquisa de preços limitada a fornecedores, em desacordo com o art. 10, inciso X, da Instrução - Crea-SP 2594/2018.
9.5.3.3. por dissimular a publicação do edital do PE 32/2019 sem análise prévia da área jurídica ao assinar o Despacho SUPADM, em 18/12/2019, com informações inverídicas, pois, no referido despacho, em que supostamente encaminhou o processo para publicação do edital, o responsável afirmou que o edital do PE 32/2019 foi ajustado para atender às recomendações 15, 18 e 20 do Parecer Jurídico 239/2019, porém, o edital já tinha sido publicado em 9/12/2019 por autorização do próprio Sr. Alessandro, conforme Solicitação - ULIC 233/2019, em desacordo com o art. 38, parágrafo único, da Lei 8.666/1993;
9.5.3.4. por adjudicar o objeto do PE 32/2019 e homologar o resultado do certame apesar de a empresa Major não ter entreguado a planilha de custos e de formação de preços exigida no item 8.3 do edital e de a pregoeira não ter realizado a análise de compatibilidade dos preços unitários da referida planilha com aqueles praticados no mercado em relação aos insumos e aos salários das categorias envolvidas na contratação, conforme exigido no item 8.11 do edital, em afronta ao princípio da vinculação ao instrumento convocatório, previsto no art. 3º e no art. 41, caput, da Lei 8.666/1993;
9.5.4. Sra. Tania Maria Ferreira, CPF XXX.046.056-XX, na condição de Pregoeira e Chefe da Unidade de Licitações e Contratos do Crea-SP:
9.5.4.1 pela publicação do edital sem análise prévia da área jurídica, por:
a) assinar despacho, em 6/12/2019, em que informou que o edital do PE 32/2019 tinha sido ajustado conforme recomendações da área jurídica, o que não corresponde aos fatos, pois o Parecer Jurídico 239/2019-DCT/SUPJUR foi elaborado somente em 17/12/2019, em desacordo com o art. 38, parágrafo único, da Lei 8.666/1993; 
b) assinar a Solicitação - ULIC 233/2019 para publicação do edital do PE 32/2019 no dia 9/12/2019 sem que existisse análise prévia da área jurídica, o que afronta o art. 38, parágrafo único, da Lei 8.666/1993;
9.5.4.2. por não solicitar a planilha de custos e de formação de preços da empresa Major, exigida no item 8.3 do edital, e, por consequência, não realizar a análise de compatibilidade dos preços unitários da referida planilha com aqueles praticados no mercado, conforme exigido no item 8.11 do edital, em afronta ao princípio da vinculação ao instrumento convocatório, previsto no art. 3º e no art. 41, caput, da Lei 8.666/1993;
9.5.5. Sr. Washington Luiz Lima Teixeira, CPF XXX.922.637-XX, ex-Gerente do Departamento Administrativo do Crea-SP:
9.5.5.1. pela publicação do edital sem análise prévia da área jurídica (Matriz de Responsabilização - Apêndice II, Irregularidade 3) , por:
a) proferir o "de acordo" em despacho de 6/12/2019 da Chefe da Unidade de Licitações e Contratos com informações inverídicas quanto ao suposto ajuste do edital do PE 32/2019 que teria sido realizado para atender recomendações de parecer jurídico (239/2019-DCT/SUPJUR) que só foi elaborado em 17/12/2019; 
b) assinar a Solicitação - ULIC 233/2019 para publicação do edital do PE 32/2019 no dia 9/12/2019 sem que existisse análise prévia da área jurídica, o que afronta o art. 38, parágrafo único, da Lei 8.666/1993;
9.5.6. Sr. Celso Luiz Carvalho Câmara, CPF XXX.938.508-XX, na condição de Gerente do Departamento de Avaliação e Programas Estratégicos, no período de maio de 2019 a março de 2020:
9.5.6.1 pelo início da prestação dos serviços antes da homologação do PE 32/2019, da emissão do empenho e da assinatura do Contrato C-005/2020, pois participou da reunião inicial com a empresa Major no dia 11/2/2020, ocasião em que foi aberta a OSF 1/2020, quando o PE 32/2019 se encontrava suspenso aguardando o julgamento de recurso administrativo interposto pela empresa Central IT, em afronta ao art. 109, §2º, da Lei 8.666/1993 e à cláusula décima primeira da minuta do Contrato, item 11.1.3;
9.5.6.2. pelo pagamento por serviços de criação de identidade visual que não foram prestados integralmente, em vista das seguintes condutas:
a) 	atestar a Nota Fiscal 30, em 14/7/2020, garantindo que todos os serviços de criação de identidade visual (OST 5/2020) tinham sido recebidos em conformidade em julho de 2020, quando faltava a entrega dos itens 4.4.31.1 e 4.4.31.4 a 4.4.31.11 exigidos no contrato; 
b) aprovar o termo de recebimento definitivo complementar em 26/11/2020 referente aos serviços de criação de identidade visual (OST 5/2020) , sem a entrega dos itens 4.4.31.1, 4.4.31.5, 4.4.31.6 e 4.4.31.9 a 4.4.31.11 exigidos no contrato;
9.5.7. Sr. Osmar Alves de Carvalho, CPF XXX.247.531-XX, Gerente de Auditoria do Crea-SP:
9.5.7.1. pelo início da prestação dos serviços antes da homologação do PE 32/2019, da emissão do empenho e da assinatura do Contrato C-005/2020, pois participou da reunião inicial com a empresa Major no dia 11/2/2020, ocasião em que foi aberta a OSF 1/2020, quando o PE 32/2019 se encontrava suspenso aguardando o julgamento de recurso administrativo interposto pela empresa Central IT, em afronta ao art. 109, §2º, da Lei 8.666/1993 e à cláusula décima primeira da minuta do Contrato, item 11.1.3;
9.5.8. Srs. Rafael Lagos de Miranda, CPF XXX.267.558-XX, ex-Chefe de Unidade do Crea-SP e fiscal técnico do Contrato C-005/2020 no período de 2/6/2020 a 30/7/2020, e Israel Vinícius Macedo Pereira, CPF XXX.016.618-XX, Gerente de Projetos e Inovação do Crea-SP e fiscal técnico do Contrato C-005/2020 no período de 17/11/2020 a 19/3/2021:
9.5.8.1.por aprovarem o termo de recebimento definitivo em julho de 2020 da OST 5/2020, referente à entrega do serviço de criação de identidade visual, sem a entrega dos artefatos exigidos no item 4.4.31.1 e 4.4.31.4 a 4.4.31.11 do contrato, em desacordo com o art. 66, caput, da Lei 8.666/1993 e o cronograma físico-financeiro do Contrato C-005/2020;
9.6. após o trânsito em julgado desta deliberação, apensar estes autos ao processo de tomada de contas especial que vier a ser autuado, na forma do art. 41 da Resolução TCU 259/2014;
9.7. encaminhar cópia desta deliberação à Secretaria de Controle Externo do Trabalho e Entidades Paraestatais, unidade técnica responsável pela avaliação das contas ordinárias do Crea-SP;
9.8. dar ciência desta deliberação ao Crea/SP e ao interessado.

Representação noticiando possíveis irregularidades ocorridas em pregão eletrônico, bem como na execução do contrato dele decorrente, cujo objeto é a prestação de serviços de Tecnologia da Informação, incluindo o gerenciamento de serviços com assistente virtual cognitivo (A.I.) e a criação de dashboard, sob forma de serviços de provisionamento em nuvem. Análise das respostas às oitivas.

Conselho Regional de Engenharia e Agronomia do Estado de São Paulo.

3. Interessados/Responsáveis:
3.1. Interessado: Major RP3 Soluções em Tecnologia da Informação Ltda. (29.509.937/0001-79).

13.1. Ministros presentes: Ana Arraes (Presidente), Walton Alencar Rodrigues, Benjamin Zymler (Relator), Aroldo Cedraz, Raimundo Carreiro, Bruno Dantas e Jorge Oliveira.
13.2. Ministros-Substitutos convocados: Augusto Sherman Cavalcanti e Marcos Bemquerer Costa.
13.3. Ministros-Substitutos presentes: André Luís de Carvalho e Weder de Oliveira.

ACORDAO-COMPLETO-2499369

Acórdão 2103/2021 - Plenário

ACORDAO-COMPLETO-2533280

Acórdão de Relação 773/2022 - Plenário

Acórdão de Relação

BENJAMIN ZYMLER

Por registrar as principais ocorrências havidas no andamento do processo até o momento, resumindo os fundamentos das peças acostadas aos autos, adoto como relatório a instrução da Secretaria de Fiscalização da Tecnologia da Informação (peça 140) , que contou com a anuência do corpo diretivo da unidade (peças 141 e 142) :
"INTRODUÇÃO
1.	Cuidam os autos de representação apresentada por esta unidade técnica a respeito de possíveis irregularidades ocorridas no Conselho Regional de Engenharia e Agronomia do Estado de São Paulo (Crea-SP) , na fase de planejamento do Pregão Eletrônico (PE) 32/2019 e na execução do contrato dele decorrente (C-005/2020) firmado pelo Conselho com a empresa Major RP3 Soluções em Tecnologia Ltda. (CNPJ 29.509.937/0001-79) no valor de R$ 16.800.000,00 (peça 1) .
2.	O Contrato C-005/2020, assinado em 27/2/2020 e com vigência de 36 meses, tem como objeto a prestação de serviços de TI que contemplam (peça 12, p. 44-45, item 1.1) :
o gerenciamento de serviços com assistente virtual cognitivo (A.I.) criação de dashboard, sob forma de serviços de provisionamento em nuvem, na modalidade SaaS (Software As a Service) , tendo como modelo de implantação a nuvem pública, provisionamento de serviços de TI para operacional e  visualização e  tomada de  decisão,  incluindo a  estrutura de  Hardware  e  todo  o  software necessário a sua operação, administração do ambiente e das ações, suporte técnico, operação assistida, atualização de versão e o desenvolvimento dos produtos da solução. 
HISTÓRICO
3.	A presente representação foi apresentada pela Sefti em 8/9/2020 (peça 1) , após a equipe de acompanhamento de editais e contratações de TI (TC Processo 016.997/2020-4) ter identificado indícios de restrição indevida à competitividade e de contratação antieconômica no procedimento licitatório do PE 32/2019, em especial: 
3.1.		especificações técnicas das ferramentas de gerenciamento de serviços e assistente virtual (IA) restritivas;
3.2.	ausência de justificativa para os quantitativos de licenças e de Unidade de Serviço Técnico (UST) ;
3.3.		possível ocorrência de sobrepreço nos serviços mensurados em UST, uma vez que o edital não apresentou o catálogo de serviços com a relação das atividades a serem executadas e a empresa declarada vencedora não apresentou a planilha de custos e formação de preços (PCFP) ;
3.4.		ausência de competitividade efetiva, uma vez que apenas três empresas participaram do PE 32/2019 (Major, Hard Code e Central IT) , com a oferta de poucos lances e uma redução de somente 5% no valor negociado em relação ao valor total estimado (peça 6) ;
3.5.	atraso de três meses para a publicação do Contrato C-005/2020, em desacordo com o parágrafo único do art. 61 da Lei 8.666/1993 (peça 12, p. 103-104) ; e
3.6.		o Conselho pagou à contratada, pela NF 21, o valor de R$ 2.366.865,67, referente a uma parcela das licenças, seis dias antes da assinatura do Contrato (que ocorreu somente em 27/2/2020) e quatro dias após a publicação da homologação do PE 32/2019 no DOU (ocorrida em 17/2/2020) (peça 25, p. 171) . 
4.	Os documentos solicitados pela equipe de acompanhamento foram recebidos em 10/9/2020 (peças 8 a 20) e, após a análise dos referidos documentos, a unidade técnica identificou outros indícios de irregularidades, além daqueles previamente apontados, totalizando quatorze indícios de irregularidades que ocorreram no planejamento do PE 32/2019, na condução da sessão pública do PE 32/2019 e na execução do Contrato C-005/2020.
5.	Em decorrência dos indícios de sobrepreço nos quantitativos de UST e de consequente superfaturamento na prestação mensal dos serviços, a Sefti propôs medida cautelar para que os pagamentos subsequentes à empresa contratada não ultrapassassem o montante mensal de R$ 145.604,91. Além disso, a unidade técnica propôs a realização de oitivas do Conselho e da empresa contratada, além de diligência junto ao Crea-SP para obtenção de documentos adicionais (peça 37, p. 23-25, itens 148.2-148.4 e 148.6) .
6.	O Ministro-Relator acolheu integralmente as propostas desta Secretaria no despacho proferido em 1º/10/2020 (peça 40) e os ofícios de comunicação das oitivas foram encaminhados em 7/10/2020 pelo correio (peças 41-42) e para o e-mail dos responsáveis pelo Crea-SP e pela empresa contratada (peças 43-44) . O Crea-SP e a empresa Major tiveram ciência das comunicações em 8/10/2020 (peças 45-46) . Apesar de autorizada pelo Relator, a diligência não foi realizada, pois o ofício de comunicação não foi enviado devido à falha no processo de comunicação processual.
7.	Em 21/10/2020, o Crea-SP informou que notificou a contratada no dia 15/10/2020 acerca da cautelar para redução do pagamento mensal e solicitou prorrogação de prazo de sessenta dias para responder à oitiva (peças 51 e 52) . A empresa Major também solicitou prorrogação de prazo de sessenta dias (peça 54) e o Relator acolheu parcialmente o pedido da empresa ao conceder 45 dias adicionais (peça 58) . Em 3/12/2020, a empresa contratada solicitou nova prorrogação de prazo de quinze dias, mas o Relator negou o pedido (peças 60 e 62) .
8.	A resposta do Crea-SP à oitiva foi encaminhada intempestivamente e de forma parcial no dia 24/12/2020 (peça 75) , enquanto a empresa Major encaminhou, tempestivamente, resposta no dia 7/12/2020 (peças 63 e 82) , além de resposta complementar em 22/12/2020 (peças 66-73) .
9.	Devido à resposta incompleta do Crea-SP, a Sefti ateve-se à análise da manutenção da cautelar que determinou a redução dos pagamentos mensais à empresa contratada, em consonância com o disposto no art. 27, inciso I, da Resolução - TCU 259/2014 c/c o art. 287, § 6º, do Regimento Interno/TCU (RI/TCU) . Desse modo, no dia 6/2/2021, a unidade técnica considerou que os esclarecimentos do Crea-SP não afastaram os indícios de sobrepreço e propôs a manutenção da cautelar. Além disso, a Sefti propôs a reiteração da oitiva e da diligência com o intuito de obter as informações necessárias para a análise de mérito (peças 76-78) .
10.	O Relator divergiu da proposta preliminar da secretaria em relação à necessidade de reiteração da oitiva e da diligência, e determinou à Sefti que realizasse as medidas saneadoras que considerasse adequadas para realizar a análise de mérito, conforme despacho de 7/1/2021 (peça 79) , sendo que, no mesmo dia, a Seproc emitiu o Ofício 475/2021 para realizar a diligência junto ao Crea-SP, que tinha sido autorizada em outubro de 2020 pelo Relator (peça 84) , mas cujo ofício não tinha sido encaminhado ao Conselho.
11.	Em 22/2/2021, o Crea-SP encaminhou resposta para os itens da oitiva que não tinham sido respondidos anteriormente, mas não enviou os documentos solicitados na diligência (peças 90-95) . 
12.	Amparada em autorização do Relator (peça 79) , a Sefti realizou inspeção no Crea-SP no período de 17 a 21/5/2021 para verificar, de forma remota, a utilização do sistema de gerenciamento de serviços (peça 97) . Aproveitou-se a oportunidade da inspeção para obter os documentos que foram solicitados na diligência realizada em 8/1/2021 e que o Crea-SP ainda não tinha encaminhado, apesar de ter tido ciência do ofício de comunicação em 22/1/2021 (peça 89) .
13.	O Conselho informou à equipe de inspeção que o Contrato C-005/2020 foi rescindido, em comum acordo entre as partes, no dia 19/3/2021, conforme o Distrato 1/2021 (peça 118, p. 74-78) .
OBJETO DA REPRESENTAÇÃO
14.	Para fins de melhor esclarecimento acerca desta representação, em síntese, o objeto do PE 32/2019, que deu origem ao Contrato C-005/2020 e cuja vigência é de 36 meses, pode ser dividido em quatro subgrupos:
14.1.	licenças de ferramenta de gerenciamento de serviços e assistente virtual (IA) na modalidade "Software As a Service" (SaaS) , com a disponibilização de infraestrutura no ambiente da contratada para a instalação das licenças, além de disponibilização de licenças de ferramentas de acesso remoto e de serviço para envio de mensagens (peça 5, p. 52-75, item 8) ; 
14.2.	serviço de criação de identidade visual, cujo intuito é facilitar a implantação do projeto e engloba diversas atividades, tais como: orientar a utilização das ferramentas e incentivar a criação de cultura, elaborar plano macro de comunicação do projeto e de material de divulgação de projeto (flyer, cartaz, e-mails) (peça 5, p. 85-86, item 11.1.3.1) ;
14.3.	serviços de desenvolvimento de processos e de operação assistida, que são serviços mensurados em UST e devem ser executados por equipe da contratada alocada em tempo integral no Conselho:
14.3.1.	o serviço de desenvolvimento, a ser executado nos primeiros doze meses de contrato por uma equipe de seis funcionários da contratada, contempla a implantação das ferramentas com o levantamento e desenho dos processos, a parametrização dos mesmos na ferramenta de gerenciamento de serviço, a parametrização do assistente virtual para conversação com os usuários e a parametrização do assistente virtual para execução automática de tarefas (peça 5, p. 77-87, item 11 do TR) ; 
14.3.2.	a operação assistida será prestada por uma equipe de quatro funcionários da contratada e ocorrerá ao término dos serviços de desenvolvimento por um período de 24 meses. A operação assistida compreende o desenvolvimento de novos processos nas referidas ferramentas, assim como novos processos de negócios, à medida que o Conselho adquira novos sistemas. Além disso, essa etapa inclui o suporte aos produtos pós-implantados em produção, para detecção de eventuais falhas e irregularidades não detectadas no período de testes e homologação ou na identificação de ocorrências que somente poderiam ser constatadas no ambiente de produção (peça 5, p. 88-96, item 13 do TR) ; e  
14.4.	treinamento a ser ministrado nas dependências do Crea-SP para uma turma de até dez analistas do Conselho e com carga horária de dezesseis horas (peça 5, p. 96-97, item 14 do TR) .
15.	É importante restar claro que o objeto não engloba a prestação de serviços de service desk (disponibilização de atendentes para solucionar chamados) , mas apenas a subscrição de licenças de ferramentas que gerenciam tais serviços e as atividades necessárias para a implantação e operação assistida da ferramenta no Crea-SP.
EXAME TÉCNICO
16.	A presente análise considera as respostas do Crea-SP (peças 75 e 90) e da empresa Major (peças 63 e 66) , além de informações e documentos coletados durante a inspeção remota realizada no Conselho (peças 114-121) . 
I - Indícios de irregularidades no planejamento da contratação
1. Ausência de análise efetiva das soluções alternativas de gerenciamento de serviços disponíveis no mercado, em desacordo com o art. 6º e o Anexo III, item 6, alínea "f", da Instrução - Crea-SP 2594/2018 (item 148.3.1 da oitiva) ;
Análise Preliminar (peça 37, p. 4, item 1) 
17.	A equipe de planejamento não analisou as soluções de gerenciamento de serviços disponíveis no mercado e as comparou com os mais de duzentos requisitos exigidos no ETP, de modo a evitar restrições indevidas, contrariando diretrizes do Conselho dispostas na Instrução - Crea-SP 2594/2018 (peça 21, p. 70, Anexo III, item 6, alínea "f") .
18.	O quadro constante do ETP com as soluções que teriam sido supostamente analisadas e que atenderiam aos requisitos técnicos exigidos no edital, apresenta informações desconexas que evidenciam a ausência de análise efetiva. Constatou-se, por exemplo, a menção de solução que não consiste em sistema de gerenciamento de serviços (GPWeb) ao mesmo tempo em que não foram mencionados sistemas de gerenciamento de serviços amplamente usados na APF, como BMC, CA Service Management e Citsmart.
Respostas do Crea-SP (peça 75, p. 14, parágrafos 38 e 39) e da empresa Major (peça 66, p. 9-10, parágrafos 19-23) 
19.	O Conselho alegou que possíveis erros na planilha de soluções alternativas constantes do ETP dizem respeito "à natureza jurídica das empresas fornecedoras, ferramentas e fabricantes, mas não à inexistência de outros fabricantes no mercado capazes de prestar o mesmo serviço" (peça 75, p. 14, parágrafo 38) . Desse modo, asseverou que houve análise e demonstração de soluções alternativas disponíveis no mercado e que os requisitos para a contratação não foram restritivos e permitiram a participação de mais de uma empresa. 
20.	A empresa contratada, por sua vez, afirmou que o TCU se limitou a relatar a disponibilidade de outras soluções existentes no mercado, porém não demonstrou quais dessas soluções atenderiam as necessidades do Crea-SP.
Análise
21.	Inicialmente, é pertinente destacar que não é atribuição do TCU avaliar as soluções alternativas que podem atender as necessidades do Crea-SP, pois essa tarefa cabe ao gestor. O que cabe ao TCU é verificar se a organização pública realizou efetivamente a referida análise.
22.	Ao contrário do que alegou o Crea-SP, os equívocos no quadro de soluções alternativas não se restringem a inconsistências formais, pois houve menção a solução que não consiste em sistema de gerenciamento de serviços (GPWeb) ao mesmo tempo em que não foram considerados sistemas amplamente usados na APF, como é o caso da solução Citsmart, que foi ofertada pela primeira colocada do PE 32/2019, mas que foi desclassificada na Prova de Conceito (PoC) por não atender a alguns dos duzentos requisitos técnicos. O ETP elencou as seguintes soluções alternativas:
	Sistema
	Inconsistências identificadas

	ServiceDeskBrasil
	ServiceDeskBrasil é uma empresa que comercializa a solução GLPI 

	Tecnocomp
	Tecnocomp é uma empresa que comercializa a solução ISM da fabricante ServiceAide

	ManageEngine
	ManageEngine é fabricante da solução de gerenciamento de ServiceDesk plus

	GPWeb
	A ferramenta GPWeb não é uma solução de gerenciamento de serviços.

	Zendesk
	--

	Jira Service Desk
	--

Quadro 1 - Soluções alternativas supostamente analisadas no ETP (peça 8, p. 12-13, item 6) 
23.	Não é preciso realizar uma análise detalhada de todos os requisitos técnicos para constatar que o quadro de soluções alternativas constante do ETP não apresenta informações fidedignas. 
24.	Embora a equipe de planejamento tenha relacionado seis soluções (GLPI, ServiceAide, ServiceDesk plus, GPWeb, Zendesk e Jira Service Desk) que supostamente atenderiam ao edital, somente a solução ServiceAide possuía a certificação PinkVerify em sete processos ITIL v3 que foi exigida no item 10.a.1 do ETP (peça 8, p. 18) , conforme se observa na relação de soluções certificadas acostada à peça 127.  
25.	A Autarquia alegou que os requisitos não foram restritivos e permitiram a participação de mais de uma empresa. Entretanto, o certame só teve três participantes e a empresa Central IT foi desclassificada porque a solução ofertada (Citsmart) não atendia parte das especificações técnicas exigidas. Cabe destacar que a solução Citsmart é uma das soluções de gerenciamento de serviços mais adotadas na APF. 
26.	Resta claro que no ETP, elaborado em apenas sete dias corridos, não se realizou análise efetiva das soluções existentes no mercado e tampouco se analisou a real necessidade dos mais de duzentos requisitos técnicos, o que contraria dispositivos da Instrução Crea-SP 2594/2018 (peça 21, p. 70, grifou-se) :
ANEXO III
6 -REQUISITOS DA CONTRATAÇÃO
f) Elaborar quadro identificando as soluções de mercado (produtos, fornecedores, fabricantes etc.) que atendem aos requisitos especificados e, caso a quantidade de fornecedores seja considerada restrita, verificar se os requisitos que limitam a participação são realmente indispensáveis, de modo a avaliar a retirada ou flexibilização destes requisitos. 
27.	Ante o exposto, conclui-se que os esclarecimentos prestados pelo Crea-SP e pela empresa contratada não afastaram os indícios de irregularidade quanto à ausência de análise efetiva das soluções alternativas. 
2. Restrição indevida à competitividade
28.	A instrução preliminar analisou a sessão pública do PE 32/2019 e concluiu que não houve competitividade efetiva no certame. Somente três empresas participaram (Major, Hard Code e Central IT) , com a oferta de apenas dois lances na fase de disputa aberta e uma redução de 1,9% no valor máximo aceitável de R$ 17.698.145,23, em relação ao lance final da empresa Major de R$ 17.350.000,00 (peça 6, p. 1-6) .
29.	Observou-se, ainda, que a empresa Hard Code não aparentava ter condições reais de competir, pois não apresentou os documentos de habilitação técnica antes da abertura da sessão pública, conforme exigido no item 5.1 do edital (peça 5, p. 6) , além de não ter porte econômico condizente com licitação estimada em R$ 17,6 milhões, tendo em vista o capital social de R$1.000,00 (peça 22, p. 4) .
30.		Por sua vez, a empresa Central IT, que ofertou o menor lance no pregão (R$ 15.515.900,00) , e aceitou reduzir o valor para R$ 14.895.234,56, foi desclassificada na PoC da solução ofertada, restando no certame somente a empresa Major, que concordou em reduzir a sua proposta para R$ 16.800.000,00, uma diferença a menos de apenas 5% em relação ao valor estimado da contratação.
31.	Dessa forma, considerou-se que exigências indevidas no edital, que deram origem às oitivas a seguir, contribuíram para o cenário de falta de competitividade do PE 32/2019 e de contratação antieconômica.
2.1. exigência de declaração de fabricante como condição de habilitação técnica (item 9.11.2 do edital do PE 32/2019) , em desacordo com o art. 3º, §1º, inciso I, da Lei 8.666/1993 e com a jurisprudência deste Tribunal (Acórdão 480/2019, rel. Ministro Aroldo Cedraz; Ac 2.301/2018, rel. Ministro José Múcio e Acórdão 1.805/2015, rel. Ministro Weder de Oliveira, todos do Plenário do TCU) - item 148.3.2 da oitiva;
Análise preliminar (peça 37, p. 5, item 2.1) 
32.	O edital do PE 32/2019 exigiu declaração de fabricante como condição de habilitação técnica, comprovando que o licitante faz parte do programa de canais e está apto a comercializar os produtos de gerenciamento de serviço com assistente virtual cognitivo (peça 5, p. 24, item 9.11.2) . 
33.	A jurisprudência do TCU considera a exigência supracitada potencialmente restritiva à competitividade do certame, sendo admitida somente em casos excepcionais, como requisito para assinatura do contrato, quando for necessária à execução do objeto contratual, situação essa que deverá ser adequadamente justificada de forma expressa e pública. 
34.	Em análise perfunctória, considerou-se que a excepcionalidade mencionada nos acórdãos em epígrafe não se aplicaria ao caso em tela.
Respostas do Crea-SP (peça 75, p. 15, item IV e peça 90, p. 7-9) e da empresa Major (peça 66, p. 10-14, parágrafos 24-34) 
35.	O Conselho afirmou que a exigência de declaração de fabricante amparou-se em entendimento exposto no Acórdão 2613/2018-TCU-Plenário, Rel. Vital do Rego, que admite tal exigência em casos excepcionais, quando for imprescindível à execução do objeto. A excepcionalidade no caso do PE 32/2019 seria justificada pelo fato de o objeto do edital referir-se à contratação de serviços de TI. Por fim, asseverou que a exigência ora questionada não restringiu a competitividade do certame, uma vez que nove empresas retiraram o edital e três empresas participaram do pregão.
36.	Por sua vez, a empresa contratada alegou que a exigência da vinculação ao Edital não é absoluta, de forma que o ato administrativo deve alinhar-se ao princípio da razoabilidade, afastando-se exigências que prejudiquem o caráter competitivo do certame. Portanto, caso se entendesse que a exigência de declaração de fabricante era restritiva, o Conselho poderia/deveria relativizá-la em observância ao interesse público e ao princípio da razoabilidade, com a finalidade de possibilitar a participação dos licitantes que não atendessem a tais exigências.  
Análise
37.	Não cabe relativização das exigências contidas no edital, como defende a empresa contratada, sob pena de o julgamento deixar de ser objetivo. Transcreve-se, a seguir, o entendimento exposto no Acórdão 2730/2015-TCU-Plenário, Rel Bruno Dantas, sobre o tema:
Insere-se na esfera de discricionariedade da Administração a eleição das exigências editalícias consideradas necessárias e adequadas em relação ao objeto licitado, com a devida fundamentação técnica. Entretanto, em respeito ao princípio da vinculação ao instrumento convocatório, é inadmissível que a Administração deixe de aplicar exigências previstas no próprio edital que tenha formulado. 
38.	O acórdão mencionado pelo Crea-SP (Acórdão 2613/2018-TCU-Plenário) está em consonância com os acórdãos que fundamentaram a presente oitiva, no sentido de que a exigência de declaração de fabricante só pode ser admitida em casos excepcionais, quando for imprescindível à execução do objeto, situação que deverá ser tecnicamente justificada de forma expressa e pública no processo licitatório". 
39.	O simples fato de o objeto licitado referir-se à contratação de serviços de TI, como alegou o Conselho, não justifica a exigência de declaração de fabricante na fase de habilitação técnica. Conforme observado na instrução preliminar, a licitação de solução de gerenciamento de serviços de TI é prática comum na APF e as organizações não costumam exigir declaração de fabricante para esse tipo de contratação (peça 37, p. 5, parágrafo 27) .
40.	A ausência de justificativas nos artefatos de planejamento da contratação (ETP, TR e edital) é mais uma indicação de que tal exigência não era necessária sob o ponto de vista técnico.
41.	Por fim, discorda-se de que a referida exigência não restringiu a competitividade do certame, como já foi explanado nos parágrafos 28-30.
42.	Ante o exposto, conclui-se que os esclarecimentos prestados pelo Crea-SP e pela empresa contratada não afastaram os indícios de restrição à competitividade devido à exigência indevida de declaração de fabricante como condição para habilitação técnica.
2.2. exigência de que a solução de gerenciamento de serviços e o assistente virtual (IA) fossem do mesmo fabricante na modalidade SaaS (item 8.1.106 do TR do edital do PE 32/2019) , em desacordo com o art. 3º, §1º, inciso I da Lei 8.666/1993 e o art. 63, inciso I, da Instrução - Crea-SP 2594/2018 (item 148.3.3 da oitiva) ; 
Análise preliminar (peça 37, p. 6, item 2.2) 
43.	O TR do PE 32/2019 exigiu que a solução de gerenciamento de serviços e o assistente virtual (IA) fossem do mesmo fabricante (peça 5, p. 63, item 8.1.106) sem que conste justificativa no TR, em afronta ao art. 3º, §1º, inciso I, da Lei 8.666/1993 e ao art. 63, inciso I, da Instrução - Crea-SP 2594/2018, que veda exigências que "por excessivas, irrelevantes ou desnecessárias, limitam, injustificadamente, a competitividade ou direcionam ou favoreçam a contratação de prestador específico" (peça 21, p. 60) . 
44.	A instrução inicial destacou que a convivência de ferramentas de gerenciamento e de assistente virtual de fabricantes distintos é possível sob o ponto de vista técnico e considerou que o item 8.1.106 do TR restringiu indevidamente a participação de empresas que comercializam soluções compostas por ferramentas de fabricantes distintos. 
Respostas do Crea-SP (peça 75, p. 16, item V e peça 90, p. 8, parágrafo 26) e da empresa Major (peça 66, p. 10-14, parágrafos 24-34) 
45.	O Crea-SP mencionou supostas vantagens que justificariam a exigência para que a solução de gerenciamento de serviços e o assistente virtual fossem do mesmo fabricante, quais sejam: i) diminuição do risco de integração entre as ferramentas; ii) suporte e manutenção em menor tempo de atendimento; iii) garantia de que novas versões do software não sejam incompatíveis por terem sido testadas pelo mesmo fabricante; iv) diminuição do risco de descontinuidade; e v) abertura de chamado em local único independente do produto que apresentou problema. 
46.	A empresa contratada reiterou o entendimento exposto no tópico anterior, no sentido de que, caso se entendesse que a exigência de mesmo fabricante da solução de gerenciamento de serviços e do assistente virtual fossem consideradas restritivas, o Conselho poderia/deveria relativizá-la em observância ao interesse público e ao princípio da razoabilidade, com a finalidade de possibilitar a participação dos licitantes que não atendessem a tais exigências. 
Análise
47.	O argumento da empresa contratada não merece prosperar, pois a relativização das cláusulas do edital prejudica o julgamento objetivo, conforme explanado no parágrafo 37.
48.	Os supostos riscos de integração das ferramentas, mencionados pelo Crea-SP, costumam ser aventados quando as próprias organizações públicas são responsáveis por montar e manter a solução de TI, o que não é o caso do PE 32/2019. De acordo com o ETP, a Autarquia pretendia contratar o direito ao uso de solução disponibilizada em nuvem por um período de 36 meses e toda a manutenção deveria ser de responsabilidade exclusiva da contratada (peça 8, p. 13-14, grifou-se) :
Por ser uma solução que envolve várias tecnologias, existirá necessidade de ter um datacenter puramente no modelo de SaaS para abrigar os produtos de gerenciamento de serviço com assistente virtual cognitivo (AI) , onde todo o processo de atualização de software e obrigações para manter o software em funcionamento será totalmente de responsabilidade da contratada.
49.	Verifica-se, ainda, que a equipe de planejamento não apresentou no ETP e/ou no TR qualquer análise de custo-benefício para exigir que as ferramentas de gerenciamento de serviços e o assistente virtual fossem do mesmo fabricante e não houve avaliação quanto ao possível impacto restritivo, como a relação das soluções que atendiam ou não tal exigência.
50.	Ademais, a referida exigência foi questionada na fase de esclarecimentos por empresa interessada em participar do PE 32/2019 por considerar que a cláusula restringia a competividade sem razão técnica, porém o Conselho não apresentou nenhuma justificativa para manter esse requisito (peça 10, p. 233-234 e 237) .
51.	Embora só exista registro de uma empresa que deixou de participar do certame por causa do item 8.1.106, é provável que o impacto restritivo tenha sido maior, pois nove empresas retiraram o edital e somente três participaram do PE 32/2019, conforme destacado pelo próprio Conselho.
52.	Ante o exposto, conclui-se que os esclarecimentos prestados pelo Crea-SP e pela empresa contratada não afastaram os indícios de restrição indevida de competitividade devido à exigência de que as ferramentas de gerenciamento de serviços e o assistente virtual fossem do mesmo fabricante.
2.3. especificações técnicas contidas no TR se mostram excessivas e direcionam a licitação para a solução da fabricante ServiceAide e para a ferramenta de acesso remoto AnyDesk, em afronta ao art. 3º da Lei 8.666/1993 e ao art. 63, incisos I e II, da Instrução - Crea-SP 2594/2018 (item 148.3.4 da oitiva) ;
Análise preliminar (peça 37, p. 6-9, item 2.3) 
53.	A instrução inicial identificou fortes indícios de que a equipe de planejamento direcionou a licitação para a solução de gerenciamento de serviços ISM e assistente virtual Luma, ambas da fabricante ServiceAide, usando o artifício de definir uma lista extensa com mais de duzentos requisitos que a solução deveria atender, sem que existam justificativas no processo de planejamento para a necessidade de tais requisitos (peça 5, p. 52-75, item 8.1) .
37.	Parte significativa das especificações técnicas exigidas para o assistente virtual no edital do PE 32/2019 é cópia literal de funcionalidades do assistente virtual Luma da fabricante ServiceAide, conforme tabela comparativa acostada à peça 32 dos autos. A generalidade de alguns requisitos, que usam termos como "outras tecnologias", indica que a equipe de planejamento não fez uma análise criteriosa das especificações técnicas necessárias para o Conselho, limitando-se a copiar as funcionalidades de ferramenta da fabricante ServiceAide.
54.	Essa prática contraria diretriz da Instrução - Crea-SP 2594/2018 para que o ETP apresente as soluções de mercado que atendam aos requisitos especificados e, caso a quantidade de fornecedores seja considerada restrita, seja verificado se os requisitos que limitam a participação são realmente indispensáveis, de modo a avaliar a retirada ou flexibilização de tais requisitos (peça 21, p. 70, Anexo III, item 6, alínea "f") .
55.		Reforça o entendimento de direcionamento o fato de a empresa Major ter vencido o certame com a oferta da solução ISM da ServiceAide, enquanto a solução Citsmart, ofertada pela empresa Central IT, foi reprovada na PoC, apesar de ser uma ferramenta adotada em dezenas de organizações públicas federais.
56.	Chamou a atenção, ainda, o fato de a empresa Central IT ter apresentado atestados de capacidade técnica de organizações para as quais prestou serviços semelhantes, enquanto a empresa Major não apresentou nenhum atestado de capacidade técnica emitido por suas contratantes, limitando-se a apresentar uma declaração da fabricante ServiceAide como habilitação técnica (peça 10, p. 267-277, e peça 11, p. 196) . 
57.		Observou-se que a proposta final da Central IT, de R$ 14.895.234,56, apresentou uma diferença a menor de cerca de R$ 1,9 milhão em relação à proposta final da empresa Major, de R$ 16.800.000,00 (peça 6, p. 1 e 2) .
58.	A instrução inicial ressaltou que não é possível assegurar que o valor proposto pela Central IT representava a proposta mais vantajosa para o Crea-SP, uma vez que os valores obtidos no PE 32/2019 poderiam ter sido significativamente menores em um cenário de maior concorrência. No entanto, mesmo em um certame sem competitividade adequada para o montante envolvido, o Conselho aceitou pagar R$ 1,9 milhão a mais no objeto do PE 32/2019 em decorrência de especificações técnicas excessivas e que, aparentemente, direcionaram a licitação para a solução da fabricante ServiceAide, contrariando as diretrizes previstas na Instrução - Crea-SP 2594/2018 (peça 21, p. 59-60) :
Art. 63 São vedadas especificações e exigências que
I. Por excessivas, irrelevantes ou desnecessárias, limitam, injustificadamente, a competitividade ou direcionam ou favoreçam a contratação de prestador específico;
II. Não representam a real demanda do Conselho, não se admitindo especificações que deixem de agregar valor ao resultado da contratação, ou sejam superiores às necessidades da Administração;
Direcionamento para o software de acesso remoto da fabricante AnyDesk
59.	A cópia literal de requisitos técnicos também ocorreu na definição da ferramenta de acesso remoto (peça 5, p. 73-75, item 8.1.182) , pois as especificações exigidas nos subitens do item 8.1.182 do TR foram copiadas da ferramenta AnyDesk, caracterizando o direcionamento disfarçado do objeto, conforme tabela comparativa acostada aos autos (peça 32, p. 3-4) . 
60.	Verificou-se que alguns itens apresentam termos que são mera propaganda da ferramenta AnyDesk e que não guardam relação com necessidades efetivas do Conselho (item 8.1.182.16) . Em outros casos, os requisitos não fazem sentido técnico (item 8.1.182.3) ou são desnecessários (item 8.1.182.15) ou são restritivos (8.1.182.5) . O quadro 2 apresenta exemplos dessas situações, sendo que a lista completa dos requisitos copiados se encontra na peça 32:
	TR do Edital do PE 32/2019 (peça 5, p. 74) 
	Site do AnyDesk (peça 31) 

	8.1.182.3 Deverá permitir trabalhar com 100 KB/s, independente a banda de rede e da internet;
	Trabalho fluído, mesmo com larguras de banda menores, como 100 kB/s. 

	8.1.182.5 Ser requisito obrigatório o uso da tecnologia de telecomunicações da Erlang, permitindo elevada disponibilidade e tempo de atividade garantido;
	Os nossos servidores utilizam a tecnologia de telecomunicações da Erlang. O que significa baixa latência, elevada disponibilidade e tempo de atividade garantido.

	8.1.182.15 A ferramenta deverá suportar teclados internacionais está (sic) disponível em vários idiomas;
	O AnyDesk suporta teclados internacionais e está disponível em mais de 28 idiomas.

	8.1.182.16 Deverá permitir transferir arquivos entre computadores, utilizando as funcionalidades copiar e colar ou utilizar a nova guia de transferência;
	Para transferir ficheiros entre computadores, basta copiar e colar ou utilizar a nova guia de transferência.

Quadro 2 - Especificações da ferramenta de acesso remoto x Especificações AnyDesk 
48.	No item 8.1.182.16, a equipe de planejamento copiou o termo "nova guia de transferência" que é propaganda de funcionalidade incorporada na versão mais atual do AnyDesk. Por sua vez, o item 8.1.182.15 não guarda relação com as necessidades do Conselho pois permite, por exemplo, a entrega de uma ferramenta de acesso remoto que não tenha versão em português. Por fim, o ETP e o TR não apresentam nenhuma justificativa para exigir a tecnologia Erlang (item 8.1.182.5) .
Respostas do Crea-SP (peça 75, p. 7-13, item III e peça 90, p. 17) e da empresa Major (peça 66, p. 14-22, item III.1.1.2) 
61.	O Conselho negou que tenha ocorrido direcionamento da licitação para a empresa Major e afirmou que o PE 32/2019 teve competitividade, pois nove empresas retiraram o edital, e ressaltou que a empresa Major sequer foi a primeira colocada, sagrando-se vencedora somente após a desclassificação da empresa Central IT na fase da PoC (peça 75, p. 7-8) . 
62.	De igual modo, negou a ocorrência de direcionamento para a solução da fabricante ServiceAide e mencionou voto condutor do Acórdão 2829/2015-TCU-Plenário, no sentido de que a descrição do objeto de forma a atender às necessidades específicas da organização pública não configura direcionamento da licitação, mormente quando não há no edital injustificada indicação ou menção de marca específica e quando se verifica no mercado a existência de outros modelos que poderiam atender completamente as especificações ali descritas.
63.	Asseverou que o Conselho identificou conjunto representativo de fornecedores existentes no mercado que atenderiam as necessidades da Administração antes de elaborar as especificações técnicas e a cotação de preços, de modo a evitar o direcionamento do certame para modelo específico. "Tanto é assim que a Central IT sagrou-se vencedora do certame sem ter como fornecedora a ServiceAide. Da mesma forma, a Hard Code poderia ter vencido o certame, caso tivesse feito lances para desempate, sem ter a mesma fornecedora" (peça 75, p. 11, parágrafo 28) . 
64.	O TCU tenta justificar eventual direcionamento pelo fato de que uma empresa participante não era apta a concorrer em condições de igualdade com as demais (Hard code) e de que a outra empresa não foi apta na PoC (Central IT) . Entretanto, o Crea-SP não teria responsabilidade sobre essas ocorrências (peça 75, p. 11-12, parágrafos 29-31) .
65.	Ressaltou que a empresa vencedora aceitou reduzir seus valores para adequação ao certame, de maneira que não seria possível afirmar que a contratação se deu em montante acima do razoável e dos valores praticados no mercado (peça 75, p. 12, parágrafo 32) .
66.	O Conselho alegou que a Administração tem a discricionariedade de determinar o que é necessário para seus serviços internos e que o TCU só pode apontar irregularidade se demonstrar quais são os pontos desnecessários. O Crea-SP teria justificativas plausíveis para cada um dos requisitos estabelecidos. "Além disso, diversas empresas do mercado poderiam cumpri-los, de forma que se torna infundada a alegação de direcionamento por excesso de zelo da delimitação do objeto" (peça 75, p. 12-13, parágrafos 33-35) .
67.	A Autarquia afirmou que o TCU não pode concluir que o planejamento era fictício somente porque o estudo foi realizado em apenas sete dias, uma vez que os requisitos são de extrema relevância para os serviços prestados e outros fabricantes seriam capazes de prestar os mesmos serviços (peça 75, p. 13, parágrafo 36) .
68.	Por sua vez, a empresa Major alegou que os requisitos solicitados foram objeto de estudo pelo Conselho e estão atreladas às necessidades da Autarquia. Neste contexto, as especificações não apresentaram marca ou outras características que demonstrem direcionamento a alguma empresa ou produto, pois se basearam em critérios técnicos. Por fim, ressaltou que não houve impugnação ao edital que pudesse indicar o suposto direcionamento (peça 66, p. 14-17, item III.1.1.2) . 
69.	Em relação ao direcionamento para a ferramenta de acesso remoto AnyDesk, a empresa negou qualquer irregularidade e tentou refutar alguns dos exemplos mencionados na instrução inicial com base nos seguintes argumentos (peça 66, p. 18-22) :
69.1.	as exigências de trabalhar com largura de banda menores (item 8.1.182.3) e de estar disponível em diversos idiomas (item 8.1.182.15) também são atendidas pelo software TeamViewer, líder no segmento de software de acesso remoto e concorrente do AnyDesk; 
69.2.	a linguagem Erlang não é uma característica concernente à ferramenta AnyDesk ou a qualquer outra, mas característica presente em todas as ferramentas que utilizam a linguagem Erlang; e
69.3.	a inclusão de nova guia de transferência como recurso à transferência de ficheiros (item 8.1.182.16) busca dar maior amplitude ao certame, de forma a garantir tanto a participação de empresas que detenham ferramentas de acesso remoto que utilizem apenas a funcionalidade copiar e colar para a transferência de arquivos entre computadores, como empresas cuja ferramenta de acesso remoto utilizem a nova guia de transferência, funcionalidade exclusiva do AnyDesk.
Análise
70.	O próprio Conselho reforça o entendimento de que houve direcionamento da licitação ao lembrar que a empresa Major só se sagrou vencedora do certame após a solução ofertada pela primeira colocada ter sido desclassificada na PoC por não ter atendido a alguns dos requisitos técnicos (parágrafo 61) , em que pese o Citsmart ser uma das soluções de gerenciamento de serviços mais utilizadas na APF. 
71.	Ademais, a alegação do Conselho de que a empresa Hard Code ofertou solução de outro fornecedor não está embasada em evidências, pois a proposta da empresa não informa qual era a marca da solução ofertada (peça 123) . Informações constantes do site da empresa indicam que a organização não comercializa soluções de gerenciamento de serviços, limitando-se à prestação de serviços de consultoria de TI, conforme será visto com mais detalhes no item 4 desta instrução.
72.	De igual sorte, a afirmação de que existia um conjunto representativo de soluções de gerenciamento de serviços que atendiam aos requisitos técnicos (parágrafo 63) não condiz com os fatos, pois somente uma solução (ServiceAide) , das seis soluções constantes do quadro de soluções alternativas, atendia ao edital, conforme explanado nos parágrafos 22 a 24. Quanto ao software de acesso remoto, observa-se que o ETP não relacionou as soluções alternativas, o que demonstra que a equipe de planejamento não analisou soluções disponíveis no mercado antes de copiar as especificações técnicas da ferramenta AnyDesk.
73.	Quanto à suposta razoabilidade da proposta da empresa Major (parágrafo 65) , a instrução inicial destacou que a proposta da Central IT era cerca de R$ 1,9 milhões inferior. Em uma análise mais detalhada, verifica-se que a diferença entre as duas propostas poderia ter superado R$ 3,1 milhões em um cenário de maior competitividade, pois há evidências de que a proposta da Central IT apresentava margem para redução significativa do preço do software de acesso remoto. 
74.	Isto porque as empresas Central IT e Major ofertaram o mesmo software de acesso remoto (AnyDesk) e o preço cobrado pela Central IT foi de R$ 1,5 milhão enquanto a empresa Major ofertou o preço de R$ 213 mil (peça 10, p. 264-265 e peça 11, p. 181) . Ademais, o preço cobrado pela Central IT para o software AnyDesk também está muito acima dos preços obtidos pelo Conselho na fase de pesquisa de preços, que variaram entre R$ 253 mil a R$ 312 mil (peça 9, p. 3 e 8, peça 119, p. 46-47) , o que demonstra uma grande possibilidade de redução em um ambiente competitivo.
75.	Resta claro que o PE 32/2019 não atingiu o objetivo de garantir a competitividade necessária para a obtenção da proposta mais vantajosa à Administração e que a ausência de competividade, ao contrário do que alega o Crea-SP (parágrafo 64) , é consequência direta das condições restritivas impostas no edital.
76.	A alegada discricionariedade do Crea-SP para escolher as especificações técnicas que considerar adequadas (parágrafo 66) não é absoluta, pois a equipe de planejamento deve demonstrar que os requisitos não restringem de forma indevida a competitividade, consoante o art. 3º da Lei 8.666/1993 e o art. 63, incisos I e II, da IN - Crea-SP 2594/2018. 
77.	Quanto à afirmação de que o TCU deveria apontar os requisitos que seriam restritivos e/ou desnecessários, entende-se que todos os itens constantes da PoC que levaram à desclassificação da solução Citsmart deveriam ter sido de objeto de análise no ETP (peça 11, p. 139-143) a fim de analisar o custo x benefício de desconsiderar uma solução que é adotada em diversas organizações públicas federais.
78.	Por derradeiro, reitera-se que o ETP não apresentou justificativas técnicas e/ou econômicas para nenhum dos cerca de duzentos requisitos técnicos, em que pese o Crea-SP ter alegado na oitiva que teria justificativa para cada um deles. 
Software de acesso remoto - AnyDesk
79.	O Crea-SP não respondeu de forma objetiva aos questionamentos de direcionamento para o software remoto, ao passo que a empresa Major tentou justificar somente os exemplos mencionados na instrução inicial de itens do edital que foram copiados do site da fabricante AnyDesk. Porém, há diversos outros exemplos constantes da tabela comparativa acostada aos autos (peça 32, p. 3-4) .
80.	A empresa Major alega que a linguagem Erlang não é uma característica inerente à ferramenta AnyDesk, mas sim a todas as ferramentas que utilizam tal linguagem. Entretanto, a oitiva não afirmou que somente a ferramenta AnyDesk atendia a esse item, o que se questionou foi a ausência de justificativa no ETP para essa exigência e o possível impacto restritivo. Em consulta ao site da solução TeamViewer, líder do segmento de software de acesso remoto, como lembrou a empresa contratada, não há nenhuma indicação de que a referida solução atenda a essa especificação (peça 128, p. 6) . 
81.	Quanto às demais especificações copiadas do site da AnyDesk (peça 32, p. 3-4) , constatou-se que a solução TeamViewer não suporta oficialmente o sistema operacional Windows na versão XP (descontinuada em 2019) e nem o ambiente FreeBSD (peça 128, p. 2 e 7) (itens 8.1.182.14 e 8.1.182.15 do TR) . Assim como ocorreu no caso da exigência de tecnologia Erlang, o ETP não apresenta nenhuma justificativa para essas exigências que restringiram o certame.
82.	Vale lembrar que as empresas Central IT e Major ofertaram a solução AnyDesk, em mais uma evidência de que o edital direcionou a licitação para o referido software de acesso remoto.
83.	Ante o exposto, conclui-se que os esclarecimentos prestados pelo Crea-SP e pela empresa contratada não afastaram os indícios de direcionamento injustificado para a solução de gerenciamento de serviços da fabricante ServiceAide e para o software de acesso remoto da fabricante AnyDesk.
2.4 indícios de sobrepreço para as licenças de gerenciamento de serviços
84.	A instrução preliminar apontou dois indícios de sobrepreço na proposta da empresa Major:
84.1.	a empresa Central IT ofertou proposta R$ 1,9 milhão inferior à proposta da empresa Major, mesmo em um certame sem competividade efetiva; e
84.2.	no que tange à subscrição de ferramenta de gerenciamento de serviços na modalidade SaaS, cujo preço final obtido pelo Crea-SP no PE 32/2019 foi de R$ 6.886.619,00 para o período de 36 meses (peça 11, p. 181) , observou-se que a Agência Nacional de Transportes Aquaviários (Antaq) promoveu o PE 3/2020, em fevereiro de 2020, para contratação de serviços de sustentação de TI, incluindo o uso de ferramenta ITSM na modalidade SaaS, e o preço obtido para a subscrição da ferramenta ITSM foi de R$ 17.256,31 mensais, o que corresponderia a R$ 621.227,16 para o período de 36 meses (peça 34, p. 2) .
Respostas do Crea-SP (peça 75, p. 16-19, item VI) 
85.	O Conselho negou a ocorrência de sobrepreço na contratação das licenças na modalidade SaaS com os seguintes argumentos (peça 75, p. 16-19, item VI) :
85.1.	a proposta da empresa Major foi vantajosa para a administração, pois atendia a todos os itens do edital, além de o preço estar de acordo com o preço de mercado;
85.2.	não há impedimento legal na participação de apenas três licitantes em certames;
85.3.	as propostas das empresas Central IT e Major estariam com valores muito próximos;
85.4.	o reduzido capital social das empresas Hard Code e Point Out, que participaram da cotação de preços, não invalida a pesquisa feita para aferição de preços de mercado; e
85.5.	não é possível comparar as contratações da Antaq e do Crea-SP, por serem soluções distintas. A contratação da Antaq referia-se à contratação de solução ITSM, cujo atendimento restringe-se à área de TI, enquanto o Crea-SP pretendia contratar solução de ESM que inclui inteligência artificial e visa atender a usuários internos da Autarquia e aos usuários externos (cerca de 750 mil associados, entre outros) .
Análise
86.	Entende-se que as propostas das empresas Major e Central IT não podem ser consideradas como sendo muito próximas, tendo em vista a materialidade envolvida, de cerca de R$ 1,9 milhão.
87.	Em princípio, a comparação de preços entre os certames promovidos pela Antaq e pelo Crea-SP seria possível sob o ponto de vista técnico, uma vez que a ferramenta de gerenciamento de serviços que foi licitada nos dois pregões é a mesma, sendo que a empresa Central IT participou dos dois certames com a solução Citsmart (peça 131, p. 1 e  9) .
88.	Contudo, a Autarquia não detalhou os preços das licenças de gerenciamento de serviços, dos atendimentos do assistente virtual e do pacote de mensagens WhatsApp. O Conselho incluiu os três softwares em um único item, o que dificulta comparações parciais com outras contratações públicas. A falta de detalhamento dos custos unitários é objeto de análise no item 4 desta instrução.
89.	Em relação à afirmação de que a pesquisa de preços reflete o preço de mercado, observa-se que a pesquisa limitada a fornecedores, como foi o caso do Crea-SP, tende a apresentar preços superestimados, uma vez que as empresas não têm interesse em divulgar os preços efetivamente praticados antes da licitação, conforme observado no Guia de Boas Práticas em Contratações de Soluções de Tecnologia da Informação do TCU:
4. Os fornecedores não revelam em suas propostas, antes da licitação, os preços que de fato irão propor durante o certame, pois não têm estímulo para isso. Por isso sabe-se, de antemão, que os preços levantados de propostas comerciais preliminares são maiores que os praticados nas condições de concorrência. Pode ser caro preparar uma proposta comercial de boa qualidade (detalhada e confiável) , pois exige a análise de diversos elementos do planejamento da contratação (e.g. requisitos, itens pontuáveis, quantidades a contratar, modelos de execução do objeto e de gestão do contrato) , assim os fornecedores provavelmente não gastarão tempo e dinheiro com propostas comerciais prévias à licitação, pois isso não lhes trará qualquer vantagem na licitação. Pelo contrário, pois quanto maior a estimativa de preço feita pelo órgão, menor a probabilidade do preço final contratado ser questionado. Essa é também uma razão para se ter muita cautela ao justificar a razoabilidade de preços em dispensas de licitação com base apenas em propostas comerciais
 (https://portal.tcu.gov.br/biblioteca-digital/guia-de-boas-praticas-em-contratacao-de-solucoes-de-tecnologia-da-informacao-1-edicao.htm) 
90.	Desse modo, é fundamental que o edital evite condições restritivas desnecessárias e que o certame seja o mais competitivo possível, de modo a corrigir eventuais distorções nos preços estimados. 
91.	Embora o PE 3/2020-Antaq não possa ser usado para fins de cálculo de sobrepreço, o certame é exemplo de que a competividade efetiva reduz os preços finais de forma significativa.
92.	A Antaq estimou o valor de R$ 900.573,50 para a contratação da ferramenta de gerenciamento de serviços na modalidade SaaS (item 8 do PE 3/2020, peça 34, p. 6) . O certame contou com a participação de dez empresas, com diversos lances sucessivos, e o valor final para esse item do edital foi reduzido para R$ 517.689,30, queda de 42% em relação ao valor estimado (peça 34, p. 1 e peça 126) . 
93.	O gráfico a seguir apresenta todos os lances ofertados durante o PE 3/2020-Antaq, inclusive para outros itens do certame, e permite visualizar a competitividade:  

Gráfico 1 - Análise de competitividade do PE 3/2020 - Antaq
Fonte: Comprasnet - Ata do PE 3/2020 (peça 126) 
94.	Por sua vez, o certame no Crea-SP não teve nenhuma competividade, como se observa no gráfico a seguir. Três empresas ofertaram propostas iniciais, sendo que a empresa Hard Code sequer ofertou lance na fase de disputa aberta e sua proposta inicial estava acima do valor estimado pela Autarquia. As empresas Central IT e Major só deram um lance cada uma na disputa aberta e, mesmo assim, a diferença entre as duas propostas foi de quase R$ 2 milhões.

Gráfico 2 - Análise de competitividade do PE 32/2019
Fonte: Comprasnet - Ata do PE 32/2019 (peça 6) 
95.	No gráfico 2 é possível observar que a empresa Central IT tinha uma grande vantagem em relação à segunda colocada e não existia razão para que reduzisse o valor de sua proposta. Neste ponto, reitera-se o entendimento exposto nos parágrafos 73-74, no sentido de que ainda existia uma margem significativa para a empresa Central IT reduzir sua proposta no que tange ao software de acesso remoto, mas a ausência de competitividade impediu a obtenção de preços vantajosos para a Administração. 
96.	Dessa forma, entende-se que os argumentos apresentados pelo Crea-SP e pela empresa Major não elidiram os indícios de sobrepreço na proposta da empresa Major que foram apontados na representação.
3. Ausência de metodologia de cálculo para os quantitativos de licenças e de serviços e ausência de catálogo de serviços
3.1 elaboração do ETP sem que conste a memória de cálculo utilizada para definir os quantitativos estipulados no item 34.1 do edital e nos itens 8.1.156, 8.1.182.8 e 11.1.35.6 do termo de referência, contrariando o disposto no art. 15, §7º, inciso II, da Lei 8.666/1993 e o art. 6º da Instrução - Crea-SP 2594/2018 (item 148.3.5 da oitiva) 
Análise Preliminar (peça 37, p. 9-10, parágrafos 50-51) 
97.	Os quantitativos de licenças e serviços em UST que compõem a solução licitada no PE 32/2019 encontram-se consolidados no quadro a seguir:
		Componente
	Quantidade
	Referência no ETP

	1
	Ferramenta de gerenciamento de serviços
	120 licenças concorrentes
30 licenças nomeadas
	Item xxii (peça 8, p. 21) 

	2
	Ferramenta Assistente virtual cognitivo
	400.000 atendimentos ao usuário
200.000 execuções do orquestrador para automatização
	Item civii (peça 8, p. 34) 

	3
	Serviço de envio de mensagens
	2.250 mensagens
	Item xxxv.6 (peça 8, p. 51) 

	4
	Ferramenta de acesso remoto
	40 licenças
	Item clxxx.8 (peça 8, p. 38) 

	5
	Serviços de desenvolvimento e operação assistida
	3.275 UST
	Peça 8, p. 140

Quadro 3 - Relação de quantitativos
98.	Verificou-se que o ETP não apresenta as memórias de cálculo dos quantitativos supracitados, o que afronta o art. 15, § 7º, inciso II, da Lei 8.666/1993 e o art. 6º da Instrução - Crea-SP 2594/2018 (peça 21, p. 34 e 70, grifou-se) :
Art. 6º A equipe de planejamento deverá realizar os Estudos Preliminares, com base no documento que formalizou a Demanda, conforme formulário constante no ANEXO III.
Parágrafo Único. A equipe de planejamento deverá apresentar as justificativas quando não preencher quaisquer das informações solicitadas e elencadas no formulário (Anexo III) , as quais constarão no próprio documento.
ANEXO III
 (...) 
7 - ESTIMATIVA DAS QUANTIDADES 
a) Definir e documentar o método para a estimativa das quantidades a serem contratadas; 
 (...) Utilizar informações das contratações anteriores, se for o caso; 
c) Incluir nos autos as memórias de cálculo e os documentos que lhe dão suporte; 
Respostas do Crea-SP (peça 90, p. 9-11, item III.2, e p. 17, parágrafo 51, peça 115) e da empresa Major (peça 63, p. 34, item II.III.V e peça 66, p. 23-24, item III.1.2) 
99.	O Conselho atribuiu a ausência da memória de cálculos dos quantitativos no processo de planejamento da contratação à pandemia de Covid-19, mas assegurou que esses cálculos teriam sido realizados tendo como embasamento os funcionários cadastrados no Crea-SP.
100.	Em seguida, apresentou as seguintes justificativas para os quantitativos licitados:
100.1.	licenças gerenciamento de serviços (120 concorrentes 30 nomeadas) , item 1 do Quadro 3, o quantitativo de 150 licenças licitadas seria proporcional (cerca de 10%) em relação aos 1.400 usuários cadastrados na ferramenta (peça 115) ;
100.2.	ferramenta de assistente virtual, (item 2 do Quadro 3) , estipulada em 400 mil atendimentos e 200 mil execuções do orquestrador para automatização, o Conselho informou que:
100.2.1.	"o Crea-SP possui 329 mil profissionais ativos. Não obstante, com as demandas externas e com os convênios com as prefeituras, para melhorar a atividade fiscalizatória, projetou-se um total de até 400 mil licenciamentos simultâneos para atendimento a todo tipo de usuário" (peça 90, p. 9, parágrafo 31) ; e
100.2.2.	as 200 mil execuções de orquestradores para automatização estariam relacionadas a solicitações de 2ª via de boletos pelos profissionais inscritos no Crea-SP para anuidades e demais taxas. Tal automatização está vinculada a inteligência artificial constante no sistema que emitirá as informações, sem interferência humana. A estimativa de solicitações de 2ª via de boletos varia entre 7% a 10% da quantidade total emitida (peça 90, p. 10, parágrafo 32) . 
100.3.	ferramenta de acesso remoto - quarenta licenças (item 4 do Quadro 3) , a equipe de planejamento teria considerado os vinte profissionais alocados na área de TI do Conselho, considerando chefes e analistas. Tendo em vista que os atendimentos aos usuários podem levar até oito horas e para que o analista de TI não fique somente em um chamado, as quarenta licenças contratadas visaram à possibilidade de dois acessos simultâneos. Assim o analista de TI pode, enquanto realiza procedimentos técnicos em um atendimento, atender outro usuário (peça 90, p. 11, parágrafos 35-36) .
100.4.	serviços em UST - 3.275 UST (item 5 do Quadro 3) , considerou-se a quantidade de profissionais dedicados ao projeto: um Gerente de Projetos e cinco analistas, conforme quadro resumo com os quantitativos de 3.275 UST previstos para cada perfil profissional no decorrer dos 36 meses de execução contratual (peça 90, p. 17, parágrafo 51) :
	Perfil profissional
	Qtde.
	1º Ano
	2º Ano
	3º Ano

	Gerente de Projeto nível sênior
	1
	263
	86
	86

	Analista de Curadoria
	1
	263
	263
	
	Analista Sênior de Parametrização
	2
	525
	448
	448

	Analista Sênior de Desenvolvimento
	2
	525
	368
	
	Total UST por ano
	1.576
	1.165
	534

	Total UST em 36 meses
	3.275

Quadro 4 - Distribuição dos quantitativos UST por perfil profissional
101.	Por sua vez, a empresa contratada alegou que o art. 15, §7º, II, da Lei 8.666/1993, não impõe a exposição da metodologia de cálculo, mas somente a apresentação dos quantitativos a serem prestados ou dos materiais a serem fornecidos à Administração Pública. 
Análise
102.	A alegação da empresa contratada de que não existiria obrigatoriedade de exposição da metodologia de cálculo não merece prosperar, pois o art. 6º da IN - Crea/SP 2594/2018, transcrito no parágrafo 98, exige que a documentação relativa à metodologia de cálculo seja incluída no processo de planejamento da contratação.
103.	Não é razoável atribuir a ausência de memória de cálculo nos autos do processo de planejamento à pandemia de Covid-19. O planejamento da contratação ocorreu em novembro de 2019 e as primeiras medidas de restrição de mobilidade no Estado de São Paulo ocorreram a partir de 13/3/2020, culminando com a decretação de quarentena em 22/3/2020 (peça 130, p. 2-3) . O próprio Crea-SP adotou o teletrabalho somente a partir de 23/3/2020, conforme art. 1º, parágrafo único, da decisão da diretoria do Conselho datada de 20/3/2020 peça 130, p. 7) .
104.	Ademais, as justificativas apresentadas pelo Conselho para os quantitativos licitados não apresentam embasamento técnico como será visto a seguir. 
Licenças do software de gerenciamento de serviços - 30 nomeadas e 120 concorrentes
105.	A licença do tipo nomeada está vinculada a um determinado usuário, e não pode ser compartilhada com outros usuários da organização. Por sua vez, uma licença concorrente pode ser compartilhada por um grupo de analistas de TI, porém somente um usuário pode ficar logado de cada vez com essa licença. 
106.	A definição de licenças nomeadas (named) e concorrentes (concurrent) do software de gerenciamento de serviços deve basear-se no quantitativo de analistas e de administradores que gerenciam as configurações do sistema e dos tickets de atendimento, e não no quantitativo de cidadãos que solicitam os serviços (profissionais ativos no Crea-SP) . No caso da solução da ServiceAide (ISM) , os profissionais ativos do Crea-SP, como engenheiros e agrônomos, utilizam licenças do tipo auto-atendimento (self-service) , sendo que não há custo e nem limite de quantitativos para esse tipo de licença, pois esse acesso já está incluso na aplicação (peça 128, p. 1-2) .
107.	Percebe-se, portanto, que o Crea-SP partiu de premissas equivocadas que superestimaram os quantitativos de licenças para o software de gerenciamento de serviços e contribuíram para uma contratação antieconômica.
108.	Durante a inspeção, constatou-se a baixa utilização das licenças ISM, tanto das licenças concorrentes (120) , quanto das licenças nomeadas (30) .
109.	Apesar de o Crea-SP ter contratado 120 licenças concorrentes em fevereiro de 2020, existiam somente 63 usuários ativos cadastrados no sistema em maio de 2021, mês em que a inspeção foi realizada, e somente 25 desses usuários chegaram a acessar o sistema ao menos uma vez (peça 128, p. 6-7) . Além disso, embora o Conselho tenha contratado licenças suficientes para 120 usuários acessarem o sistema simultaneamente, o pico de uso desse tipo de licença ocorreu em 14/7/2020 quando apenas sete usuários acessaram o sistema no mesmo dia:

Gráfico 3 - Uso das licenças concorrentes
Fonte: Resposta ao OFR 1-229/2021 - Relatório de consumo licenças (peça 115, p. 4-12) 
110.	A baixa utilização também ocorreu para as trinta licenças nomeadas contratadas, sendo possível observar que o pico de uso foi de doze usuários logados em dezembro de 2020:

Gráfico 4 - Uso das licenças nomeadas
Fonte: Resposta ao OFR 1-229/2021 - Relatório de consumo de licenças (peça 115, p. 13-20) 
111.	Verifica-se, portanto, que os quantitativos de 150 licenças da solução de gerenciamento de serviços foram amplamente superdimensionados, pois o percentual de utilização das licenças não passou de 12% ([7 licenças concorrentes + 12 licenças nomeadas] / 150 licenças) . Vale ressaltar que não é possível quantificar o dano ao erário nesse caso, pois o Crea-SP não detalhou os custos unitários das licenças, razão pela qual será proposta a audiência dos integrantes da equipe de planejamento que contribuíram para a contratação antieconômica.
Assistente virtual - 400 mil atendimentos e 200 mil execuções do orquestrador de automatização
112.	A quantidade de profissionais ativos no Crea-SP não se mostra como critério razoável para definir os quantitativos relativos ao assistente virtual sob pena de obtenção de quantitativos superestimados. A equipe de planejamento deveria analisar a base histórica de chamados de modo a calcular o percentual que poderia ser atendido pelo assistente virtual e, a partir desse percentual, estabelecer o que poderia ser executado pelo orquestrador de automatização.
113.	Durante a inspeção realizada em maio de 2021, foi possível verificar que os quantitativos do assistente virtual apresentavam baixa utilização, mesmo após quinze meses da disponibilização do ambiente SaaS, que ocorreu em fevereiro de 2020 (peça 14, p. 15-17) .
		Atendimentos
	Execuções do orquestrador de automatização

	Contratado
	400.000
	200.000

	Usado
	557 (0,14%) 
	0 (0%) 

	Saldo disponível
	399.443 (99,86%) 
	200.00 (100%) 

Quadro 5 - Utilização assistente virtual
Fonte: Acesso ao sistema Luma em 17/5/2021, tela: Informações de Subscrição (peça 128, p. 8) 
114.	A equipe de inspeção verificou que o assistente virtual foi disponibilizado no site do Crea-SP em maio de 2021, na mesma semana em que iniciou a fiscalização, o que pode explicar o baixo consumo dos quantitativos. Porém, demonstra que as condições previstas no edital não foram cumpridas tempestivamente, pois existia a previsão de implementação da solução até o fim do primeiro ano de contrato (fevereiro de 2021) .
Software de acesso remoto - 40 licenças
115.	Em princípio, a justificativa para contratação de quarenta licenças do software de acesso remoto não se mostra plausível, pois não é comum que um analista fique oito horas de forma ininterrupta atendendo a um usuário, muito menos que todos os vinte funcionários do Crea-SP alocados na área de TI, incluindo chefias, façam o mesmo de forma simultânea.
116.	Em que pese a aparente superestimativa nos quantitativos do software de acesso remoto, não foi possível evidenciar essa condição durante a inspeção, pois os usuários das licenças não teriam ativado a opção de log de acesso nos computadores, conforme informação prestada pelo Gerente de Tecnologia e Inovação do Crea-SP (peça 102, p. 1) , o que inviabilizou a consulta ao histórico de uso das sessões (peça 129, p. 1) .
Serviços de implementação e de operação - 3.275 UST  
117.	Apesar de o edital ter adotado formalmente o modelo de contratação por resultado, a equipe de planejamento não elaborou o catálogo de serviços detalhando as atividades que seriam executadas com os respectivos esforços e complexidades. A resposta do Conselho demonstra que a equipe de planejamento se baseou somente nos perfis profissionais para calcular o quantitativo de UST, configurando um modelo de posto de trabalho disfarçado, mas sem aferição de níveis de serviços. 
118.	Ante o exposto, conclui-se que os esclarecimentos prestados pelo Crea-SP e pela empresa contratada não afastaram os indícios de irregularidade quanto à elaboração do ETP sem a apresentação da metodologia de cálculo adequada. 
3.2. ausência do catálogo de serviços mensurados em UST no edital do PE 32/2019, em desacordo com o disposto no art. 15, § 7º, inciso II, da Lei 8.666/1993 e com a jurisprudência deste Tribunal (itens 9.1.3.7 e 9.1.3.8 do Acórdão 2037/2019-TCU-Plenário) (item 148.3.6 da oitiva) ;
Análise Preliminar (peça 37, p. 10, parágrafos 52-56) 
119.	Embora o Crea-SP tenha estabelecido o pagamento de serviços pela métrica UST (peça 5, p. 101, item 20) , o edital não apresentou o catálogo de serviços contendo os insumos necessários para a precificação das atividades. 
120.	A necessidade de definir previamente o catálogo de serviços em contratos que utilizam a métrica UST foi objeto de análise no Acórdão 2037/2019-TCU-Plenário, de relatoria do Ministro-Substituto Augusto Sherman, destacando-se as seguintes deliberações:
9.1.3.7. para a suficiente caracterização do serviço a ser licitado (Lei 10.520/2002, art. 3º, II) , o respectivo Termo de Referência ou o Catálogo de Serviços devem conter, no mínimo, os seguintes elementos: nome do serviço, descrição detalhada do serviço, dos respectivos entregáveis e atividades, qualificação dos profissionais necessários, esforço necessário à execução dos serviços, prazo e quantitativo estimado;
9.1.3.8. a divulgação da memória de cálculo que justifique o quantitativo de esforço, o quantitativo de unidades de serviço estimado e o fator de ponderação utilizado para cada serviço previsto contribui para a ampliação da competição do respectivo certame licitatório;
121.	Apesar de o catálogo de serviços ser peça essencial para possibilitar o cálculo adequado do quantitativo de UST e, por consequência, do valor estimado da contratação, somente na reunião inicial do Contrato C-005/2020 é que a Autarquia entregou à empresa Major o catálogo de serviços que deveria ser usado para precificar as atividades (peça 13, p. 64-72) . 
122.	Além disso, a falta de transparência na definição das atividades e dos respectivos preços dificulta a correta precificação dos serviços e pode ter inibido a participação de outras empresas no PE 32/2019, uma vez que somente três licitantes apresentaram propostas e uma delas não aparentava capacidade técnica e econômica para prestar os serviços (Hard Code) .
Respostas do Crea-SP (peça 90, p. 19, item VII) e da empresa Major (peça 66, p. 26-27, item III.1.3.1) 
123.	O Conselho reconheceu que o edital foi publicado sem o catálogo de serviços. Porém, alegou que o atraso na confecção do referido artefato e a sua juntada ao processo em momento posterior não teria causado prejuízo à Autarquia ou aos envolvidos.
124.	Por sua vez, a empresa contratada fez uma breve descrição da metodologia UST, lembrando que a previsão das tarefas a serem executadas deve considerar os procedimentos existentes na unidade de TI e as séries históricas da organização, bem como a necessidade de implementar novos serviços. Destacou que a quantificação do custo em UST de cada tarefa contratada é obtida a partir de uma série de fatores, como o tempo estimado para sua realização, sua prioridade e criticidade, além das características dos profissionais necessários. 
125.	Nesse contexto, a empresa alegou que a ausência de catálogo de serviços mensurados em UST não impede os licitantes interessados de realizarem uma previsão das tarefas a serem executadas e de seus insumos, considerando-se os procedimentos existentes na unidade de TI, bem como os anteriores procedimentos licitatórios do Conselho.
Análise
126.	Em relação aos argumentos da empresa contratada, é preciso destacar que o PE 32/2019 se referia à contratação de uma solução nova para o Conselho e não existia série histórica de atividades semelhantes ou procedimentos licitatórios anteriores que possibilitassem uma previsão dos custos envolvidos para mensuração da UST. Ademais, o próprio Conselho reconheceu que considerou somente os perfis profissionais para estimar os quantitativos de UST, conforme explanado no subparágrafo 100.4, o que demonstra que, na prática, o modelo de contratação adotado não é de resultado, mas de posto de trabalho.
127.	Por fim, considerando que os pagamentos em contratações que adotam a métrica UST ocorrem por demanda e que não há garantia de consumo mínimo, a ausência de catálogo demonstra que a pesquisa de preços realizada com fornecedores para a obtenção do valor estimado da contratação não apresenta valores de UST confiáveis, uma vez que as empresas não tinham elementos suficientes para precificar os serviços. 
128.	Ante o exposto, conclui-se que os esclarecimentos prestados pelo Crea-SP e pela empresa contratada não afastaram os indícios de irregularidade quanto à elaboração do edital sem a definição prévia do catálogo de serviços.
4. Estimativa de preços deficiente
4.1 informe os critérios usados para a escolha das empresas consultadas, assim como a marca das soluções comercializadas por essas empresas, e justifique a estimativa de preços sem detalhamento dos custos unitários e limitada à consulta a fornecedores, em desacordo com o art. 10, inciso X, da Instrução - Crea-SP 2594/2018 (item 148.3.7 da oitiva) 
Análise Preliminar (peça 37, p. 10-12, item 4) 
129.	O ETP e o TR não apresentam análise adequada dos preços estimados, o que pode ter ocasionado uma estimativa da contratação com sobrepreço, pois o cálculo do preço estimado da contratação baseou-se somente em pesquisa de preços com três fornecedores, sem observar as diretrizes do art. 10, inciso X, da Instrução - Crea-SP 2594/2018, o qual determina que o TR inclua a realização de estimativas detalhadas dos preços, com ampla pesquisa de mercado (peça 21, p. 36) .
130.	No caso em tela, a equipe de planejamento limitou-se à pesquisa de preços com três empresas (Major, Hard Code e Point Out) e não fez o detalhamento de custos unitários e nem o cálculo dos salários dos profissionais previstos no projeto de modo a ter subsídios para verificar se as cotações recebidas estavam de acordo com o mercado. 
131.	Além disso, a instrução inicial questionou a consistência das cotações apresentadas pelas três empresas, uma vez que a minuta do TR encaminhada pelo Crea-SP não continha o catálogo de serviços, insumo necessário para a correta precificação dos serviços mensurados em UST.
Respostas do Crea-SP (peça 90, p. 11-20, item III.III e peça 116, p. 1-3, itens 1.3.1 e 1.3.2) e da empresa Major (peça 66, p. 24-26, item III.1.3) 
132.	Quanto ao critério para escolha das empresas consultadas, o Conselho informou que tais empresas são representantes de grandes companhias de tecnologia conhecidas internacionalmente pela prestação de serviços compatíveis com o objeto da licitação. Em relação às marcas que teriam sido ofertadas na cotação de preços, a Autarquia limitou-se a apresentar telas dos sites das empresas e não informou quais foram as marcas ofertadas (peça 116, p. 1, p. 1.3.1 e 1.3.2) .
133.	O Crea-SP afirmou que o edital do PE 32/2019 não apresentou direcionamento de marca e que o certame foi competitivo, mas não esclareceu por que se limitou a consultar fornecedores para elaborar o orçamento estimado (peça 90 p. 12-17, parágrafos 38-50) .
134.	Em relação ao detalhamento de custos unitários, o Conselho informou que o quantitativo estimado de 3.275 UST, previsto no edital, baseou-se na quantidade de profissionais dedicados ao projeto: um Gerente de Projetos e cinco analistas, conforme quadro 3 já apresentado no item 3.1 desta instrução (peça 90, p. 17, parágrafo 51) . 
135.	Por sua vez, a empresa contratada ressaltou que o detalhamento de custos unitários e o cálculo de salários dos profissionais previstos no projeto se destina a verificar a adequação de preços do certame e não das cotações recebidas, como pretende a unidade técnica. Além disso, alegou que a pesquisa de preços com três empresas é um universo considerado satisfatório e que houve detalhamento dos elementos necessários para a cotação de preços e para a verificação dos preços médios de mercado (peça 66, p. 24-26) . 
Análise
136.	O Conselho não justificou a pesquisa de preços limitada a fornecedores e não soube informar de forma objetiva quais foram as soluções ofertadas pelas empresas Hard Code e Point Out na cotação de preços, limitando-se a apresentar telas dos sites das referidas empresas. 
137.	A proposta da empresa Point Out pode ter se referido à solução ServiceAide ou à solução ServiceNow, pois são as duas marcas que constam em seu site. No caso da empresa Hard Code, não há evidência de que a empresa comercializa solução de gerenciamento de serviços, pois as telas apresentadas pelo Crea-SP mencionam somente a prestação de serviços de consultoria de TI (peça 116, p. 1-3, p. 1.3.2) . 
138.	Vale reiterar as considerações feitas na análise inicial de que as duas empresas supracitadas não aparentavam ter capacidade técnica e/ou econômica para prestar os serviços previstos no PE 32/2019, cujo valor total estimado era cerca de R$ 17 milhões, uma vez que a empresa Point Out tem capital social de R$ 200,00 e a empresa Hard Code, criada em 16/7/2018, tem capital social de R$ 1.000,00 (peça 22, p. 4 e 6) .
139.	Não é possível, portanto, considerar satisfatório o conjunto de empresas consultadas. Ao contrário, a situação ora descrita indica que a equipe de planejamento realizou pesquisa de preços de forma meramente formal, pois não se preocupou em saber quais eram as marcas dos produtos ofertados pelas empresas e não buscou selecionar organizações com capacidade técnica e/ou econômica para prestar os serviços licitados.
140.	Ademais, a pesquisa de preços limitada a fornecedores tem alta probabilidade de apresentar preços superestimados, tendo em vista o desinteresse das empresas revelarem com antecedência os preços que estariam dispostos a praticar no certame, como já foi explanado no parágrafo 89. 
141.	Outra falha identificada diz respeito à ausência de detalhamento dos custos unitários dos componentes da solução de gerenciamento de serviços (itens 1, 2 e 3 do Quadro 3) . O Crea-SP não detalhou os custos unitários das licenças do sistema de gerenciamento de serviços (130 concorrentes e 20 nomeadas) e do assistente virtual (400 mil atendimentos e 200 mil execuções do orquestrador de automatização) e do pacote de 2.250 mensagens por WhatsApp, englobando tudo em um único item e impossibilitando comparações parciais com outras contratações públicas.
142.	Ante o exposto, entende-se que os esclarecimentos prestados pelo Crea-SP e pela empresa contratada não afastaram os indícios de irregularidade quanto à deficiência na realização de pesquisa de preços que embasou o orçamento estimado da contratação, nem tampouco a ausência de detalhamento dos custos unitários dos componentes da solução de gerenciamento de serviços.
5. previsão de pagamento em parcela única da subscrição das licenças na modalidade SaaS para o período de 36 meses da vigência contratual (item 37.1 do TR do edital) , caracterizando pagamento antecipado, em desacordo com o item 18.11 do edital (item 148.3.8 da oitiva) ;
Análise preliminar (peça 37, p. 12, item 5) 
143.	O objeto do PE 32/2019 refere-se à prestação de serviços de gerenciamento de serviços e assistente virtual cognitivo na modalidade SaaS (Software como Serviço, do inglês Software as a Service) .  
144.	A modalidade de contratação SaaS pressupõe o uso do software como serviço prestado pelo fornecedor enquanto durar a relação contratual e ao final do contrato o contratante não tem licenças para continuar a executar o contrato por sua própria conta. O pagamento na modalidade SaaS é feito de forma recorrente e a periodicidade pode ser mensal, trimestral ou anual, a depender da política do fornecedor, sendo que a ServiceAide adota o licenciamento anual (peça 23, p. 2) 
145.		Apesar de a modalidade SaaS ter como característica o pagamento recorrente do uso do software contratado, o Crea-SP estipulou que o pagamento pelo uso das licenças de gerenciamento de serviços, do assistente cognitivo e do software de acesso remoto por todo o período de vigência contratual (36 meses) deveria ser feito de uma única vez em até dez dias após o início da execução do contrato (peça 5, p. 129) . 
146.	Considerou-se que o pagamento único para três anos de uso de licenças na modalidade SaaS, prevista no item 37.1 do edital, caracterizaria possível pagamento antecipado (peça 5, p. 119) .  
Respostas do Crea-SP (peça 75, p. 19-20, item VIII, peça 118, p. 11, item b, peça 121) e da empresa Major (peça 63, p. 8-11, item II.I.I e peça 66, p. 27-30 item III.1.4) 
147.	O Conselho afirmou que o pagamento foi feito de uma única vez porque as licenças foram adquiridas em caráter definitivo e que tais licenças fazem parte do patrimônio do Conselho. Ademais, a Autarquia salientou que, nas negociações para rescisão amigável do contrato, foi acordado que não haverá devolução de tais aquisições, de forma a ser devido o pagamento realizado (peça 75, p. 19-20) . Durante a inspeção realizada de forma remota, os gestores do Conselho confirmaram que adquiriram o direito de uso das licenças pelo período de 36 meses (peça 118, p. 11, item b) .
148.	A empresa Major, por sua vez, destacou que, na modalidade SaaS, a empresa concede licença de uso online por tempo determinado de software de sua propriedade, para a utilização da organização pública, não havendo que se falar em venda de software ou direitos da empresa sobre ele. 
149.	A empresa afirmou que seria comum a concessão de desconto para o cliente que opte pelo pagamento de parcela única no modelo de negócio SaaS, o que resulta em preços mais competitivos para os licitantes e, consequentemente, em maior economicidade para a Administração Pública. O procedimento estaria em consonância com o princípio da eficiência, uma vez que assegura custos operacionais mínimos ao concentrar as atividades administrativas em um único momento da execução contratual. 
150.	Por fim, a empresa afirmou que o Crea-SP poderia alterar unilateralmente o contrato posteriormente, caso verificasse que o quantitativo de licenças tinha sido superestimado na fase de planejamento, na forma prevista no art. 58 da Lei 8.666/1993.
Análise
151.	Embora o Conselho mencione na oitiva que adquiriu as licenças "em caráter definitivo", cabe esclarecer que a Autarquia adquiriu o direito de uso das licenças pelo período de 36 meses e não poderá mais utilizar as referidas licenças após esse prazo. Tal informação consta do distrato do contrato (peça 118, p. 11, item b) e foi confirmada pelos gestores durante a inspeção (peça 121) .
152.	Além disso, é pertinente lembrar que a equipe de inspeção constatou a baixa utilização das licenças ISM, na ordem de 12%, conforme mencionado no item 3.1 desta instrução. Essa condição demonstra que a hipótese aventada na instrução inicial, de que o pagamento em parcela única para o uso de licenças na modalidade SaaS poderia contribuir para contratação antieconômica, acabou por se concretizar:
O pagamento da subscrição de todas as licenças para o período de 36 meses é mais preocupante no caso concreto pois o Conselho não apresentou a metodologia de cálculo que fundamentou os quantitativos de licenças necessárias à prestação dos serviços, aumentando o risco de contratação antieconômica, uma vez que não seria possível reduzir o número de licenças e, consequentemente, o valor a pagar nos próximos anos, caso se verifique no decorrer da execução do contrato que nem todas as licenças são necessárias. (peça 37, p. 12, grifou-se) 
153.	Em relação às licenças do software de acesso remoto, o site da fabricante AnyDesk informa que o licenciamento é anual (https://anydesk.com/pt/encomendar - acesso em 10/6/2021) e, de fato, a empresa Major disponibilizou ao Crea-SP o licenciamento do AnyDesk em 26/11/2020 com vigência de apenas um ano, pois a data de expiração é 24/11/2021 (peças 68 e 71, p. 3) . 
154.	Resta claro que o pagamento de uma única vez pelo direito ao uso de licenças na modalidade SaaS por um período de 36 meses não é praxe do mercado.
155.	Conclui-se que o pagamento em parcela única para uso de licenças na modalidade SaaS para todo o período de vigência contratual (36 meses) configura pagamento antecipado. Nessa condição, a suposta economicidade obtida deve estar fundamentada no planejamento da contratação, sendo necessário exigir do contratado as devidas garantias que assegurem o pleno cumprimento do objeto, a fim de evitar expor a Administração a riscos decorrentes de eventual inexecução contratual, conforme art. 38 do Decreto 93.872/1996 e jurisprudência deste Tribunal (Acórdãos 185/2019, Rel. Benjamin Zymler, 817/2018, Rel. Aroldo Cedraz e 554/2017, Rel. Vital do Rego, todos do Plenário do TCU) . 
156.	No caso concreto, observa-se que o ETP e o TR não apresentaram nenhuma fundamentação para realizar o pagamento em parcela única, assim como o edital não estipulou nenhuma cláusula de garantia a fim de mitigar riscos decorrentes de inexecução contratual. 
157.	Por derradeiro, a possibilidade aventada pela empresa contratada, de o Conselho alterar de forma unilateral o contrato se identificar subutilização de licenças, não se mostra aderente ao presente caso, uma vez que a Autarquia já pagou no início do contrato pelo direito ao uso das licenças por todo o período de 36 meses. 
158.	Ante o exposto, entende-se que os esclarecimentos prestados pelo Crea-SP e pela empresa contratada não afastaram os indícios de irregularidade quanto ao pagamento integral no início da execução do contrato pelo direito ao uso de licenças na modalidade SaaS, tendo em vista a ausência de justificativas técnicas e/ou econômicas no ETP/TR e de ausência de exigências de garantias no edital de modo a resguardar o Crea-SP em caso de problemas na fase de execução contratual.
6. publicação do edital do PE 32/2019 sem análise prévia da área jurídica, em desacordo com o parágrafo único do art. 38 da Lei 8.666/1993, e inclusão de documentos no processo administrativo L-124/2019 com informações inverídicas (manifestação da Chefe da Ulic - folha 320, manifestação do Superintendente Administrativo - folha 218) , o que pode configurar a hipótese de fraude à licitação prevista no art. 93 da Lei 8.666/1993 (item 148.3.9 da oitiva) ;
Análise preliminar (peça 37, p. 12-14, item 6) 
159.	A instrução inicial identificou indícios de que os gestores do Conselho autorizaram a publicação do edital do PE 32/2019 antes de a área jurídica analisar a minuta do edital e de que tentaram encobrir essa irregularidade com a inclusão dos documentos no processo administrativo fora da ordem em que foram efetivamente elaborados.
160.	A Figura 1 apresenta a ordem em que os documentos foram criados/assinados e não como constam do processo administrativo L-124/2019, sendo possível observar que o parecer jurídico foi assinado/elaborado (17/12/2020) após a publicação do edital (9/12/2020) :

Figura 1 - Linha de tempo entre o envio da minuta do edital para análise jurídica e a abertura da sessão pública
161.	A Chefe da Unidade de Licitações e Contratos (Ulic) teria fornecido informações inverídicas ao enviar o processo para aprovação do Superintendente Administrativo em 6/12/2019 dizendo que a área jurídica já tinha analisado o edital.
162.	O pronunciamento da Chefe da Ulic, datado de 6/12/2019 (peça 10, p. 194) , e acostado à folha 320 do processo administrativo, mencionou o parecer jurídico, a manifestação da área técnica e o despacho do Superintendente como se já tivessem sido elaborados. Porém, tais artefatos só foram criados/assinados nos dias 17/12/2019 e 18/12/2019, em que pese terem sido anexados às folhas 210-219 do processo administrativo (peça 9, p. 223-234) .
163.		De igual sorte, há indícios de que o Superintendente Administrativo assinou o Despacho SUPADM, datado de 18/12/2019 (peça 9, p. 233-234) , com informações inverídicas, pois no despacho o gestor encaminhou o processo para "publicação da licitação" sendo que o edital já tinha sido publicado no dia 9/12/2019 por autorização do próprio Superintendente, conforme Solicitação ULIC 239/2019 (peça 10, p. 197) .
164.		Por fim, parte das recomendações contidas no Parecer Jurídico 239/2019-DCT/SUPJUR não foram cumpridas, apesar de o Superintendente Administrativo afirmar no despacho que todas foram aceitas e implementadas (peça 9, p. 233-234) . 	Cite-se, como exemplo, a recomendação para informar o valor estimado da contratação no item 34.2 do TR (item 20 - peça 9, p. 228) . Apesar de o Superintendente afirmar que o item 20 foi atendido (peça 9, p. 234) , o edital publicado não apresenta o valor estimado da contratação (peça 5, p. 118, item 34.2) . 
165.	A aparente tentativa de dissimular a publicação do edital sem análise jurídica prévia só teria sido possível porque os processos administrativos do Crea-SP ainda são feitos em papel, o que permite a inserção de documentos nos autos fora da ordem em que foram realmente elaborados.
Respostas do Crea-SP (peça 90, p. 20-22, item III.IV) e da empresa Major (peça 63, p. 12-16, item II.I.II e peça 66, p. 30-36, item III.1.5) 
166.	O Conselho asseverou que o parecer jurídico foi elaborado antes da publicação do edital e atribuiu as divergências identificadas na instrução inicial a mero equívoco no registro das datas dos documentos. 
167.	A empresa contratada alegou que a suposta formulação de parecer jurídico em momento posterior à publicação do certame seria irrelevante, pois os termos do edital foram avalizados pela área jurídica. Dessa sorte, e considerando que o parecer jurídico previsto no art. 38, inciso VI da Lei 8.666/1993 é manifestação meramente opinativa, a ausência de parecer jurídico prévio constituiria mera irregularidade procedimental do certame licitatório, cuja inobservância não tem o condão de anular tal procedimento. 
Análise
168.	A alegação do Conselho de que houve apenas um equívoco no registro das datas dos documentos não se mostra razoável uma vez que, para ser verídica essa tese, o suposto engano teria que ter ocorrido em três documentos emitidos por três esferas distintas: i) Parecer Jurídico, assinado em 17/12/2020 pela área jurídica; ii) Nota Técnica assinada em 17/12/2020 pelo chefe da UIT que analisou parte das recomendações do referido parecer; e iii) Despacho SUPADM assinado em 18/12/2020 pelo Superintendente Administrativo em que o gestor atestou a conformidade do edital com o parecer jurídico e autorizou a publicação do instrumento convocatório (peças 223-234) .
169.	Ademais, observou-se na instrução preliminar que recomendações contidas no parecer jurídico que demandariam alterações no edital (itens 15, 18 e 20 do parecer) não foram atendidas, apesar de o Superintendente ter assegurado em seu despacho que o edital tinha sido ajustado.
170.	As circunstâncias ora descritas demonstram que os gestores do Crea-SP apresentaram informações inverídicas em seus respectivos pronunciamentos de modo intencional, não sendo possível acolher a alegação da empresa contratada de que a publicação do edital sem análise prévia da área jurídica consistiria em mero erro formal. 
171.	O Sr. Danilo Formaggi tinha pleno conhecimento de que o edital já tinha sido publicado em 9/12/2019 quando elaborou Nota Técnica s/n (peça 9, p. 232) em 17/12/2019 para responder questionamentos da área jurídica. No mesmo dia em que elaborou a referida nota técnica, o gestor respondeu a pedidos de esclarecimentos de empresas interessadas em participar do certame (peça 10, p. 217) .
172.	Situação semelhante ocorreu no caso do Sr. Alessandro Baumgartner, pois o gestor assinou o Despacho Supadm em 18/12/2019 (peça 9, p. 233-234) em que se manifestou quanto aos questionamentos da área jurídica (peça 10, p. 217) e, no mesmo dia, respondeu a pedidos de esclarecimentos de empresas interessadas em participar do certame (peça 10, p. 217) .
173.	Ante o exposto, entende-se que os esclarecimentos prestados pelo Crea-SP e pela empresa contratada não afastaram os indícios de irregularidade quanto à publicação do edital do PE 32/2019 sem análise prévia da área jurídica e de elaboração de documentos com informações inverídicas, cujo intuito era dissimular essa irregularidade.
7. manutenção de cláusulas (item 14.3 do edital e o item 33.1 do TR) que permitem a prorrogação do contrato, em desacordo com recomendação do Parecer Jurídico 239/2019-DCT_SUPJUR (item 148.3.10 da oitiva) 
Análise preliminar (peça 37, p. 14, item 8) 
174.	A instrução inicial identificou três itens do edital do PE 32/2014 com informações contraditórias quanto ao prazo de vigência do contrato. O item 14.3 do edital do PE 32/2014 prevê a vigência de 36 meses para o contrato, com possibilidade de prorrogação nos termos da Lei 8.666/1993, enquanto o item 22.1 veda a possibilidade de prorrogação (peça 5, p. 31 e 40) . 
175.		Por sua vez, o item 33.1 do TR prevê a vigência contratual de 36 meses, podendo o serviço de manutenção das licenças, ter a sua duração renovada por iguais e sucessivos períodos, limitados a 48 meses, nos termos do artigo 57, inciso II, da Lei 8.666/1993 (peça 5, p. 117, grifou-se) .
Respostas do Crea-SP (peça 90, p. 22-23, item III.V) e da empresa contratada (peça 66, p. 37, parágrafos 118-119) 
176.	O Conselho alegou que o edital não prevê prorrogação contratual fora dos limites legais, tendo em vista que restou estipulada a contratação apenas por doze meses.
177.	Por sua vez, a empresa contratada aventou a hipótese de que houve possível aproveitamento de minutas de editais e de termo de referência, cada um com previsão distinta (sem possibilidade de prorrogação, com prorrogação por até 36 meses e por até 48 meses) . Ressaltou, porém, que erros dessa natureza costumam ser corrigidos quando da celebração do contrato ou por meio de republicação do mesmo, de modo que não interferem na execução contratual e tampouco na licitude da licitação.
Análise
178.	O argumento do Conselho de que a contratação seria apenas por doze meses diverge do que consta expressamente no edital e no TR, conforme relatado nos parágrafos 174-175. 
179.	Considera-se plausível a tese da empresa contratada de possível equívoco ao copiar minutas de outros editais e que esse erro poderia ser considerado de menor gravidade quando analisado de forma isolada. 
180.	Em uma análise mais abrangente, contudo, essa irregularidade corrobora as conclusões do item 6 desta instrução, no sentido de que o parecer jurídico foi elaborado após a publicação do edital e que os gestores tentaram encobrir essa irregularidade, pois existia recomendação para unificação da duração do contrato (peça 9, p. 227, item 15) e o Superintendente Administrativo afirmou no despacho de 18/12/2019 que o item 15 do parecer foi "saneado com a unificação da duração do contrato em 36 meses, eliminadas as divergências, conforme apontado na manifestação técnica às fls. 218" (peça 9, p. 233-234) . 
181.	Portanto, entende-se que as alegações do Crea-SP e da contratada não afastaram a irregularidade consignada pela manutenção de cláusulas (item 14.3 do edital e o item 33.1 do TR) que permitiriam a prorrogação do contrato, em desacordo com recomendação do Parecer Jurídico 239/2019-DCT-SUPJUR.
Conclusão do item I
182.	Observaram-se falhas graves na fase interna de planejamento da contratação, com destaque para: i) ausência de análise efetiva das soluções alternativas e especificações restritivas que levaram ao direcionamento da licitação para a solução ServiceAide e para o software de acesso remoto AnyDesk; ii) ausência de metodologia de cálculo para os quantitativos de licenças que levou à contratação de quantitativos superdimensionados; iii) ausência de catálogo de serviços que impossibilita a correta precificação de atividades; iv) ausência de detalhamento dos custos unitários das licenças; v) estimativa de preços deficiente; vi) publicação do edital sem análise prévia da área jurídica e com indícios de elaboração de documentos com informações falsas a fim de tentar dissimular essa irregularidade; e vii) manutenção de cláusulas que permitiriam a prorrogação do contrato, em desacordo com recomendação do Parecer Jurídico.
183.	A elaboração de ETP para uma contratação estimada em R$ 17 milhões em apenas sete dias corridos, sem elaboração de catálogo de serviços e com mais de duzentas especificações técnicas sem nenhuma justificativa técnica e/ou econômica documentada no processo, demonstra a falta de cuidado dos integrantes da equipe de planejamento e da autoridade competente que aprovou o edital, o que configura erro grosseiro e permite que os agentes respondam pessoalmente por seus atos, nos termos do art. 28 da Lei de Introdução às Normas do Direito Brasileiro (LINDB) e do art. 12 do Decreto 9.830/2019.
184.	Dessa maneira, quanto às falhas identificadas na fase de planejamento (itens 1 a 5) , devem ser chamados em audiência os integrantes da equipe de planejamento da contratação, com exceção do integrante administrativo, e da autoridade competente que aprovou o edital:
Ocorrência 1: deficiências no planejamento levaram à restrição indevida da competitividade e ao direcionamento da licitação para solução da fabricante ServiceAide.
Ocorrência 2: deficiências no planejamento levaram à contratação antieconômica.
184.1.	Álvaro José de Souza, CPF XXX.250.538-XX, na condição de integrante técnico da equipe de planejamento da contratação que resultou no Contrato C-005/2020, tendo sido signatário do ETP, do TR e da minuta do edital do PE 32/2019 com as falhas relatadas nos itens 1 a 5 desta instrução. A descrição das condutas e dispositivos violados estão dispostos na matriz de responsabilização - Apêndice II desta instrução (Irregularidades 1 e 2) :
184.2.	Daikiti Sugitani Junior, CPF XXX.420.208-XX, na condição de integrante técnico da equipe de planejamento da contratação que resultou no Contrato C-005/2020, tendo sido signatário do ETP, do TR e da minuta do edital do PE 32/2019 com as falhas relatadas nos itens 1 a 5 desta instrução. A descrição das condutas e dispositivos violados estão dispostos na matriz de responsabilização - Apêndice II desta instrução (Irregularidades 1 e 2) : 
184.3.	Danilo Ricardo Formaggi, CPF XXX.215.458-XX, na condição de integrante requisitante da equipe de planejamento da contratação que resultou no Contrato C-005/2020, tendo sido signatário do ETP, do TR e da minuta do edital do PE 32/2019 com as falhas relatadas nos itens 1 a 5 desta instrução. A descrição das condutas e dispositivos violados estão dispostos na matriz de responsabilização - Apêndice II desta instrução (Irregularidades 1 e 2) ; e
184.4.	Alessandro Baumgartner, CPF XXX.494.398-XX, na condição de Superintendente Administrativo do Crea-SP e autoridade competente da área requisitante, que aprovou o edital do PE 32/2019 com as falhas relatadas nos itens 1 a 5 desta instrução. A descrição das condutas e dispositivos violados estão dispostos na matriz de responsabilização - Apêndice II desta instrução (Irregularidades 1 e 2) .
185.		Por sua vez, entende-se que há dolo na conduta dos gestores que permitiram a publicação do edital sem análise prévia da área jurídica e que assinaram documentos com informações inverídicas com o intuito de dissimular tal irregularidade, o que permite que os agentes também respondam pessoalmente por seus atos, nos termos do art. 28 da LINDB e do art. 12 do Decreto 9.830/2019.
186.	Dessa maneira, quanto à publicação do edital sem análise prévia da área jurídica (itens 6 e 7) , devem ser chamados em audiência os seguintes gestores:
Ocorrência 3: Publicação do edital sem análise prévia da área jurídica
186.1.	Alessandro Baumgartner, CPF XXX.494.398-XX, na condição de Superintendente Administrativo do Crea-SP, que foi signatário do Despacho SUPADM datado de 18/12/2019 com informações inverídicas, e da Solicitação - ULIC 233/2019, datada de 9/12/2019, em que aprovou a publicação do edital. A descrição das condutas e dispositivos violados estão dispostos na matriz de responsabilização - Apêndice II desta instrução (Irregularidade 3) ;
186.2.	Tania Maria Ferreira, CPF XXX.046.056-XX, na condição de Chefe da Unidade de Licitações e Contratos, que foi signatária do Despacho s/n, em 6/12/2019, contendo informações inverídicas, e da Solicitação - ULIC 233/2019 para publicação do edital do PE 32/2019. A descrição das condutas e dispositivos violados estão dispostos na matriz de responsabilização - Apêndice II desta instrução (Irregularidade 3) ;
186.3.	Washington Luiz Lima Teixeira, CPF XXX.922.637-XX, na condição de Gerente do Departamento Administrativo do Crea-SP, que proferiu o "de acordo" em Despacho s/n de 6/12/2019 com informações inverídicas, e assinou a Solicitação - ULIC 233/2019 para publicação do edital do PE 32/2019. A descrição das condutas e dispositivos violados estão dispostos na matriz de responsabilização - Apêndice II desta instrução (Irregularidade 3) ;
186.4.	Danilo Ricardo Formaggi, CPF XXX.215.458-XX, na condição de Chefe da Unidade de Infraestrutura e Tecnologia do Crea-SP, que assinou Nota Técnica s/n no dia 17/12/2019 em que respondeu a questionamentos do Parecer Jurídico 239/2019-DCT/SUPJUR, apesar de saber que o edital do PE 32/2019 já tinha sido publicado em 9/12/2020. A descrição das condutas e dispositivos violados estão dispostos na matriz de responsabilização - Apêndice II desta instrução (Irregularidade 3) .
II - Indícios de irregularidade na condução da sessão pública do PE 32/2019
8. aceite de documento inválido (declaração de fabricante) para atestar a capacidade técnica da empresa Major, exigida no item 9.11.1 do edital do PE 32/2019, em afronta ao princípio da vinculação ao instrumento convocatório, previsto no art. 3º, e ao art. 41, caput, da Lei 8.666/1993 (item 148.3.11 da oitiva) .
Análise preliminar (peça 37, p. 14-15, item 9) 
187.	O item 9.11.1. do edital do PE 32/2019 exigiu a "comprovação de aptidão para desempenho de atividade pertinente e compatível em características, quantidades e prazos com o objeto desta licitação, mediante a apresentação de atestado (s) fornecido (s) por pessoas jurídicas de direito público ou privado" (peça 5, p. 24) . Ou seja, o Conselho exigiu a entrega de atestado de capacidade técnica para comprovação de experiência na prestação de serviços semelhantes, de acordo com o art. 30, inciso II, da Lei 8.666/1993.
188.	O Conselho aceitou uma declaração da fabricante ServiceAide de que a empresa Major estaria apta a desempenhar as atividades constantes do objeto licitado, como sendo um atestado de capacidade técnica (peça 11, p. 196) . Essa situação configura claro conflito de interesses, pois o Conselho aceitou que a própria fabricante da solução ofertada, diretamente interessada na contratação de sua parceira, atestasse a experiência prévia da empresa Major em prestação satisfatória de serviços semelhantes àqueles licitados.
189.	Observou-se, ainda, que a empresa Major não apresentou nenhum atestado de capacidade técnica assinado por organização pública ou privada para a qual tenha efetivamente prestado serviços semelhantes àqueles licitados, o que indica que a empresa não possuía experiência na área à época do certame. 
190.	A empresa Central IT interpôs recurso questionando diversos pontos, inclusive a habilitação técnica da empresa Major (peça 12, p. 14) , por entender que a referida empresa não atendeu ao item 9.11.1 do edital. O Chefe da UIT, Sr. Danilo Ricardo Formaggi, refutou esse ponto com o seguinte argumento (peça 12, p. 28) :
No tocante as demais alegações do recorrente, a equipe técnica entende que não procedem, pois a empresa vencedora demonstrou plena capacidade de desempenhar satisfatoriamente o objeto licitado, tendo sido aprovada na POC, conforme se vê da respectiva ata do dia, ao contrário da recorrente que reconhece, ela própria, que não possui capacidade para o desempenho do serviço.
191.	A instrução inicial destacou que a aprovação da ferramenta ofertada pela empresa Major na PoC não substitui a entrega do atestado de capacidade técnica. Primeiro, porque seria uma burla ao princípio da vinculação ao instrumento convocatório ao permitir o descumprimento do item 9.11.1 do edital. Segundo, porque o objeto licitado transcende a disponibilização de solução de gerenciamento de serviços na modalidade SaaS, a qual foi objeto da PoC, e prevê a prestação de serviços que incluem, por exemplo, desenvolvimento de processos e consultoria (peça 5, p. 48, item 5) . 
192.	Por fim, observou-se que os serviços licitados a serem confirmados por atestados correspondem a 57% do valor total da contratação (R$ 9.669.403,00 / R$ 16.800.000,00) , o que demonstra a importância de a empresa contratada apresentar atestado de capacidade técnica comprovando sua experiência e não apenas ter a ferramenta aprovada na PoC (peça 11, p. 181-182) .
193.	Desse modo, entende-se que o aceite de declaração do fabricante da solução de gerenciamento de serviços no lugar de atestado de capacidade técnica contrariou os princípios da vinculação ao instrumento convocatório e da isonomia, previstos no art. 3º, além do art. 41, caput, da Lei 8.666/1993.
Respostas do Crea-SP (peça 75, p. 15, item IV) e da empresa Major (peça 63, p. 16-19, item II.II.1 e peça 66, p. 37-41, item III.2.1) 
194.	O Conselho afirmou que a declaração do fabricante atesta a capacidade da empresa em realizar o serviço para o qual foi contratada, uma vez que recebe capacitações constantes do fabricante. Desse modo, entende que a alegação de ilegalidade deve ser rechaçada, tendo em vista que o atestado de capacidade técnica teria sido apresentado conforme estabelecido no edital. 
195.	Por sua vez, a empresa contratada alegou que as exigências de qualificação técnica devem limitar-se a constituir garantia mínima suficiente de que o futuro contratado detém capacidade de cumprir com as obrigações contratuais, consoante o art. 30 da Lei 8.666/1993. Desse modo, o entendimento da unidade técnica, no sentido de que a fabricante da solução ofertada não poderia fornecer declaração de capacidade técnica, consistiria em restrição que não está prevista no edital e na Lei 8.666/1993.
196.	Asseverou, ainda, que já prestou serviços de TI ao Crea-SP no âmbito de outro contrato, cujo objeto é a prestação de serviços de consultoria em Business Intelligence (BI) , conforme atestado de capacidade técnica acostado à peça 67 e concluiu que a declaração fornecida pela ServiceAide é suficiente para amparar a exigência do item 9.11 do edital.
Análise
197.	A declaração emitida por fabricante não substitui o atestado de capacidade técnica previsto no inciso II do art. 30 da Lei 8.666/1993. O referido inciso tem o propósito de "assegurar que a licitante se encontra apta para o serviço, mediante comprovação de que já executou projeto ou atividade com características, quantidades e prazos semelhantes aos do objeto que está sendo licitado" (item 18 do voto condutor do Acórdão 178/2021-TCU-Plenário, Rel. Raimundo Carreiro, grifou-se) .
198.	Observa-se que o edital do PE 32/2019 seguiu as diretrizes da IN - Seges/MP 5/2017 (peça 5, p. 1) , sendo oportuno ressaltar que os critérios para qualificação técnica-operacional descritos nos itens 10.6 a 10.10 do Anexo VII-A da referida IN deixam claro que os atestados de capacidade técnica têm o intuito de comprovar que a licitante possui experiência prévia na prestação de serviços semelhantes ao que está sendo licitado:
10.8. Somente serão aceitos atestados expedidos após a conclusão do contrato ou se decorrido, pelo menos, um ano do início de sua execução, exceto se firmado para ser executado em prazo inferior. 
 (...) 
10.10. O licitante deve disponibilizar todas as informações necessárias à comprovação da legitimidade dos atestados solicitados, apresentando, dentre outros documentos, cópia do contrato que deu suporte à contratação, endereço atual da contratante e local em que foram prestados os serviços.
199.	Em relação ao atestado de capacidade técnica apresentado pela empresa Major em sua resposta à oitiva (parágrafo 196) , verifica-se que o documento (peça 67) atesta a prestação de serviços em período posterior (17/5/2019 a 17/5/2020) à realização do PE 32/2019 (19/12/2019) . Vale ressaltar que o item 10.8 do Anexo VII-A da IN - Seges/MP 5/2017 só permite a entrega de atestados expedidos após a conclusão do contrato ou se decorrido, pelo menos, um ano do início de sua execução e o atestado da Major não atendia nenhuma dessas duas condições à época do PE 32/2019. 
200.	O fato de a empresa ter apresentado em sua oitiva apenas o atestado de capacidade técnica supracitado, reforça o entendimento de que a empresa Major não possuía experiência anterior em serviços semelhantes e nos prazos exigidos pela IN - Seges/MP 5/2017 quando participou do PE 32/2019. 
201.	Por fim, cabe lembrar que a Administração tem discricionariedade para eleger as exigências editalícias que considerar adequadas. Porém, não pode deixar de aplicá-las posteriormente, devido à necessidade de respeitar o instrumento convocatório (Acórdão 2730/2015-TCU-Plenário, Rel. Bruno Dantas) .
202.	Ante o exposto, entende-se que os esclarecimentos prestados pelo Crea-SP e pela empresa contratada não afastaram os indícios de irregularidade quanto ao aceite de documento inválido para atestar a qualificação técnica da contratada, favorecendo indevidamente a empresa Major.
9. adjudicação e homologação da proposta da empresa Major sem que a licitante tenha fornecido a planilha de custo e de formação de preços exigida no item 8.3 do edital e ausência de análise de compatibilidade dos preços unitários da referida planilha com aqueles praticados no mercado, conforme exigido no item 8.11 do edital, em afronta ao princípio da vinculação ao instrumento convocatório, previsto no art. 3º, e ao art. 41, caput, da Lei 8.666/1993 (item 148.3.12 da oitiva) .
Análise preliminar (peça 37, p. 15, item 10) 
203.	O inciso II do art. 7ª da Lei 8.666/1993 condiciona a licitação de serviços à existência de orçamento detalhado em planilhas que expressem a composição de todos os seus custos unitários. Em consonância com o referido dispositivo legal, o TCU prolatou o Acórdão 2037/2019-TCU-Plenário, de relatoria do Ministro-Substituto Augusto Sherman, em que reforça a necessidade de as organizações federais exigirem a entrega da Planilha de Custos e Formação de Preços (PCFP) a fim de minimizar o risco de sobrepreço em serviços mensurados em UST: 
9.1.3.9. a exigência do fornecimento à Administração da planilha de custo e formação de preço pelo vencedor da licitação, juntamente com a proposta de preços, é medida que contribui para minimizar o risco de sobrepreço; e 
9.1.3.10. o valor estimado e contratado deve ser compatível com a planilha de custo e formação de preço, que deverá ser elaborada na fase de planejamento da contratação, com o fito de calcular o valor estimado da contratação e estabelecido no Termo de Referência; 
204.	Em linha com o art. 7º da Lei 8.666/1993, o edital do PE 32/2019 previu a entrega de PCFP em conjunto com a proposta (peça 5, p. 14 e 16, grifou-se) :
8.3 A Proposta/Formação de Preços deverá ser encaminhada pelo licitante exclusivamente via sistema, no prazo de 02 (duas) horas, contado da solicitação do pregoeiro, com os respectivos valores readequados ao lance vencedor, e será analisada pelo Pregoeiro no momento da aceitação do lance vencedor.
 (...) 
8.10. Todos os dados informados pelo licitante em sua planilha deverão refletir com fidelidade os custos especificados e a margem de lucro pretendida.
8.11. O Pregoeiro analisará a compatibilidade dos preços unitários apresentados na Planilha de Custos e Formação de Preços com aqueles praticados no mercado em relação aos insumos e também quanto aos salários das categorias envolvidas na contratação;
205.	Verificou-se, contudo, que a pregoeira não solicitou o envio da planilha da empresa Major, o que estaria em desacordo com o princípio da vinculação ao instrumento convocatório.
206.	Além disso, devido à ausência da PCFP, a pregoeira não teve elementos para "analisar a compatibilidade dos preços unitários com aqueles praticados no mercado em relação aos insumos e, também, quanto aos salários das categorias envolvidas na contratação", conforme exigido no item 8.11 do edital.
Respostas do Crea-SP (peça 90, p. 23-24, item III.VI e peça 116, p. 3) e da empresa Major (peça 63, p. 19-20, item II.II.II e peça 66, p. 42, item II.II.2) 
207.	O Conselho afirmou que a empresa Major apresentou todos os documentos solicitados no edital e que houve análise de compatibilidade de preço e que os preços exercidos foram estritamente os constantes do mercado, sem qualquer beneficiamento da empresa contratada ou da Autarquia.
208.	De forma complementar, o Conselho afirmou em resposta ao Ofício de Comunicação 400/2021 (peça 98, p. 3, item 1.3.3) que houve um equívoco formal ao não exigir a entrega da PCFP, mas que " (...) no global, sua oferta de preço se apresentava a menor e, portanto, 'e' mais vantajosa para a administração." (peça 116, p. 3, item 1.3.3) .
209.	Por seu turno, a empresa asseverou que encaminhou todos os documentos previstos no edital, fornecendo as informações necessárias para a aferição dos custos envolvidos na execução do contrato, tanto em relação aos produtos fornecidos como também em relação aos salários. Afirmou, ainda, que a proposta sagrada vencedora se aproxima dos valores aferidos pelo Crea-SP na fase de planejamento da contratação e das propostas apresentadas pelas demais licitantes, o que demonstraria que os custos da operação estão dentro dos padrões de mercado.
Análise
210.	Quanto à afirmação da empresa contratada de que a proposta vencedora estava em consonância com o orçamento estimado, remete-se à análise constante do item 4 desta instrução, que apontou as deficiências na pesquisa de preços e que o valor estimado não era confiável. 
211.	Em relação às propostas das demais licitantes, reitera-se a falta de competitividade do PE 32/2019, demonstrada nos parágrafos 28-30 e 91-95, pois somente as empresas Major e Central IT participaram, de fato, do certame, uma vez que a empresa Hard Code sequer ofertou lance, limitando-se à proposta inicial que estava acima do valor estimado.
212.	Além disso, conforme explanado nos parágrafos 73-75, a empresa Central IT ofertou proposta cujo valor era cerca de 1,9 milhão inferior à proposta da empresa Major e havia espaço para redução ainda maior, podendo chegar a uma diferença de R$ 3,1 milhões, caso existisse competividade efetiva. Não condiz com os fatos, portanto, a alegação da empresa contratada de que sua proposta estava dentro dos padrões de mercado.
213.	O Conselho reconheceu que não exigiu a entrega da PCFP por equívoco formal e, portanto, é improcedente a alegação da empresa de que entregou todos os documentos exigidos no edital.
214.	Ante o exposto, entende-se que os esclarecimentos prestados pelo Crea-SP e pela empresa contratada não afastaram os indícios de irregularidade quanto ao aceite da proposta da empresa Major sem a entrega da PCFP e quanto à ausência de análise de compatibilidade dos preços unitários da referida planilha com aqueles praticados no mercado, conforme exigido no item 8.11 do edital.
Conclusão do item II
215.	O aceite de documento inválido para atestar a qualificação técnica da empresa Major e a ausência de análise de compatibilidade dos preços unitários ofertados pela empresa Major com os preços praticados no mercado demonstram a falta de cuidado dos agentes públicos que atuaram no PE 32/2019 e não observaram as exigências do edital.
216.	A falta de observância aos termos do edital configura erro grosseiro e permite que os agentes públicos respondam pessoalmente por seus atos, consoante o art. 28 da LINDB e o art. 12 do Decreto 9.830/2019.
217.	Entende-se que a responsabilização pelo aceite de declaração de fabricante, no lugar de atestado de capacidade técnica, deve recair unicamente sobre o Sr. Danilo Formaggi, devendo ser afastada a responsabilização da pregoeira e da autoridade competente que homologou o certame. O Sr. Danilo Formaggi integrava a equipe de apoio da pregoeira e foi o signatário do Despacho Audi 19/2020 (peça 12, p. 28) , em que propôs indeferir o recurso da empresa Central IT e considerar válida a entrega de declaração de fabricante no lugar de atestado de capacidade técnica, conforme explanado no parágrafo 190. 
218.	Por outro lado, a pregoeira deve ser responsabilizada por não ter exigido a entrega da planilha de custos e de formação de preços da empresa Major e pela ausência de análise da compatibilidade de preços, conforme exigido no edital. De igual sorte, o Sr. Alessandro Baumgartner, autoridade competente que homologou o certame, também deve ser responsabilizado por culpa in vigilando, pois ele deveria ter verificado se houve análise da compatibilidade dos preços obtidos no preção com os preços praticados no mercado.
219.	Dessa maneira, devem ser chamados em audiência:
Ocorrência 4: Habilitação indevida da empresa Major no PE 32/2019 
219.1.	Alessandro Baumgartner, CPF XXX.494.398-XX, na condição de autoridade competente,  que adjudicou o objeto do PE 32/2019 e homologou o resultado do certame apesar de a empresa Major não ter entregue a planilha de custos e de formação de preços exigida no item 8.3 do edital e da pregoeira não ter realizado a análise de compatibilidade dos preços unitários da referida planilha com aqueles praticados no mercado em relação aos insumos e aos salários das categorias envolvidas na contratação, conforme exigido no item 8.11 do edital. A descrição das condutas e dispositivos violados estão dispostos na matriz de responsabilização - Apêndice II desta instrução (Irregularidade 4) ;
219.2.	Tania Maria Ferreira, CPF XXX.046.056-XX, na condição de pregoeira do PE 32/2019, visto que não solicitou a planilha de custos e de formação de preços da empresa Major, exigida no item 8.3 do edital, e, por consequência, não realizou a análise de compatibilidade dos preços unitários da referida planilha com aqueles praticados no mercado, conforme exigido no item 8.11 do edital. A descrição das condutas e dispositivos violados estão dispostos na matriz de responsabilização - Apêndice II desta instrução (Irregularidade 4) ; e
219.3.	Danilo Ricardo Formaggi, CPF XXX.215.458-XX, na condição de integrante da equipe de apoio à pregoeira do PE 32/2019 e de Chefe da Unidade de Infraestrutura e Tecnologia do Crea-SP, que foi signatário do Despacho Audi 19/2020 em que negou recurso da empresa Central IT e considerou válida a entrega de declaração de fabricante no lugar de atestado de capacidade técnica. A descrição das condutas e dispositivos violados estão dispostos na matriz de responsabilização - Apêndice II desta instrução (Irregularidade 4) .
III - Indícios de irregularidade na fase de execução contratual
10. atraso na publicação do extrato do Contrato C-005/2020, celebrado em 27/2/2020 e publicado em 26/6/2020, em desatenção ao parágrafo único do art. 61 da Lei 8.666/1993, ao art. 15 da Instrução - Crea-SP 2594/2018 e à cláusula vigésima quinta, subcláusula primeira, do contrato (item 148.3.13 da oitiva) .
Análise preliminar (peça 37, p. 16-17, item 11) 
220.	Embora o campo com a data de assinatura do Contrato C-005/2020 esteja em branco, o extrato publicado no DOU no dia 26/6/2020 informa que a assinatura ocorreu em 27/2/2020 (peça 12, p. 97 e 103-104) , o que corresponde a um atraso de quase três meses em relação ao prazo previsto na Lei de Licitações (30/3/2020) , sem que existam justificativas no processo de execução contratual. Observou-se, ainda, que foram pagas seis notas fiscais no valor total de R$ 7.943.196,29 antes de o contrato ter sido publicado em 26/6/2020.
Respostas do Crea-SP (peça 90, p. 24-26, item III.VII) e da empresa Major (peça 63, p. 20-21, parágrafos 61-65 e peça 66, p. 43-45, item III.3.1) 
221.	Em síntese, o Conselho atribuiu o atraso na publicação do contrato à pandemia de Covid 19 e alegou que a publicação, ainda que tardia, sanou eventuais vícios e que não houve prejuízo real.
222.	A empresa alegou que a publicação tardia do instrumento do contrato não configura vício intransponível da licitação, de forma que a sua publicação, ainda que tardiamente, sanou os vícios que porventura existiriam pela ausência de publicação dele. 
Análise
223.	Entende-se que, no presente caso, é plausível o argumento apresentado pelo Crea-SP de que a pandemia pode ter contribuído para a publicação extemporânea do Contrato C-005/2020, uma vez que o Conselho adotou o teletrabalho a partir de 23/3/2020 (peça 130, p. 7) e o contrato deveria ter sido publicado até o dia 30/3/2020.
224.	Ante o exposto, considera-se que os esclarecimentos apresentados pelo Crea-SP afastaram os indícios de irregularidade quanto à publicação tardia do Contrato C-005/2020.
11 - Início da prestação dos serviços (11/2/2020) antes da homologação do certame (14/2/2020) 
Análise preliminar (peça 37, p. 26-27, item III.VIII) 
225.	A empresa Major iniciou a prestação dos serviços em 11/2/2020, quando ainda estava em andamento a análise de recurso administrativo interposto pela empresa Central IT e cujo julgamento só ocorreu em 14/2/2020, mesmo dia em que foi homologado o PE 32/2019, conforme breve descrição dos acontecimentos apresentada a seguir.
226.	O Crea-SP realizou a reunião inicial (kick-off) com a empresa Major no dia 11/2/2020 para discutir os termos para a disponibilização do ambiente SaaS, sendo que a abertura da Ordem de Serviço de Fornecimento (OSF) das licenças (OSF 1/2020) , no valor de R$ 7.100.597,01 a ser paga em três parcelas de R$ 2.366.865,67, foi aprovada na mesma data. Durante a reunião, o Chefe da Unidade de Infraestrutura de Tecnologia (UIT) do Crea-SP à época, Sr. Danilo Ricardo Formaggi, entregou ao preposto da empresa o catálogo de serviços que deveria usar para precificar as atividades no decorrer do contrato (peça 13, p. 63-73 e peça 14, p. 1-2) .
227.		Em 13/2/2020, o Sr. Danilo Formaggi assinou relatório técnico em que recomendava o indeferimento do recurso da Central IT e, no mesmo dia, assinou o termo de recebimento provisório referente à subscrição das licenças constantes da OSF 1/2020 (peça 12, p. 28 e peça 14, p. 12) . 
228.		Em 14/2/2020, a autoridade competente indeferiu o recurso da Central IT e homologou o PE 32/2019. O resultado do certame foi publicado no DOU no dia 17/2/2020, mesma data em que foi emitido o empenho de R$ 10.500.000,00 para o contrato decorrente do PE 32/2019 (peça 12, p. 31-32, 39 e 42) .
229.		Ou seja, o Conselho iniciou os serviços com a empresa Major e assumiu despesa superior a R$ 7 milhões enquanto o certame se encontrava suspenso aguardando o julgamento do recurso interposto pela empresa Central IT. 
230.	A instrução inicial considerou a situação ora descrita como um indício de que o certame foi direcionado à empresa Major desde a concepção do ETP, que já continha especificações excessivas e restritivas e direcionadas para a solução comercializada pela referida empresa (ServiceAide) , o que pode configurar a hipótese de fraude à licitação prevista no art. 93 da Lei 8.666/1993.
231.	Desse modo, realizou-se oitiva do Crea-SP e da empresa contratada para que esclarecessem os três pontos apresentados a seguir.
11.1 início da prestação dos serviços da empresa Major quando o PE 32/2019 se encontrava suspenso aguardando o julgamento de recurso interposto pela empresa Central IT, em afronta ao art. 109, §2º, da Lei 8.666/1993 e à cláusula primeira da minuta do Contrato, item 11.1.3, que condiciona o início dos serviços à assinatura do contrato, o que pode configurar a hipótese de fraude à licitação prevista no art. 93 da Lei 8.666/1993 (item 148.3.14 da oitiva) .
Respostas do Crea-SP (peça 90, p. 26-27, item III.VIII) e da empresa Major (peça 63, p. 21-22, parágrafos 66-69 e peça 66, p. 45, item III.3.2) 
232.	O Conselho negou qualquer irregularidade no início da prestação dos serviços e afirmou que o recurso interposto pela empresa Central IT foi julgado em 14/2/2020 e o Contrato C-005/2020, decorrente do PE 32/2019, foi assinado em momento posterior, em 27/2/2020.
233.	Por sua vez, a empresa contratada afirmou que a celeridade no início da prestação dos serviços não configura direcionamento da licitação e que não há qualquer comprovação nos autos de que houve intenção de direcionar ou encaminhar o procedimento licitatório para a empresa representada, sendo impossível enquadrar a questão nos termos do art. 93 da Lei 8.666/1993, por ausência de pressuposto lógico e legal. 
Análise
234.	O Conselho não respondeu de forma objetiva, pois a oitiva não questionou a data de assinatura do contrato (27/2/2020) em relação à data do julgamento do recurso administrativo interposto pela empresa Central IT (14/2/2020) . Este tópico da oitiva diz respeito ao início da prestação dos serviços em 11/2/2020, quando o certame sequer tinha sido homologado, pois estava em análise o recurso administrativo interposto pela empresa Central IT. 
235.	Observa-se, ainda, que a empresa Major não negou que tenha iniciado a prestação dos serviços antes da homologação do PE 32/2019 e da assinatura do respectivo Contrato C-005/2020.
236.	O início da prestação de serviços quando ainda estava em curso o julgamento de recurso administrativo de empresa concorrente e, portanto, antes da homologação do certame e da assinatura do contrato, é irregularidade grave e aponta para manipulação do procedimento licitatório, não sendo possível reduzir esse fato a questões formais.
11.2 realização de despesas sem que fosse efetuado o seu prévio empenho, em desacordo com o art. 60 da Lei 4.320/1964, uma vez que os serviços da OSF 1/2020 foram prestados no período compreendido entre os dias 11 e 13/2/2020 e a respectiva nota de empenho foi emitida somente no dia 17/2/2020 (item 148.3.14 da oitiva prévia) .
Resposta do Crea-SP (peça 90, p. 27-28, item III.IX) 
237.	O Conselho alegou que o processo de contratação coincidiu com o surgimento da pandemia de Covid-19 no país e que teria ocorrido inconsistência no registro de datas, mas assegurou que os serviços foram devidamente prestados e que não houve danos ao Erário.
Análise
238.	Não é possível atribuir à pandemia a razão para as inconsistências identificadas quanto à abertura da OSF 1/2020 e ao recebimento provisório do ambiente SaaS antes da emissão da respectiva nota de empenho. Os fatos descritos neste tópico ocorreram em meados de fevereiro de 2020, cerca de um mês antes das primeiras medidas restritivas de mobilidade implementadas no Estado de São Paulo e/ou no próprio Conselho, conforme destacado no parágrafo 103. 
239.	Ademais, a alegação de supostos erros formais no registro de datas é genérica, pois o Conselho não aponta os documentos com datas inconsistentes, não informa quais seriam as datas corretas e tampouco apresenta evidências que corroborem tal afirmação. Além disso, se essa tese fosse verdadeira, seria preciso que tivesse ocorrido erro no registro de datas em diversos documentos e não apenas em um deles, tais como: ata da reunião inicial, abertura da OSF 1/2020, termo de recebimento provisório e relatório de evidências (peça 13, p. 63, e peça 14, p. 1, 4, 11 e 12) . 
240.	Conclui-se, portanto, que os gestores do Crea-SP assumiram despesa de cerca de R$ 7,1 milhões ao permitirem o início da prestação dos serviços, no que tange à disponibilização do ambiente SaaS, sem prévia conclusão do processo licitatório e sem prévio empenho.
11.3 pagamento da NF 21, no valor de R$ 2.366.865,67, no dia 21/2/2020, seis dias antes da assinatura do Contrato C-005/2020 (item 148.3.16 da oitiva) .
Resposta do Crea-SP (peça 90, p. 28-29, item III.X) 
241.	O Conselho repisou o argumento de inconsistência no registro de datas e considerou contraditórias as alegações do TCU de que a nota fiscal foi paga antes da execução ao mesmo tempo em que se alega que os serviços foram prestados antes do empenho - alegação feita no tópico antecedente. Ora, ou se acusa o Conselho de ter iniciado a prestação de serviços antes do empenho, com a abertura da OSF 1/2020 no dia 11/2/2020, ou se admite que houve pagamento antecipado. Os dois argumentos, nos autos do mesmo processo, seriam incompatíveis na visão da Autarquia.
242.	Nesse sentido, salientou que "os serviços foram prestados desde o início de fevereiro e não houve qualquer pagamento antes da realização do contrato" (peça 90, p. 28, parágrafo 90, grifou-se) . O que ocorre é simplesmente a inconsistência das datas, por erros nos procedimentos internos do Crea-SP, que são incapazes de configurar má-fé ou ilegalidade. 
Análise
243.	Não há incompatibilidade nos itens da oitiva, como alegou o Conselho. A primeira irregularidade identificada foi a prestação de serviços no período de 11 a 13/2/2020 (disponibilização do ambiente SaaS, conforme OSF 1/2020 e termo de recebimento provisório - peça 14) , antes da emissão do empenho, que ocorreu no dia 17/2/2020 (peça 12, p. 43) . Essa irregularidade foi analisada no item 11.2 desta instrução.
244.	A segunda irregularidade, que deu origem ao presente tópico, diz respeito ao pagamento da NF 21 no dia 21/2/2020 (peça 25, p. 171) , relativa à primeira parcela do pagamento pela disponibilização do ambiente SaaS, apesar de o Contrato C-005/2020 ter sido assinado somente em 27/2/2020 (peça 12, p. 103) .
245.	O Conselho limita-se a repetir que teria ocorrido mera inconsistência de datas devido à pandemia, sem informar exatamente quais teriam sido os equívocos, o que já se mostrou improcedente, tendo em vista que os eventos ora analisados ocorreram em fevereiro de 2020 enquanto os efeitos da pandemia tiveram início em março de 2020, consoante análises proferidas nos parágrafos 103 e 238. 
246.	Ante o exposto, entende-se que os esclarecimentos prestados pelo Crea-SP não afastaram os indícios de irregularidade quanto ao pagamento da NF 21, no valor de cerca de R$ 2,3 milhões, antes da assinatura do Contrato C-005/2020, sendo mais uma evidência de que houve favorecimento indevido à empresa Major.
12. aceite da OSF 1/2020 e pagamentos das notas fiscais 21, 22 e 25 sem evidência de entrega das licenças da ferramenta de acesso remoto e do pacote de serviço de envio de mensagens por WhatsApp (item 148.3.1.17 da oitiva) .
Análise Preliminar (peça 37, p. 18, item 13) 
247.	A OSF 1/2020, no valor de R$ 7.100,597,00, refere-se à disponibilização de ambiente SaaS e de licenças de todos os softwares previstos no Contrato C-005/2020: gerenciamento de serviços (ISM) , assistente virtual (Luma) , acesso remoto (AnyDesk) , além de pacote de serviço de mensagens por WhatsApp (peça 14, p. 1-2) .
248.		Entretanto, os artefatos comprobatórios entregues pela contratada em fevereiro de 2020 referem-se somente às subscrições de licenças das ferramentas ISM e Luma (peça 14, p. 5-17) . Não há registro da entrega da ferramenta de acesso remoto, que corresponde ao valor de R$ 213.978,00, e nem da entrega do pacote de serviço de mensagens por WhatsApp (peça 11, p. 181) e que deveriam ser disponibilizadas em até dez dias após o início dos serviços, conforme cronograma físico-financeiro do Contrato C-005/2020 (peça 12, p. 91, item 15.2) . O Crea-SP incluiu o serviço de mensagens no preço da subscrição das licenças de gerenciamento de serviços e assistente cognitivo, o que impossibilitou o cálculo do valor específico desse subitem. 
Respostas do Crea-SP (peça 90, p. 29, item III.XI) e da empresa Major (peça 66, p. 46-50, item III.3.3) 
249.	O Conselho e a empresa alegaram que a ferramenta de acesso remoto e o pacote de serviços de mensagens por WhatsApp só poderiam ser entregues após a plena implementação do ISM e do assistente virtual Luma. 
250.	Afirmaram, ainda, que o término da implementação do ISM e do assistente virtual teria ocorrido recentemente em novembro de 2020, o que possibilitou a entrega das quarenta licenças do software de suporte remoto AnyDesk e do pacote de serviço para 2.250 mensagens por WhatsApp, conforme Termo de Recebimento Definitivo datado de 26/11/2020 (peça 68) .
Análise
251.	Não há razões técnicas para que a disponibilização do software de suporte remoto ocorra somente após a implementação da solução de gerenciamento de serviços (ISM) e do assistente virtual (Luma) , pois o uso desse tipo de software pode ocorrer de forma independente. Ademais, a suposta dependência não foi mencionada no ETP, no TR e/ou no cronograma físico-financeiro do contrato.
252.	Por fim, a afirmação de que a plena implementação do assistente virtual (Luma) ocorreu em novembro de 2020 (peça 66, p. 46, parágrafo 153) não condiz com os fatos, pois o processo de levantamento de dados para iniciar a implementação do assistente virtual, denominado como Minerva no Crea-SP, teve início somente em fevereiro de 2021, conforme se observa na OST 13/2021 e nos artefatos anexos à OST (peça 112, p. 3-4 e 30) . Trata-se de mais uma evidência de que não existia necessidade de implementação prévia do ISM e do assistente virtual para a entrega do software de acesso remoto. 
253.	A fragilidade dos argumentos apresentados indica que a entrega do software remoto só ocorreu, de forma tardia, devido à oitiva promovida pelo TCU em outubro de 2020 (peças 41-42 e 45-46) .
254.	Dessa maneira, os argumentos apresentados pelo Crea-SP e pela empresa contratada não são suficientes para afastar os indícios de que houve pagamento antecipado no início da execução contratual para o software de acesso remoto, em desacordo com o disposto no item 18.11 do edital (peça 5, p. 35) .
255.	Além disso, os artefatos comprobatórios relativos à entrega do software de acesso remoto, que foram apresentados em sede de oitiva, demonstram a ocorrência de danos ao Erário, pois a empresa entregou o software AnyDesk com prazo de licenciamento de apenas um ano, com término em 24/11/2021 (peça 71) , apesar de o Crea-SP ter pagado o licenciamento por um período de três anos.
256.	Considerando que o Crea-SP pagou R$ 213.978,00 (peça 12, p. 93) pelo direito ao uso das licenças AnyDesk por um período de três anos, pode-se afirmar que houve um prejuízo de R$ 142.652,00 ([R$ 213.978,00 / 3 anos] x 2 anos) . Esse prejuízo não poderá ser ressarcido por meio de glosas, uma vez que o Contrato C-005/2020 foi rescindido em 19/3/2021 de comum acordo entre as partes, conforme o Distrato 1/2021 (peça 118, p. 74-77) .
257.	Desse modo, entende-se que a empresa contratada e os gestores responsáveis pela assinatura dos termos de recebimento provisório e definitivo emitidos em fevereiro de 2020 (recebimento original) e em novembro (recebimento complementar) de 2020 devem responder solidariamente pelo débito.
13. pagamento integral pelo serviço de criação de identidade visual sem a existência de evidências de que a contratada tenha prestado as atividades descritas nos subitens 4.4.31.1, 4.4.31.4 a 4.4.31.11 do Contrato C-005/2020 (item 148.3.18 da oitiva) 
Análise Preliminar (peça 37, p. 18-19) 
258.	O serviço de "criação de identidade visual", ao preço fixo de R$ 217.343,00, tinha como escopo a execução de onze atividades relacionadas no item 4.4.31 do Contrato C-005/2020 (peça 12, p. 70, grifou-se) :
4.4.31 A contratada deverá criar a identidade visual das ferramentas de gerenciamento de serviço com assistente virtual cognitivo (A.I) através do seguinte escopo;
4.4.31.1 Ações Comunicação Service Management;
4.4.31.2 Criar identidade visual do projeto e manual de aplicação;
4.4.31.3 Desenvolver até 3 personagens da comunicação para o projeto;
4.4.31.4 Criar padrões de até 10 documentos para comunicação;
4.4.31.5 Elaborar plano macro de comunicação do projeto e eventos previstos;
4.4.31.6 Elaborar material de divulgação de projeto, flyer, cartaz, e-mails, entre outros para orientar a utilização das ferramentas e criação de cultura;
4.4.31.7 Criar padrão de telas para a solução de serviços;
4.4.31.8 Desenvolver modelos de comunicados de projeto;
4.4.31.9 Planejar, estruturar e acompanhar até 5 eventos de apresentação do projeto;
4.4.31.10 Desenvolver apresentações executivas de projeto; 
4.4.31.11 Desenvolver material visual para reunião inicial de projeto;
259.	A instrução inicial observou que somente os itens 4.4.31.2 e 4.4.31.3 foram entregues pela empresa contratada, conforme análise da OST 5/2020 e dos artefatos (peça 19, p. 1 e 4-97) , e a equipe de fiscalização contratual recebeu os serviços incompletos e atestou, de forma integral, a respectiva nota fiscal (peça 19, p. 98-101 e 106) .
Respostas do Crea-SP (peça 90, p. 29-30, item III.XII) e da empresa Major (peça 66, p. 50-59, item III.3.4) 
260.	O Conselho e a empresa negaram qualquer irregularidade e afirmaram que todas as atividades descritas no contrato para o serviço de criação de identidade visual foram entregues e apresentaram termos de recebimento provisório e definitivo complementares assinados em 24/11/2020 e acostados à peça 72 destes autos. 
Análise
261.	Assim como ocorreu no caso da entrega tardia e incompleta do software de acesso remoto, a empresa contratada só disponibilizou em novembro de 2020 uma parte dos artefatos da identidade visual que faltavam após ter conhecimento da oitiva do TCU, quando deveria ter disponibilizado todos os itens de uma única vez no mês de julho de 2020, pois o edital não admitia entrega parcelada. 
262.	A entrega complementar em novembro de 2020 não é suficiente para sanar a irregularidade quanto ao pagamento por serviços não prestados, pois continuam faltando artefatos importantes a serem entregues, o que inviabiliza o atingimento do objetivo pretendido pelo Conselho com esse item do edital, no sentido de orientar a utilização das ferramentas e incentivar a criação de cultura.
263.	Ao cotejar os artefatos entregues em julho e em novembro de 2020 (peças 9 e 108) e o que foi exigido no item 4.4.31 do contrato (peça 12, p. 70) , verifica-se que a empresa não entregou: i) ações de comunicação (subitem 4.4.31.1) ; ii) plano macro de comunicação do projeto e eventos previstos (subitem 4.4.31.5) ; iii) material de divulgação de projeto, tais como flyer, cartaz, e-mails para orientar a utilização das ferramentas e criação da cultura (subitem 4.4.31.6) ; iv) o planejamento, estruturação e acompanhamento de cinco eventos de apresentação do projeto (subitem 4.4.31.9) ; v) o desenvolvimento de apresentação executiva de projetos (subitem 4.4.31.10) ; e vi) material visual para reunião inicial do projeto (subitem 4.4.31.11) . 
264.	A entrega complementar em novembro de 2020 (peça 108) contém apenas modelos e padrões de documentos (subitens 4.4.31.4, 4.4.31.7, 4.4.31.8) desprovidos de qualquer conteúdo que possibilite, de fato, orientar a utilização das ferramentas e a criação da cultura na organização. 
265.	O Crea-SP pagou R$ 217.343,00 por todo o serviço de criação de identidade visual e não houve detalhamento dos preços para cada subitem do serviço, o que impossibilita a quantificação de débito, embora tenha ocorrido dano ao Erário, uma vez que nem todos os serviços foram prestados.
266.	Dessa maneira, devem ser chamados em audiência os integrantes da equipe de fiscalização contratual que assinaram os termos de recebimento, e/ou atestaram a nota fiscal, em julho de 2020 e em novembro de 2020, assim como a empresa contratada, tendo em vista que os esclarecimentos prestados não afastaram os indícios de irregularidade de pagamento por serviços não prestados (itens 4.4.31, 4.4.31.5, 4.4.31.6, 4.4.31.9 a 4.4.31.11 do Contrato C-005/2020) .
Conclusão do item III
267.	Identificaram-se irregularidades graves na fase de execução contratual que apontam para manipulação de procedimento licitatório (início da prestação de serviços antes da homologação do certame) e para danos ao Erário (aceite definitivo sem a entrega integral de serviços) .
268.	Em relação ao início da prestação dos serviços antes que o certame tivesse sido homologado (item 11) , entende-se que houve dolo na conduta dos gestores que permitiram tal irregularidade, o que permite que os agentes respondam pessoalmente por seus atos, nos termos do art. 28 da LINDB e do art. 12 do Decreto 9.830/2019:
268.1.	Danilo Ricardo Formaggi tinha pleno conhecimento de que o certame estava suspenso devido ao recurso interposto pela empresa Central IT, pois ele era o responsável por analisar o referido recurso e, mesmo assim, participou da reunião inicial com a empresa Major e solicitou o início da prestação dos serviços por meio da OSF 1/2020;
268.2.	Osmar Alves de Carvalho tinha conhecimento da existência de recurso administrativo no PE 32/2019, pois era o gerente de auditoria do Crea-SP e, nessa condição, acompanhou a análise do recurso conduzida pelo Sr. Danilo, conforme Despacho Audi 19/2020 (peça 12, p. 28) . Apesar de saber que o certame ainda não tinha sido homologado, participou da reunião inicial (peça 13, p. 73) com a empresa Major e não colocou óbice à prestação intempestiva dos serviços. A condição de auditor pode ser considerada como agravante na conduta do responsável; e
268.3.	Celso Luiz Carvalho Câmara era o Gerente do Departamento de Avaliação e Programas Estratégicos e participou da reunião inicial com a empresa Major (peça 13, p. 73) quando deveria ter impedido o início da prestação dos serviços, caracterizando a culpa in vigilando.
269.	Dessa maneira, devem ser chamados em audiência os gestores do Crea-SP que participaram da reunião inicial e/ou da abertura de ordem de serviço (peça 13, p.73) , assim como a empresa Major:
Ocorrência 5: Início da prestação dos serviços antes da homologação do PE 32/2019, da emissão do empenho e da assinatura do Contrato C-005/2020.
269.1.	Danilo Ricardo Formaggi, CPF XXX.215.458-XX, na condição de fiscal técnico do Contrato C-005/2020 e de Chefe da Unidade de Infraestrutura e Tecnologia do Crea-SP, que solicitou/aprovou a emissão da Ordem de Serviço de Fornecimento 1/2020 em 11/2/2020, antes da homologação do certame e da assinatura do contrato. A descrição das condutas e dispositivos violados estão dispostos na matriz de responsabilização - Apêndice II desta instrução (Irregularidade 5) ;
269.2.	Celso Luiz Carvalho Câmara, CPF XXX.938.508-XX, na condição de Gerente do Departamento de Avaliação e Programas Estratégicos, que participou da reunião inicial com a empresa Major no dia 11/2/2020, ocasião em que foi aberta a OSF 1/2020, antes da homologação do certame e da assinatura do contrato. A descrição das condutas e dispositivos violados estão dispostos na matriz de responsabilização - Apêndice II desta instrução (Irregularidade 5) .
269.3.	Osmar Alves de Carvalho, CPF XXX.247.531-XX, na condição de Gerente de Auditoria, que participou da reunião inicial com a empresa Major no dia 11/2/2020, ocasião em que foi aberta a OSF 1/2020, antes da homologação do certame e da assinatura do contrato. A descrição das condutas e dispositivos violados estão dispostos na matriz de responsabilização - Apêndice II desta instrução (Irregularidade 5) ; e
269.4.	Major RP3 Soluções em Tecnologia da Informação Ltda., CNPJ 29.509.937/0001-79, na condição de empresa prestadora dos serviços do Contrato C-005/2020, que iniciou a prestação dos serviços em 11/2/2020, antes da homologação do certame e da assinatura do contrato. A descrição das condutas e dispositivos violados estão dispostos na matriz de responsabilização - Apêndice II desta instrução (Irregularidade 5) .
270.	No caso do serviço de criação de identidade visual (item 13) , verificou-se que a empresa Major não entregou mais da metade dos itens previstos em contrato. Apesar de existirem danos ao Erário, não foi possível quantificar o débito, pois o edital não detalhou o custo unitário dos itens que compõem esse tipo de serviço. 
271.	A falta de observância aos termos do edital configura erro grosseiro e permite que os agentes públicos respondam pessoalmente por seus atos nos termos do art. 28 da LINDB e do art. 12 do Decreto 9.830/2019.
272.	Como agravante, ressalta-se que o TCU realizou oitiva em outubro de 2020 (peça 42) alertando quanto ao recebimento incompleto do item 4.4.31 do contrato em julho de 2020, o que deveria ter servido de ponto de atenção para a empresa contratada, assim como para o gestor do contrato e o fiscal técnico, Sr. Celso e Sr. Israel, que receberam os artefatos complementares em novembro de 2020 (peça 125, p. 15) .
273.	Dessa maneira, devem ser chamados em audiência os funcionários do Crea-SP que atuaram na fiscalização do serviço de criação de identidade visual e a empresa contratada:
Ocorrência 6: Pagamento por serviços de criação de identidade visual que não foram prestados integralmente
273.1.	Danilo Ricardo Formaggi, CPF XXX.215.458-XX, na condição de fiscal técnico do Contrato C-005/2020 no período de 27/2/2020 a 30/7/2020, que aprovou o termo de recebimento definitivo em julho de 2020 referente à entrega do serviço de criação de identidade visual (OST 5/2020) sem a entrega dos itens 4.4.31.1, 4.4.31.4 a 4.4.31.11 exigidos no contrato. A descrição das condutas e dispositivos violados estão dispostos na matriz de responsabilização - Apêndice II desta instrução (Irregularidade 6) ; 
273.2.	Rafael Lagos Miranda, CPF XXX.267.558-XX, na condição de fiscal técnico do Contrato C-005/2020 no período de 2/6/2020 a 30/7/2020, que aprovou o termo de recebimento definitivo em julho de 2020 referente à entrega do serviço de criação de identidade visual (OST 5/2020) sem a entrega dos itens 4.4.31.1, 4.4.31.4 a 4.4.31.11 exigidos no contrato. A descrição das condutas e dispositivos violados estão dispostos na matriz de responsabilização - Apêndice II desta instrução (Irregularidade 6) ;
273.3.	Israel Vinícius Macedo Pereira, CPF XXX.016.618-XX, na condição de fiscal técnico do Contrato C-005/2020 no período de 17/11/2020 a 19/3/2021, que aprovou o termo de recebimento definitivo complementar em 26/11/2020 referente à entrega do serviço de criação de identidade visual (OST 5/2020) sem a entrega dos itens 4.4.31.1, 4.4.31.5, 4.4.31.6, 4.4.31.9 a 4.4.31.11 exigidos no contrato. A descrição das condutas e dispositivos violados estão dispostos na matriz de responsabilização - Apêndice II desta instrução (Irregularidade 6) ;
273.4.	Celso Luiz Carvalho Câmara, CPF XXX.938.508-XX, na condição de gestor do Contrato C-005/2020:
273.4.1.	que atestou a Nota Fiscal 30, em 14/7/2020 garantindo que todos os serviços de criação de identidade visual foram recebidos em conformidade em julho de 2020, quando faltava a entrega dos itens 4.4.31.1, 4.4.31.4 a 4.4.31.11. A descrição das condutas e dispositivos violados estão dispostos na matriz de responsabilização - Apêndice II desta instrução (Irregularidade 6) ; e
273.4.2.	que aprovou o termo de recebimento definitivo complementar em 26/11/2020 (peça 125, p. 15) referente aos serviços de criação de identidade visual (OST 5/2020) , sem a entrega dos itens 4.4.31.1, 4.4.31.5, 4.4.31.6, 4.4.31.9 a 4.4.31.11. A descrição das condutas e dispositivos violados estão dispostos na matriz de responsabilização - Apêndice II desta instrução (Irregularidade 6) .
273.5.	Major RP3 Soluções em Tecnologia da Informação Ltda., CNPJ 29.509.937/0001-79, na condição de empresa prestadora dos serviços do Contrato C-005/2020, que não prestou integralmente os serviços de criação de identidade visual (OST 5/2020) , pois não foram entregues os itens 4.4.31.1, 4.4.31.5, 4.4.31.6, 4.4.31.9 a 4.4.31.11 exigidos no Contrato C-005/2020. A descrição das condutas e dispositivos violados estão dispostos na matriz de responsabilização - Apêndice II desta instrução (Irregularidade 6) .
274.	Em relação à entrega do licenciamento do software de acesso remoto (item 12) com prazo menor (1 ano) do que o prazo previsto no contrato, foi possível quantificar o débito de R$ 142.652,00 correspondente aos dois anos de licenciamento que não foram entregues, conforme metodologia explanada no parágrafo 256.
275.	Como agravante, ressalta-se que o TCU realizou oitiva em outubro de 2020 (peça 42) alertando quanto ao não recebimento do software de acesso remoto em fevereiro de 2020, o que deveria ter servido de ponto de atenção para a empresa contratada, assim como para o gestor do contrato e o fiscal técnico, Sr. Celso e Sr. Israel, que receberam o software posteriormente, em novembro de 2020, com prazo de licenciamento menor do que o prazo contratado (peça 107, p. 1-4) .
276.	Nos termos do art. 209, § 6º, inciso II, do RI/TCU, a empresa pode ser responsabilizada solidariamente na hipótese de recebimento por serviços não prestados integralmente.
277.	Dessa maneira, propõe-se realizar a citação solidária da empresa contratada e dos agentes públicos, abaixo relacionados, quanto ao débito de R$ 142.652,00 decorrente de pagamento por serviços que não foram prestados integralmente:
	VALOR ORIGINAL (R$) 
	DATA DO PAGAMENTO
	ORDEM DE SERVIÇO
	RESPONSÁVEIS SOLIDÁRIOS

	142.652,00
	21/2/2020
	OSF 1/2020
	Danilo, Israel, Celso e Major

Quadro de Débito - Valor atualizado até 25/6/2021 - R$ 153.579,14 (peça 138) 
277.1.	Danilo Ricardo Formaggi, CPF XXX.215.458-XX, na condição de fiscal técnico do Contrato C-005/2020 no período de 27/2/2020 a 30/7/2020, que aprovou o termo de recebimento definitivo da OSF 1/2020 em 18/2/2020, referente à disponibilização do ambiente SaaS, e atestou a Nota Fiscal 21, em 19/2/2020, sem que o software de acesso remoto tenha sido entregue em fevereiro de 2020. A descrição das condutas e dispositivos violados estão dispostos na matriz de responsabilização - Apêndice III desta instrução (Irregularidade 2) ;
277.2.	Celso Luiz Carvalho Câmara, CPF XXX.938.508-XX, na condição de gestor do Contrato C-005/2020 no período de 2/6/2020 a 19/3/2021, que aprovou o termo de recebimento definitivo complementar da OSF 1/2020 em 26/11/2020 referente à disponibilização do software de acesso remoto com prazo de licenciamento menor (1 ano) do que o prazo contratado (3 anos) . A descrição das condutas e dispositivos violados estão dispostos na matriz de responsabilização - Apêndice III desta instrução (Irregularidade 2) ;
277.3.	Israel Vinícius Macedo Pereira, CPF XXX.016.618-XX, na condição de fiscal técnico do Contrato C-005/2020 no período de 17/11/2020 a 19/3/2021, que aprovou o termo de recebimento definitivo complementar da OSF 1/2020 em 26/11/2020, referente à disponibilização do software de acesso remoto com prazo de licenciamento menor (1 ano) do que o prazo contratado (3 anos) . A descrição das condutas e dispositivos violados estão dispostos na matriz de responsabilização - Apêndice III desta instrução (Irregularidade 2) ; e
277.4.	Major RP3 Soluções em Tecnologia da Informação Ltda., CNPJ 29.509.937/0001-79, na condição de empresa prestadora dos serviços do Contrato C005-2020, que disponibilizou o software de acesso remoto com nove meses de atraso e com prazo de licenciamento menor (1 ano) do que o prazo contratado (3 anos) . A descrição das condutas e dispositivos violados estão dispostos na matriz de responsabilização - Apêndice III desta instrução (Irregularidade 2) .
IV - Indícios de sobrepreço de quantitativos de UST e de superfaturamento - cautelar
14. Sobrepreço por quantitativo UST e superfaturamento nos serviços mensurados em UST (peça 37, p. 19-22, item 15) 
Análise Preliminar (peça 37, p. 19-22, item 15) 
278.	A instrução inicial verificou que o catálogo de serviços permite a cobrança de preços exorbitantes para execução de atividades simples por meio do aumento artificial da complexidade (baixa, média, alta) , uma vez que o critério de classificação se baseia na quantidade de vezes que a atividade é executada ao invés de considerar a dificuldade de execução do serviço.
279.	É o caso, por exemplo, da atividade Configuração de Comunicação, que envolve a criação de templates de e-mail a serem enviados para determinados eventos e o seu cadastramento na ferramenta. A cobrança ocorre conforme a quantidade de templates criados (peça 13, p. 71, item 27) :
Complexidade Baixa - de 1 a 2 templates - 5 UST ou R$ 14.330,60
Complexidade Média - de 3 a 4 templates - 7 UST ou R$ 20.062,84
Complexidade Alta - Acima de 4 templates - 10 UST ou R$ 28.662,20
280.	Conforme o critério supracitado, a criação de cinco templates de e-mail, atividade que não demandaria mais do que um dia de trabalho do profissional, custa R$ 28,6 mil, valor mais do que suficiente para pagar o salário mensal do implementador ISM, os respectivos custos indiretos, encargos sociais e o lucro da empresa (vide quadro 6 desta instrução) .  
281.	Outro exemplo de distorções graves que causam o sobrepreço dos quantitativos de UST é a atividade de Definição de Padrões da Ferramenta. Esse serviço consiste na parametrização de determinadas funções no sistema e o catálogo considerou a seguinte precificação (peça 13, p. 64, item 2) :
Complexidade Baixa - de 1 a 4 definições - 1 UST ou R$ 2.866,12
Complexidade Média - de 5 a 7 definições - 2 UST ou R$ 5.732,24
Complexidade Alta - Acima de 8 definições - 3 UST ou R$ 8.598,36
282.	De acordo com os critérios supracitados, se a empresa fizer quatro definições no período da OST (exemplo: configurar e-mail de entrada, configurar e-mail de saída, definir tempo de expiração de sessão, definição de padrão de e-mail) o preço é de R$ 2,8 mil. Todavia, se fizer cinco definições simples no mesmo período da OST, recebe o dobro do valor, R$ 5,6 mil, sem razões técnicas para isso.
283.	Tutoriais disponibilizados pela fabricante ServiceAide na internet comprovam que as atividades de parametrização do sistema não são complexas e não justificam os quantitativos de UST definidos. Atividades de configuração de e-mail de entrada e de saída podem ser executadas conjuntamente em menos de quatro minutos. Porém, o Crea-SP pagou, no mínimo, R$ 2.866,12, quando classificadas como sendo de complexidade baixa (https://www.youtube.com/watch?v=et9TlwMrZuw&feature=youtu.be, acesso em 23/9/2020) .
284.	Além disso, as OST relacionam atividades com quantitativos de UST em desacordo com os critérios do catálogo de serviço e que aumentaram ainda mais o sobrepreço de quantitativos de UST. Por exemplo, na OST 2/2020 (peça 16, p. 2-3, item 5) se precificou a atividade Configuração de Comunicação, relativa à criação de templates de e-mail, em 20 UST. Porém, o quantitativo deveria ser de 10 UST se fossem seguidos os critérios do catálogo (parágrafo 279) . 
285.	Nesse exemplo, teria ocorrido uma cobrança a maior de 10 UST ou R$ 28.661,20. Considerando que as OST 3/2020 e 4/2020 também precificaram essa atividade em 20 UST (peça 17, p. 2-3, item 5 e peça 18, p. 2-3, item 5) , o superfaturamento somente para essa atividade teria sido de R$ 85.983,60 [10 UST x R$ 2.866,12 x 3 OST (nos 2, 3 e 4) ]. Somente nas OST 2/2020, 3/2020 e 4/2020, o Conselho pagou R$ 172 mil para configurar templates de e-mail (peças 16, 17 e 18, p. 2-3, item 5) .
286.	Por fim, observou-se que o preço cobrado para serviços medidos em UST manteve-se constante em 126 UST (R$ 361.131,12) nos meses de abril a julho de 2020, quando o previsto em contrato era o pagamento variar conforme a demanda. Todas as atividades e respectivos quantitativos são idênticos nas OST 2/2020, 3/2020 e 4/2020. Por sua vez, a OST 6/2020 foi aberta com valores "a apurar" e ao final da execução chegou-se coincidentemente ao mesmo quantitativo de 126 UST, embora com atividades diferentes das demais OST, o que indica possível manipulação dos quantitativos de modo a chegar ao valor pré-determinado pela empresa contratada (peça 19, p. 1-5 e p. 49) . 
287.	Em virtude da impossibilidade de medir os serviços pela métrica de UST, devido à imprestabilidade do catálogo de serviços, a instrução inicial baseou-se no levantamento efetivo de todos os custos com os funcionários alocados para o projeto, incluindo custos indiretos, encargos sociais, lucro e tributos para calcular o valor que deveria ser pago mensalmente à contratada e chegou ao valor mensal de R$ 145.604,91 (peça 37, p. 20-22, parágrafos 125-135) .
288.	Considerando o valor mensal paradigma de R$ 145.604,91, a instrução inicial identificou indícios de superfaturamento no montante de R$ 909.679,40 (peça 37, p. 21-22, parágrafos 132-133) referente aos serviços em UST prestados no período de março a julho de 2020, razão pela qual foi proposta medida cautelar para limitação dos futuros pagamentos mensais à contratada.
Respostas do Crea-SP (peça 75, p. 7-8) e da empresa Major (peças 63 e 66) 
289.	O Crea-SP informou que notificou a empresa Major acerca da redução dos pagamentos determinada pelo TCU em outubro de 2020. Porém, a empresa contratada alegou que não poderia prestar os serviços pelo valor determinado na cautelar (peça 75, p. 4, parágrafos 7-8) . Dessa maneira, a empresa prestou serviços até 19/3/2021, quando o Contrato C-005/2020 foi rescindido de comum acordo entre as partes, conforme o Distrato 1/2021 (peça 118, p. 74-78) . 
290.	O Conselho não apresentou quaisquer esclarecimentos quanto aos indícios de sobrepreço de quantitativo de UST e de superfaturamento no pagamento de serviços mensurados em UST, limitando-se a solicitar o afastamento do entendimento de sobrepreço nos serviços prestados, "visto que demonstrado que os serviços foram prestados, dentro de preço de mercado, sem quaisquer irregularidades" (peça 75, p. 21, item c) .
291.	A empresa contratada, por sua vez, apresentou os seguintes argumentos (peça 63, p. 22-30, item II.II.III, e peça 66, p. 22-30, item III.3.5) :
291.1.	o superfaturamento deve ser aferido comparando-se o valor do objeto licitado com seu preço de mercado e não a partir da análise dos custos necessários, acrescidos dos tributos, mão-de-obra, equipamentos, encargos sociais, outras despesas diretas e indiretas e o lucro, conforme jurisprudência do TCU (Acórdãos 1.859/2004 e 1.862/2004, ambos do Plenário do TCU) ;
291.2.	é absurda a exigência para que a contratada tenha que "devolver todo o valor oriundo da contratação sob o argumento de inexistência de detalhamento dos serviços e produtos", sob pena de enriquecimento sem causa da Administração (peça 63, p. 23-28, parágrafos 73-79 e peça 66, p. 59-67, parágrafos 165-171) ; e
291.3.	não houve efetiva comprovação de danos ao Erário e o superfaturamento, para ser imputado a quaisquer responsáveis, deve fundar-se em razoável certeza quanto à sua exigibilidade como débito" (peça 63, p. 28-30, parágrafos 80-84 e peça 66, p. 67-69, parágrafos 172-176) .
292.	Em seguida, a empresa tentou demonstrar que não agiu com dolo, negligência, imperícia ou imprudência e que, portanto, não poderia sofrer sanções com base nos seguintes argumentos (peça 63, p. 30-33, parágrafos 85-100 e peça 66, p. 69-73, parágrafos 177-192) :
292.1.	agiu com boa-fé e prestou integralmente todos os serviços demandados pelo Conselho;
292.2.	o simples fato de ter apresentado proposta comercial acima do que foi verificado pelo TCU não consistiria em razão suficiente para atribuir qualquer lesividade à conduta investigada; e
292.3.	a imputação de débito ao contratado exige comprovação de danos ao Erário, o que não teria ocorrido no presente caso.
293.	Por fim, a empresa apresentou os seguintes pedidos:
293.1.	que sejam acolhidas as razões de defesa apresentadas, julgando-se improcedente a representação ou que sejam feitas recomendações ou determinações preventivas ao Crea-SP; 
293.2.	subsidiariamente, não acatados os pedidos anteriormente formulados, requer sejam acolhidos os argumentos que afastam a responsabilidade individual da empresa contratada, haja vista não haver sido configurado dolo, culpa ou má-fé nas ações ou omissões a ela atribuídas; e
293.3.	pugna, desde já, pela juntada de demais razões que se façam necessárias no curso do presente processo administrativo.
Análise
294.	O Conselho não apresentou nenhum argumento que demonstre que o cálculo de superfaturamento descrito na instrução inicial está incorreto e que os pagamentos efetuados foram adequados. De igual sorte, o Crea-SP não rebateu os indícios de que o catálogo de serviços apresenta sobrepreço de quantitativos de UST, conforme descrito nos parágrafos 278-286.
295.	Em que pese a resposta do Crea-SP ter apresentado o item "V - da insubsistência da alegação de sobrepreço" (peça 75, p. 16-19) , o teor dos argumentos não trata do sobrepreço de quantitativos de UST, mas sim do indício de sobrepreço na contratação da subscrição das licenças de gerenciamento de serviços, o qual foi analisado no item 2.4 desta instrução.
296.	Quanto aos argumentos apresentados pela empresa Major, observa-se que a eventual caracterização de boa-fé do responsável não afasta a necessidade de ressarcimento à Administração quando constatado o dano ao Erário, bastando a caracterização de dolo ou culpa em qualquer gradação (Acórdãos 5.547/2019 e 7.982/2020, ambos da 1ª Câmara do TCU e de relatoria do Min. Benjamim Zymler) .
297.	Ademais, a boa-fé não pode ser presumida, devendo ser demonstrada e comprovada a partir dos elementos que integram os autos. No presente caso, além de não ter sido identificada a boa-fé da empresa, há elementos nos autos que apontam o oposto, de que houve má-fé da empresa:
297.1.	início da prestação dos serviços antes da homologação do PE 32/2019 (item 11) ;
297.2.	respondeu à oitiva com informações inverídicas para tentar justificar a entrega tardia do software de gerenciamento remoto (item 12) ;
297.3.	entrega do software de gerenciamento remoto somente depois da oitiva do TCU e, mesmo assim, com o prazo de licenciamento menor do que o prazo contratado (item 12) ;
297.4.	execução parcial dos serviços de criação de identidade visual, mesmo depois de ter sido questionada pelo TCU em oitiva de outubro de 2020 (item 13) ; e
297.5.	entrega de curriculum vitae da equipe de projeto, datado de 17/3/2020, com informações falsas, pois o funcionário Gabriel Noli era, na verdade, estagiário em meio período da empresa à época e só foi efetivado como trainee em setembro de 2020. Além disso, o funcionário encontrava-se no segundo ano do curso superior na área de TI e não tinha a experiência relatada pelo preposto da contratada (peça 117, p 2, e peça 132) .
298.	Por fim, segundo o entendimento do TCU, a empresa não está isenta de responsabilidade solidária pelo dano na hipótese de serviços superfaturados, pois a licitante "deve ofertar preços compatíveis com os praticados pelo mercado, independentemente de eventual erro cometido pela Administração quando da elaboração do edital e do orçamento" (Acórdãos 27/2018 e 1.304/2017, ambos do Plenário do TCU e de relatoria do Ministro Benjamim Zymler) .
299.	Cabe ressaltar que o TCU não exigiu a devolução de "todo o valor oriundo da contratação sob o argumento de inexistência de detalhamento dos serviços e produtos" como alegou a contratada, mas apenas apontou indícios de pagamentos a maior e que serão objeto de análise mais detalhada no tópico "cálculo do débito".
300.	Quanto ao mérito dos questionamentos, observa-se que a empresa limitou-se a tentar desqualificar a metodologia empregada para o cálculo do superfaturamento com base em acórdãos proferidos em 2004 e não apresentou argumentos objetivos que demonstrem a incorreção no cálculo de superfaturamento descrito na instrução inicial, além de não ter rebatido os indícios de que o catálogo de serviços apresenta sobrepreço de quantitativos de UST, conforme descrito nos parágrafos 278-286 desta instrução.
301.	É pertinente lembrar que a planilha de custos e formação de preços exigida no edital do PE 32/2019, e que não foi entregue pela empresa Major, permitiria uma análise mais detalhada dos preços cobrados pela empresa. Apesar de ter afirmado que apresentou à pregoeira todos os documentos exigidos no edital e que forneceu as informações necessárias para aferição dos custos envolvidos na execução do contrato, incluindo salários (peça 66, p. 42, parágrafo 136) , a empresa não aproveitou a oportunidade da oitiva para apresentar a referida planilha.
302.	Ademais, entende-se que, no caso concreto, não merece prosperar a tese de que a aferição do superfaturamento dos serviços mensurados em UST deveria basear-se em preço de mercado ao invés de considerar custos, encargos e lucros pelos motivos expostos a seguir:
302.1.	a empresa Major citou a pesquisa de preços que embasou o orçamento estimado como evidência de que o preço cobrado por ela estaria de acordo com o preço de mercado, mas o item 4 desta instrução apontou sérias deficiências na pesquisa de preços realizada pelo Conselho, como a ausência de catálogo de serviços, que devem ensejar a audiência dos integrantes da equipe de planejamento da contratação;
302.2.	restou demonstrado nos parágrafos 278-283 que o catálogo de serviços adotado no Contrato C-005/2020 contém graves distorções que o tornam imprestável para o balizamento de preços; e
302.3.	os salários das categorias profissionais considerados para o cálculo do superfaturamento basearam-se em pesquisa de mercado, pois foram obtidos a partir de anúncios da própria empresa contratada e de consulta a site especializado (parágrafo 311) .
303.	Por fim, o entendimento do TCU mais condizente com o caso concreto é o Acórdão 2799/2019-TCU-Plenário e não os acórdãos proferidos em 2004, mencionados pela empresa contratada. Além de ser mais atual, o Acórdão 2799/2019-TCU-Plenário trata da questão de superfaturamento em serviços de TI mensurados em UST ao passo que os acórdãos de 2004 referem-se a contratos de obras que envolvem a entrega de equipamentos, parte deles importados, e serviços.
304.	Dessa sorte, transcreve-se excerto do voto condutor do Acórdão 2799/2019-TCU-Plenário, Rel. Augusto Sherman, em que fica clara a possibilidade de utilizar a metodologia baseada nos custos da empresa para aferição de eventual superfaturamento em serviços mensurados em UST:
48. Faz-se mister registrar, consoante já destacado no Voto condutor do Acórdão 451/2019-TCU-Plenário (peça 134) , que o fato de as cláusulas contratuais apontarem para avença orientada ao alcance de resultados não tem o condão de impedir a utilização, por parte desta Corte, de metodologia para aferição da adequabilidade dos preços contratados lastreada nos custos contratuais (quantidade de terceirizados, média salarial e multiplicador do demonstrativo de formação de preços) . Nesse sentido, permito-me transcrever trecho da derradeira instrução técnica (peça 252, p. 14, item 83) :
A utilização da planilha de custos e formação de preço para fins de aferir a adequabilidade dos valores pagos não corresponde à transmudação do modelo de contratação para posto de trabalho, conforme alegado pela empresa contratada em sede de oitivas (prévia, pós cautelar e recurso) . Tal técnica visa a demonstrar que houve sobrepreço na contratação, afinal, a empresa no momento da licitação se baseia na quantidade de profissionais que empregará no contrato para fornecer o preço da UST e atingir os níveis de serviço e resultados esperados. (g.n.) 
305.	Ante o exposto, entende-se que os esclarecimentos apresentados pelo Crea-SP e pela empresa contratada não afastaram os indícios de sobrepreço de quantitativos de UST e de superfaturamento nos pagamentos de serviços mensurados em UST.
Cálculo do débito
306.	O superfaturamento apurado refere-se aos serviços mensurados em UST prestados no período de 18/3/2020 a 31/8/2020, uma vez que o Crea-SP passou a limitar os pagamentos mensais à contratada a partir dos serviços prestados em setembro de 2020 (OST 8/2020) , em atendimento à cautelar determinada pelo TCU. 
307.	Reitera-se que o cálculo de superfaturamento de serviços mensurados em UST baseado no levantamento efetivo de todos os custos com os funcionários alocados para o projeto, incluindo lucro e tributos, não é uma inovação deste processo, pois também foi adotado em processo de representação no âmbito do Ministério da Saúde, quando avaliada a execução do Contrato 19/2014 (TC Processo 031.439/2018-7, de relatoria do Ministro-Substituto Augusto Sherman) , dando origem aos Acórdão 2776/2018-TCU-Plenário e 2.799/2019-TCU-Plenário.
308.	Embora os serviços prestados no Contrato C-005/2020 não se refiram formalmente ao modelo de postos de trabalho, o Conselho reconheceu que estimou os quantitativos de UST unicamente com base nos perfis dos profissionais envolvidos no projeto ao invés de considerar as atividades que seriam realizadas no decorrer da execução contratual, conforme explanado no subparágrafo 100.4.
309.	Desse modo, a metodologia da IN - SLTI/MP 5/2017, usada para o cálculo dos custos indiretos, tributos e lucros em contratações de serviços preponderantemente de mão de obra, como é o caso do Contrato C-005/2020, permite obter o valor mais próximo ao custo real da empresa nesse contrato, incluindo o lucro. A opção adotada, portanto, está em consonância com o art. 210, inciso II, do RI/TCU, que permite a apuração do débito mediante estimativa quando, por meios confiáveis, a quantia não exceda o real valor devido.
310.	Segundo foi apurado, a empresa Major tinha uma equipe de cinco consultores alocados em período integral para a prestação dos serviços do Contrato C-005/2020 (1 consultor ITIL líder, 1 consultor ITIL, 2 implementadores ISM sênior e 1 consultor de curadoria) , além do gerente de projeto que ficava alocado parcialmente, para a prestação dos serviços medidos em UST (peça 15, p. 13) . O quadro 9 do Apêndice I relaciona todos os funcionários da empresa contratada que prestaram serviços durante a vigência do Contrato C-005/2020.
311.	Os salários considerados como paradigma para o cálculo de superfaturamento foram obtidos em duas fontes: anúncios da própria empresa Major para os cargos de gerente de projeto ITSM e de analistas ITSM sênior (implementador) e pleno (curadoria) e pesquisa em site especializado para os demais cargos, Consultor ITIL sênior e Consultor ITIL:
	Cargo
	Salário obtido na pesquisa R$
	Salário considerado para o cálculo do superfaturamento R$
	Fonte

	Gerente de Projeto 
	15.000,00
	15.000,00
	Anúncio da Major - gerente de projeto (peça 33, p. 1) 

	Consultor ITIL sênior 
	11.151,19
	13.000,00
	Site especializado (1) - consultor de TI sênior (peça 33, p. 2) 

	Consultor ITIL            
	8.637,45
	10.000,00
	Site especializado (1) - consultor de TI pleno (peça 33, p. 2) 

	Consultor ISM - Implementador
	9.000,00
	9.000,00
	Anúncio da Major - analista ITSM sênior (peça 33, p. 1) 

	Consultor I.A. (Curadoria) 
	6.000,00
	6.000,00
	Anúncio da Major - analista ITSM pleno (peça 33, p. 1) 

Quadro 6 - Pesquisa de remuneração dos perfis profissionais alocados no Contrato C-005/2020 - consulta em set/2020
 (1)	https://www.salario.com.br/profissao/consultor-de-tecnologia-da-informacao-cbo-212405/sao-paulo-sp/
312.	O cálculo para se chegar ao valor mensal paradigma incluiu todas as despesas, custos indiretos, tributos, obrigações legais e o lucro da empresa e considerou as seguintes premissas favoráveis à contratada: 
312.1.	utilização de salários superiores aos que foram encontrados na pesquisa em site especializado para os cargos Consultor de TI sênior e pleno (conforme destaques no quadro 6) ; 
312.2.	considerou-se a alocação integral do gerente de projeto na prestação dos serviços no Contrato C-005/2020, embora o ETP tenha estipulado a alocação part time desse profissional (peça 8, p. 14) ; 
312.3.	o lucro da empresa foi estipulado em 15% (em vez do percentual de 10% usualmente adotado no mercado) sobre o valor dos salários e dos custos;
312.4.	apesar de a empresa contratada ter substituído um dos consultores ISM sênior (Rafael Amarins) a partir de setembro de 2020 (Quadro 9 do Apêndice I) por um funcionário trainee, cuja única experiência anterior foi na condição de estagiário da própria contratada (Gabriel Noli) , considerou-se o valor do salário de consultor ISM sênior durante todo o período do contrato, ao invés de considerar o salário de consultor ISM júnior no período de setembro de 2020 a março de 2021.
313.	Os valores dos resultados da apuração do valor mensal paradigma estão detalhados no demonstrativo de cálculo constante da peça 36 e condensados abaixo:
	Cargo
	Salário mensal (1) 
	Custo + Lucro total por mês (2) 
	Número de profissionais x período (3) 
	Custo + Lucro total

	Gerente de Projetos ITSM
	15.000,00
	34.658,51 
	1
	34.658,51

	Consultor ITIL sênior
	13.000,00
	30.205,21
	1 
	30.205.21

	Consultor ITIL
	10.000,00
	23.525,27
	1 
	23.525,27

	Consultor ISM (Implementador) 
	9.000,00
	21.298,62
	2 
	42.597,24

	Consultor I.A. (Curadoria) 
	6.000,00
	14.618,68
	1 
	14.618,68

	Valor mensal paradigma
	R$ 145.604,91

Quadro 7: Custos e lucro estimado da empresa Major por mês
 (1) Pesquisa de salários - quadro 6
 (2) Simulação de planilhas de custos e de formação de preços (peça 36) 
 (3) itens 11.1.4.1, 11.1.4.8, 11.1.4.18 e 11.1.4.42 do Edital do PE 32/2019 (peça 5, p. 78-80) 
314.		Aplicando-se o valor mensal paradigma de R$ 145.604,91 para todo o período de vigência contratual, março de 2020 a março de 2021, o valor total do superfaturamento dos serviços mensurados em UST corresponde a R$ 1.104.379,46, conforme memória de cálculo do superfaturamento constante do Quadro 10 do Apêndice I. 
Conclusão do item IV
315.	As distorções no catálogo de serviços e as falhas na fiscalização dos serviços mensurados em UST causaram um superfaturamento de R$ 1.104.379,46, o que corresponde a cerca de 62% (R$ 1.104.379,46 / R$ 1.768.389,79) , conforme memória de cálculo constante do Quadro 10 do Apêndice I.
316.	A cautelar determinada pelo TCU, que limitou os pagamentos a partir dos serviços prestados em setembro de 2020, evitou que o superfaturamento fosse ainda maior, pois os valores das ordens de serviços subsequentes continuaram muito acima dos preços de mercado (Quadro 8 do Apêndice I) .
317.	Entende-se que a equipe de fiscalização contratual tinha condições de identificar o superfaturamento tendo em vista a cobrança fora dos padrões de mercado para atividades simples, como a criação de templates de e-mails. De igual sorte, a equipe de fiscalização poderia ter identificado a manipulação dos quantitativos de UST relatada nos parágrafos 284-286.
318.	Além disso, nos termos do art. 209, § 6º, inciso II, do RI/TCU, a empresa pode ser responsabilizada solidariamente na hipótese de recebimento por serviços superfaturados.
319.	Dessa maneira, propõe-se realizar a citação solidária da empresa contratada e dos agentes públicos, abaixo relacionados, quanto ao débito de R$ 1.104.379,46 (R$ 474.997,55 + R$ 431.052,42 + R$ 198.329,49) decorrente de pagamento por serviços superfaturados.
320.	Embora a medida cautelar do TCU tenha limitado o pagamento mensal no valor de R$ 145.604,91, o Crea-SP "arredondou" os pagamentos para R$ 145.000,00 nos meses de setembro de 2020 a fevereiro de 2021, o que gerou crédito de R$ 3.629,46 a favor da contratada (R$ 604,91 * 6) , conforme quadro 10 do Apêndice 1. O referido crédito será aproveitado para abater o débito apurado na OST 1/2020, conforme abaixo:  
	Responsáveis Solidários
	Data Pagamento
	Valor Original (R$) 
	Tipo
	OST

	Danilo Ricardo Formaggi
Major RP3 Soluções em Tecnologia da Informação Ltda.
	30/4/2020
	47.574,59
	Débito
	1/2020

		8/5/2020
	215.526,21
	Débito
	2/2020

		8/6/2020
	215.526,21
	Débito
	3/2020

		3/11/2020
	604,91
	Crédito
	8/2020

		23/11/2020
	604,91
	Crédito
	 9/2020

		23/12/2020
	604,91
	Crédito
	10/2020

		18/1/2021
	604,91
	Crédito
	11/2020

		23/2/2021
	604,91
	Crédito
	12/2021

		18/3/2021
	604,91
	Crédito
	13/2021

	Total Débito 1 (R$) 
	474.997,55
		
		Quadro de Débitos 1 - Valor atualizado até 25/6/2021: R$ 512.150,60 (peça135) 
	Responsáveis Solidários
	Data Pagamento
	Valor Original (R$) 
	Tipo
	OST

	Danilo Ricardo Formaggi
Rafael Lagos Miranda
Celso Luiz Carvalho Câmara
Major RP3 Soluções em Tecnologia da Informação Ltda.
	8/7/2020
	215.526,21
	Débito
	4/2020

		17/8/2020
	215.526,21
	Débito
	6/2020

	Total Débito 2 (R$) 
	431.052,42
		
Quadro de Débitos 2 - Valor atualizado até 25/6/2021: R$ 463.741,29 (peça 136) 
	Responsáveis Solidários
	Data Pagamento
	Valor Original (R$) 
	Tipo
	OST

	Danilo Ricardo Formaggi
Fabio de Souza Figueredo
Celso Luiz Carvalho Câmara
Major RP3 Soluções em Tecnologia da Informação Ltda.
	28/9/2020
	198.329,49
	Débito
	7/2020

	Total Débito 3 (R$) 
	198.329,49
		
Quadro de Débitos 3 - Valor atualizado até 25/6/2021: R$ 212.470,38 (peça 137) 
320.1.	Danilo Ricardo Formaggi, CPF XXX.215.458-XX, na condição de fiscal técnico do Contrato C-005/2020. A descrição das condutas e dispositivos violados estão dispostos na matriz de responsabilização - Apêndice III desta instrução (Irregularidade 2) : 
320.1.1.	autorizou a emissão das ordens de serviços técnicos nos meses de março a julho de 2020 (OST 1 a 3/2020) , que estavam baseados em um catálogo de serviços no qual o esforço, a complexidade e o valor unitário em UST estavam superdimensionados; 
320.1.2.	aprovou o termo de recebimento definitivo dos serviços prestados nos meses de março a junho de 2020, que estavam baseados em um catálogo de serviços no qual o esforço, a complexidade e o valor unitário em UST estavam superdimensionados; e
320.1.3.	atestou as Notas Fiscais 26 a 29, relativas aos serviços prestados nos meses de março a junho de 2020, que estavam baseados em um catálogo de serviços no qual o esforço, a complexidade e o valor unitário em UST estavam superdimensionados. 
320.2.	Rafael Lagos de Miranda, CPF XXX.267.558-XX, na condição de fiscal técnico do Contrato C-005/2020 no período de 2/6/2020 a 30/7/2020. A descrição das condutas e dispositivos violados estão dispostos na matriz de responsabilização - Apêndice III desta instrução (Irregularidade 2) :
320.2.1.	solicitou a emissão das ordens de serviços técnicos nos meses de junho a agosto de 2020 (OST 4, 6 e 7/2020) , que estavam baseados em um catálogo de serviços no qual o esforço, a complexidade e o valor unitário em UST estavam superdimensionados; e
320.2.2.	aprovou os termos de recebimento provisório e definitivo dos serviços prestados nos meses de junho a agosto de 2020 que estavam baseados em um catálogo de serviços no qual o esforço, a complexidade e o valor unitário em UST estavam superdimensionados.
320.3.	Fabio de Souza Figueredo, CPF XXX.225.478-XX, na condição de fiscal técnico do Contrato C-005/2020. A descrição das condutas e dispositivos violados estão dispostos na matriz de responsabilização - Apêndice III desta instrução (Irregularidade 2) :
320.3.1.	aprovou o termo de recebimento provisório dos serviços prestados no mês de agosto de 2020 (OST 7/2020) , que estavam baseados em um catálogo de serviços no qual o esforço, a complexidade e o valor unitário em UST estavam superdimensionados.
320.4.	Celso Luiz Carvalho Câmara, CPF XXX.938.508-XX, na condição de gestor do Contrato C-005/2020. A descrição das condutas e dispositivos violados estão dispostos na matriz de responsabilização - Apêndice III desta instrução (Irregularidade 2) :
320.4.1.	aprovou a emissão das ordens de serviços técnicos nos meses de junho e julho de 2020 (OST 4 e 6/2020) , que estavam baseados em um catálogo de serviços no qual o esforço, a complexidade e o valor unitário em UST estavam superdimensionados; 
320.4.2.	aprovou o termo de recebimento definitivo dos serviços prestados nos meses de junho e julho de 2020, que estavam baseados em um catálogo de serviços no qual o esforço, a complexidade e o valor unitário em UST estavam superdimensionados; e
320.4.3.	atestou as Notas Fiscais 31 e 32 relativas aos serviços prestados em julho e agosto de 2020 (OST 6 e 7/2020) , que estavam baseados em um catálogo de serviços no qual o esforço, a complexidade e o valor unitário em UST estavam superdimensionados.
320.5.	Major RP3 Soluções em Tecnologia da Informação Ltda., CNPJ 29.509.937/0001-79, na condição de empresa prestadora dos serviços do Contrato C-005/2020 recebeu por serviços por meio das OST 1, 2, 3, 4, 6 e 7/2020 com valores superfaturados em relação ao valor total de remuneração, todos os encargos e margem de lucro relacionados à mão de obra alocada para os serviços faturados nas NF 26, 27, 28, 29, 31 e 32. A descrição das condutas e dispositivos violados estão dispostos na matriz de responsabilização - Apêndice III desta instrução (Irregularidade 2) .
CONCLUSÃO
321.	Os esclarecimentos prestados pelo Conselho e pela empresa contratada não afastaram os indícios de irregularidade quanto ao sobrepreço de quantitativos de UST e de superfaturamento que deram causa à medida cautelar para limitação de pagamentos mensais à contratada (item 14) . 
322.	Apesar de os indícios de sobrepreço não terem sido afastados, propõe-se a revogação da medida cautelar proferida pelo Relator em 1º/10/2020, e referendada pelo Plenário por meio do Acórdão 2.755/2020, no sentido de limitar os pagamentos mensais à contratada no valor de R$ 145.604,91, tendo em vista que o Contrato C-005/2020 foi rescindido, de comum acordo entre as partes, no dia 19/3/2021 (parágrafo 289) .
323.	Os esclarecimentos prestados pelo Conselho e pela empresa contratada também não afastaram os indícios de irregularidade identificados na fase de planejamento da contratação e que levaram à restrição indevida da competitividade do PE 32/2019 e ao direcionamento da licitação para a solução ServiceAide (itens 1 e 2) , à contratação antieconômica (itens 3, 4, 5) , e à publicação do edital do PE 32/2019 sem análise prévia da área jurídica (item 6) .
324.	De igual sorte, as respostas apresentadas pela Autarquia e pela empresa contratada não elidiram os indícios de irregularidade na condução da sessão pública do PE 32/2019 e que favoreceram indevidamente a empresa Major, quais sejam: i) aceite de documento inválido para atestar a capacidade técnica da empresa Major e ii) adjudicação e homologação da proposta da empresa Major sem que a empresa tenha fornecido a planilha de custos e de formação de preços e sem que a pregoeira tenha realizado a análise de compatibilidade dos preços unitários com os preços de mercado (itens 8 e 9) .
325.	Confirmaram-se os seguintes indícios de irregularidade na fase de execução do Contrato C-005/2020: início da prestação dos serviços antes da homologação do certame, aceite de serviços que não foram prestados integralmente e aceite de serviços UST superfaturados (itens 11, 12, 13 e 14) . Somente a impropriedade na publicação tardia do Contrato C-005/2020 foi afastada após os esclarecimentos do Conselho (item 10) . 
326.	Em relação às irregularidades que não geraram danos ao Erário e/ou que não foi possível quantificar o débito, em especial aquelas que ocorreram na fase interna da contratação e na condução da sessão pública do PE 32/2019, propõe-se a realização de audiências dos gestores do Crea-SP no âmbito desta representação (parágrafos 183-186; 215-219 e 268-273) .
327.	Propõe-se a abertura de tomada de contas especial e a citação da equipe de fiscalização contratual e da empresa contratada para obter o ressarcimento de pagamento por serviços que não foram prestados integralmente (software acesso remoto - débito de R$ 142.652,00) e por serviços superfaturados (serviços mensurados em UST - débito de R$ 1.104.379,46) (parágrafos 274-277 e 315-319) .
328.	A separação da análise das audiências e das citações em dois processos distintos (representação e TCE) está em consonância com a jurisprudência do TCU, que considera que a TCE não é o instrumento próprio para tratar de irregularidades em que não há quantificação de débito (Acórdãos 2.303/2009 e 1.981/2018, ambos do Plenário do TCU e de relatoria do Ministro Weder de Oliveira) .
329.	Em virtude da gravidade dos indícios de irregularidades identificados, em especial quanto ao início da prestação dos serviços antes da homologação do certame e da tentativa de dissimular a ausência de análise prévia do edital antes de sua publicação, deve-se alertar os destinatários dos ofícios de audiência, exceto a empresa contratada, acerca da possibilidade de também serem sancionados com inabilitação para ocupar cargo ou função de confiança no âmbito da Administração Pública pelo período de cinco a oito anos, nos termos da Lei 8.443/1992, art. 60 c/c RI/TCU, art. 270.
330.	Por fim, em atendimento à Portaria-Segecex 12/2016, propõe-se o encaminhamento de cópia desta instrução, bem como da decisão que vier a ser adotada nos autos, à Secretaria do TCU no Estado de São Paulo deste Tribunal para que tome conhecimento dos indícios de irregularidade e avalie eventual impacto na análise de contas do Conselho Regional de Engenharia e Agronomia do Estado de São Paulo.
PROPOSTA DE ENCAMINHAMENTO 
331.						Ante todo o exposto, submetem-se os autos ao gabinete do Relator, Ministro Benjamim Zymler, com as seguintes propostas:
331.1.	conhecer da presente representação, satisfeitos os requisitos de admissibilidade previstos nos arts. 235 e 237, inciso VI, do Regimento Interno deste Tribunal, e no art. 103, § 1º, c/c art. 106, §3º, inciso II, da Resolução - TCU 259/2014, para, no mérito, considerá-la procedente;
331.2.	revogar a medida cautelar, adotada em 1º/10/2020 pelo Relator, e referendada pelo Plenário do TCU no Acórdão 2.755/2020 de 14/10/2020, no sentido de limitar os pagamentos mensais à empresa contratada no valor de R$ 145.604,91, tendo em vista que o Contrato C-005/2020 foi rescindido, de comum acordo entre as partes, no dia 19/3/2021;
331.3.	promover, com fundamento no art. 250, inciso IV, c/c o art. 237, parágrafo único, do RI/TCU, a audiência dos responsáveis a seguir indicados, para que, no prazo de quinze dias, apresentem razões de justificativa pelas irregularidades indicadas, alertando-os quanto à possibilidade de também poderem ser sancionados com inabilitação para ocupar cargo ou função de confiança no âmbito da Administração Pública Federal pelo período de cinco a oito anos, nos termos da Lei 8.443/1992, art. 60 c/c Regimento Interno do TCU, art. 270:
a) Álvaro José de Souza, CPF XXX.250.538-XX, integrante técnico da equipe de planejamento da contratação, na condição de signatário do ETP, do TR e da minuta do edital do PE 32/2019:
a.1) Ocorrência 1: deficiência no planejamento levaram à restrição indevida da competitividade e ao direcionamento da licitação para solução da fabricante ServiceAide (Matriz de Responsabilização - Apêndice II, Irregularidade 1) , por: 
a.1.1) não realizar análise efetiva de soluções alternativas que atendiam às especificações técnicas exigidas, em desacordo com o art. 6º e o Anexo III, item 6, alínea "f", da Instrução - Crea-SP 2594/2018; 
a.1.2) exigir declaração de fabricante como condição de habilitação técnica (item 9.11.2 do edital) , em desacordo com o art. 3º, §1º, inciso I, da Lei 8.666/1993 e com a jurisprudência deste Tribunal (Acórdão 480/2019, Rel. Aroldo Cedraz; Ac 2.301/2018, Rel. José Múcio e Acórdão 1.805/2015, Rel. Weder de Oliveira, todos do Plenário do TCU) ;
a.1.3) exigir que a solução de gerenciamento de serviços e o assistente virtual fossem do mesmo fabricante na modalidade SaaS (item 8.1.106 do TR do edital do PE 32/2019) sem a apresentação de justificativas no ETP/TR, em desacordo com o art. 3º, §1º, inciso I da Lei 8.666/1993 e o art. 63, inciso I, da Instrução - Crea-SP 2594/2018; e
a.1.4) especificar requisitos técnicos excessivos, sem justificativas no ETP/TR, e que direcionam a licitação para a solução da fabricante ServiceAide (itens 5.2.8, 5.2.17.6, 5.2.19, 5.2.57.5, 5.2.57.8, 5.3.7, 5.4.1, 5.5.7, 5.5.15, 5.5.16, 5.5.17, 5.5.19.1, 5.5.24, 5.5.27, 5.5.28 do Anexo VI do edital) e para a ferramenta de acesso remoto da fabricante AnyDesk (itens 8.1.182.5, 8.1.182.13 e 8.1.182.14 do TR) , em desacordo com o art. 3º da Lei 8.666/1993 e o art. 63, incisos I e II, da Instrução - Crea-SP 2594/2018;
a.2) Ocorrência 2: deficiências no planejamento levaram à contratação antieconômica (Matriz de Responsabilização - Apêndice II, Irregularidade 2) , por:
a.2.1) não apresentar a metodologia de cálculo dos quantitativos de licenças da solução de gerenciamento de serviços, assistente virtual, software de acesso remoto e pacote de mensagens WhatsApp, em desacordo com o disposto no art. 15, § 7º, inciso II, da Lei 8.666/1993 e o art. 6º da Instrução - Crea-SP 2594/2018, e que levou à contratação de quantitativos superdimensionados de licenças do software de gerenciamento de serviços;
a.2.2) não apresentar o catálogo de serviços, em desacordo com o disposto no art. 15, § 7º, inciso II, da Lei 8.666/1993 e com a jurisprudência deste Tribunal (Acórdão 2037/2019-TCU-Plenário) , impossibilitando a correta precificação dos serviços mensurados em UST; 
a.2.3) realizar pesquisa de preços limitada a fornecedores, com empresas sem capacidade técnica e/ou econômica para executarem o objeto licitado, em desacordo com o art. 10, inciso X, da Instrução - Crea-SP 2594/2018;
a.2.4) não detalhar os custos unitários das licenças da solução de gerenciamento de serviços e de acesso remoto, do assistente virtual, do pacote de mensagens WhatsApp e dos serviços mensurados em UST, em desacordo com o art. 7º, § 2º, inciso II da Lei 8.666/1993; e
a.2.5) prever pagamento em parcela única da subscrição das licenças na modalidade SaaS para todo o período da vigência contratual (item 37.1 do TR do edital) , sem justificativas técnicas e/ou econômicas no ETP e no TR, e sem previsão de garantias que assegurassem o pleno cumprimento do objeto pactuado, em desacordo com o art. 38 do Decreto 93.872/1986 e com a jurisprudência do TCU (Acórdãos 185/2019, Rel. Benjamin Zymler, 817/2018, Rel. Aroldo Cedraz e 554/2017, Rel. Vital do Rego, todos do Plenário do TCU) .
b) Daikiti Sugitani Junior, CPF XXX.420.208-XX, integrante técnico da equipe de planejamento da contratação, na condição de signatário do ETP, do TR e da minuta do edital do PE 32/2019:
b.1) Ocorrência 1: deficiências no planejamento levaram à restrição indevida da competitividade e direcionamento da licitação para solução da fabricante ServiceAide (Matriz de Responsabilização - Apêndice II, Irregularidade 1) , por: 
b.1.1) não realizar análise efetiva de soluções alternativas que atenderiam às especificações técnicas exigidas, em desacordo com o art. 6º e o Anexo III, item 6, alínea "f", da Instrução - Crea-SP 2594/2018; 
b.1.2) exigir declaração de fabricante como condição de habilitação técnica (item 9.11.2 do edital) , em desacordo com o art. 3º, §1º, inciso I, da Lei 8.666/1993 e com a jurisprudência deste Tribunal (Acórdão 480/2019, Rel. Aroldo Cedraz; Ac 2.301/2018, Rel. José Múcio e Acórdão 1.805/2015, Rel. Weder de Oliveira, todos do Plenário do TCU) ;
b.1.3) exigir que a solução de gerenciamento de serviços e o assistente virtual fossem do mesmo fabricante na modalidade SaaS (item 8.1.106 do TR do edital do PE 32/2019) sem a apresentação de justificativas no ETP/TR, em desacordo com o art. 3º, §1º, inciso I da Lei 8.666/1993 e o art. 63, inciso I, da Instrução - Crea-SP 2594/2018;
b.1.4) especificar requisitos técnicos excessivos, sem justificativas no ETP/TR, e que direcionam a licitação para a solução da fabricante ServiceAide (itens 5.2.8, 5.2.17.6, 5.2.19, 5.2.57.5, 5.2.57.8, 5.3.7, 5.4.1, 5.5.7, 5.5.15, 5.5.16, 5.5.17, 5.5.19.1, 5.5.24, 5.5.27, 5.5.28 do Anexo VI do edital) e para a ferramenta de acesso remoto da fabricante AnyDesk (itens 8.1.182.5 ,8.1.182.13 e 8.1.182.14 do TR) , em desacordo com o art. 3º da Lei 8.666/1993 e o art. 63, incisos I e II, da Instrução - Crea-SP 2594/2018;
b.2) Ocorrência 2: deficiências no planejamento levaram à contratação antieconômica (Matriz de Responsabilização - Apêndice II, Irregularidade 2) , por:
b.2.1) não apresentar a metodologia de cálculo dos quantitativos de licenças da solução de gerenciamento de serviços, assistente virtual, software de acesso remoto e pacote de mensagens WhatsApp, em desacordo com o disposto no art. 15, § 7º, inciso II, da Lei 8.666/1993 e o art. 6º da Instrução - Crea-SP 2594/2018, e que levou à contratação de quantitativos superdimensionados de licenças do software de gerenciamento de serviços;
b.2.2) não apresentar o catálogo de serviços, em desacordo com o disposto no art. 15, § 7º, inciso II, da Lei 8.666/1993 e com a jurisprudência deste Tribunal (Acórdão 2037/2019-TCU-Plenário) , impossibilitando a correta precificação dos serviços mensurados em UST; 
b.2.3) realizar pesquisa de preços limitada a fornecedores, com empresas sem capacidade técnica e/ou econômica para executarem o objeto licitado, em desacordo com o art. 10, inciso X, da Instrução - Crea-SP 2594/2018;
b.2.4) não detalhar os custos unitários das licenças da solução de gerenciamento de serviços e de acesso remoto, do assistente virtual, do pacote de mensagens WhatsApp e dos serviços mensurados em UST, em desacordo com o art. 7º, § 2º, inciso II da Lei 8.666/1993; e
b.2.5) prever pagamento em parcela única da subscrição das licenças na modalidade SaaS para todo o período da vigência contratual (item 37.1 do TR do edital) , sem justificativas técnicas e/ou econômicas no ETP e no TR, e sem previsão de garantias que assegurassem o pleno cumprimento do objeto pactuado, em desacordo com o art. 38 do Decreto 93.872/1986 e jurisprudência do TCU (Acórdãos 185/2019, Rel. Benjamin Zymler, 817/2018, Rel. Aroldo Cedraz e 554/2017, Rel. Vital do Rego, todos do Plenário do TCU) .
c) Danilo Ricardo Formaggi, CPF XXX.215.458-XX, ex-Chefe de Unidade do Crea-SP:
c.1) Ocorrência 1: deficiências no planejamento levaram à restrição indevida da competitividade e ao direcionamento da licitação para solução da fabricante ServiceAide (Matriz de Responsabilização - Apêndice II, Irregularidade 1) : 
c.1.1) na condição de integrante requisitante da equipe de planejamento, foi signatário do ETP, do TR e da minuta do edital do PE 32/2019, por:
c.1.1.1) não realizar análise efetiva de soluções alternativas que atenderiam às especificações técnicas exigidas, em desacordo com o art. 6º e o Anexo III, item 6, alínea "f", da Instrução - Crea-SP 2594/2018; 
c.1.1.2) exigir declaração de fabricante como condição de habilitação técnica (item 9.11.2 do edital) , em desacordo com o art. 3º, §1º, inciso I, da Lei 8.666/1993 e com a jurisprudência deste Tribunal (Acórdão 480/2019, Rel. Aroldo Cedraz; Ac 2.301/2018, Rel. José Múcio e Acórdão 1.805/2015, Rel. Weder de Oliveira, todos do Plenário do TCU) ;
c.1.1.3) exigir que a solução de gerenciamento de serviços e o assistente virtual fossem do mesmo fabricante na modalidade SaaS (item 8.1.106 do TR do edital do PE 32/2019) sem a apresentação de justificativas no ETP/TR, em desacordo com o art. 3º, §1º, inciso I da Lei 8.666/1993 e o art. 63, inciso I, da Instrução - Crea-SP 2594/2018; e
c.1.1.4) especificar requisitos técnicos excessivos, sem justificativas no ETP/TR, e que direcionam a licitação para a solução da fabricante ServiceAide (itens 5.2.8, 5.2.17.6, 5.2.19, 5.2.57.5, 5.2.57.8, 5.3.7, 5.4.1, 5.5.7, 5.5.15, 5.5.16, 5.5.17, 5.5.19.1, 5.5.24, 5.5.27, 5.5.28 do Anexo VI do edital) e para a ferramenta de acesso remoto da fabricante AnyDesk (itens 8.1.182.5, 8.1.182.13 e 8.1.182.14 do TR) , em desacordo com o art. 3º da Lei 8.666/1993 e o art. 63, incisos I e II, da Instrução - Crea-SP 2594/2018;
c.2) Ocorrência 2: deficiências no planejamento levaram à contratação antieconômica (Matriz de Responsabilização - Apêndice II, Irregularidade 2) , por:
c.2.1) na condição de integrante requisitante da equipe de planejamento, foi signatário do ETP, do TR e da minuta do edital do PE 32/2019:
c.2.1.1) não apresentar a metodologia de cálculo dos quantitativos de licenças da solução de gerenciamento de serviços, assistente virtual, software de acesso remoto e pacote de mensagens WhatsApp, em desacordo com o disposto no art. 15, § 7º, inciso II, da Lei 8.666/1993 e o art. 6º da Instrução - Crea-SP 2594/2018, e que levou à contratação de quantitativos superdimensionados de licenças do software de gerenciamento de serviços;
c.2.1.2) não apresentar o catálogo de serviços, em desacordo com o disposto no art. 15, § 7º, inciso II, da Lei 8.666/1993 e com a jurisprudência deste Tribunal (Acórdão 2037/2019-TCU-Plenário) , impossibilitando a correta precificação dos serviços mensurados em UST; 
c.2.1.3) realizar pesquisa de preços limitada a fornecedores, com empresas sem capacidade técnica e/ou econômica para executarem o objeto licitado, em desacordo com o art. 10, inciso X, da Instrução - Crea-SP 2594/2018;
c.2.1.4) não detalhar os custos unitários das licenças da solução de gerenciamento de serviços e de acesso remoto, do assistente virtual, do pacote de mensagens WhatsApp e dos serviços mensurados em UST, em desacordo com o art. 7º, § 2º, inciso II da Lei 8.666/1993; e 
c.2.1.5) prever pagamento em parcela única da subscrição das licenças na modalidade SaaS para todo o período da vigência contratual (item 37.1 do TR do edital) , sem justificativas técnicas e/ou econômicas no ETP e no TR, e sem previsão de garantias que assegurassem o pleno cumprimento do objeto pactuado, em desacordo com o art. 38 do Decreto 93.872/1986 e jurisprudência do TCU (Acórdãos 185/2019, Rel. Benjamin Zymler, 817/2018, Rel. Aroldo Cedraz e 554/2017, Rel. Vital do Rego, todos do Plenário do TCU) .
c.3) Ocorrência 3: Publicação do edital sem análise prévia da área jurídica (Matriz de Responsabilização - Apêndice II, Irregularidade 3) :
c.3.1) na condição de Chefe da Unidade de Infraestrutura e Tecnologia do Crea-SP no período de 27/9/2018 a 8/6/2020, por participar, em conjunto com o Sr. Alessandro Baumgartner, da tentativa de dissimular a publicação do edital sem análise prévia da área jurídica ao assinar Nota Técnica s/n no dia 17/12/2019, em que respondeu a questionamentos do Parecer Jurídico 239/2019-DCT/SUPJUR, apesar de saber que o edital do PE 32/2019 já tinha sido publicado em 9/12/2020.
c.4) Ocorrência 4: Habilitação indevida da empresa Major no PE 32/2019 (Matriz de Responsabilização - Apêndice II, Irregularidade 4) :
c.4.1) na condição de Chefe da Unidade de Infraestrutura e Tecnologia do Crea-SP no período de 27/9/2018 a 8/6/2020 e integrante da equipe de apoio do PE 32/2019 por assinar o Despacho Audi 19/2020, em 13/2/2020, em que propôs o indeferimento do recurso da empresa Central IT e considerou válida a entrega de declaração de fabricante no lugar de atestado de capacidade técnica da empresa Major, exigido no item 9.11.1 do edital, em afronta aos princípios da vinculação do instrumento convocatório e da isonomia, previstos no art. 3º da Lei 8.666/1993.
c.5) Ocorrência 5: Início da prestação dos serviços antes da homologação do PE 32/2019, da emissão do empenho e da assinatura do Contrato C-005/2020 (Matriz de Responsabilização - Apêndice II, Irregularidade 5) :
c.5.1) na condição de fiscal técnico do Contrato C-005/2020 no período de 27/9/2018 a 30/7/2020, por solicitar/aprovar a abertura da Ordem de Serviço de Fornecimento 1/2020 em 11/2/2020, antes da homologação do certame, da emissão do empenho e da assinatura do Contrato C-005/2020, em afronta ao art. 109, §2º, da Lei 8.666/1993, à cláusula décima primeira da minuta do Contrato, item 11.1.3, e ao art. 60 da Lei 4.320/1964, o que pode configurar a hipótese de fraude à licitação prevista no art. 93 da Lei 8.666/1993; 
c.6) Ocorrência 6: Pagamento por serviços de criação de identidade visual que não foram prestados integralmente (Matriz de Responsabilização - Apêndice II, Irregularidade 6) :
c.6.1) na condição de fiscal técnico do Contrato C-005/2020 no período de 27/9/2018 a 30/7/2020, por aprovar o termo de recebimento definitivo em julho de 2020 da OST 5/2020, referente à entrega do serviço de criação de identidade visual, sem a entrega dos artefatos exigidos nos itens 4.4.31.1, 4.4.31.4 a 4.4.31.11 do contrato, em desacordo com o art. 66, caput, da Lei 8.666/1993 e do cronograma físico-financeiro do Contrato C-005/2020.
d) Alessandro Baumgartner, CPF XXX.494.398-XX, Superintendente Administrativo do Crea-SP:
d.1) Ocorrência 1: deficiências no planejamento levaram à restrição indevida da competitividade e ao direcionamento da licitação para solução da fabricante ServiceAide (Matriz de Responsabilização - Apêndice II, Irregularidade 1) :
d.1.1) na condição de Superintendente Administrativo do Crea-SP desde janeiro de 2019, e de autoridade competente da área requisitante da solução, por aprovar o edital do PE 32/2019:
d.1.1.1) sem análise efetiva das soluções alternativas e com cláusulas restritivas que não foram justificadas no ETP e no TR, em desacordo com o art. 3º da Lei 8.666/1993; e art. 6º e o Anexo III, item 6, alínea "f" c/c art. 63, incisos I e II, ambos da Instrução - Crea-SP 2594/2018;
d.1.1.2) sem metodologia de cálculo dos quantitativos, sem catálogo de serviços e sem detalhamento dos custos unitários, em desacordo com o art. 15, § 7º, inciso II, da Lei 8.666/1993 e o art. 6º da Instrução - Crea-SP 2594/2018; e
d.1.1.3) com pesquisa de preços limitada a fornecedores, em desacordo com o art. 10, inciso X, da Instrução - Crea-SP 2594/2018.
d.2) Ocorrência 2: deficiências no planejamento levaram à contratação antieconômica (Matriz de Responsabilização - Apêndice II, Irregularidade 2) :
d.2.1) na condição de Superintendente Administrativo do Crea-SP desde janeiro de 2019, e de autoridade competente da área requisitante da solução, por aprovar o edital do PE 32/2019:
d.2.1.1) sem análise efetiva das soluções alternativas e com cláusulas restritivas que não foram justificadas no ETP e no TR, em desacordo com o art. 3º da Lei 8.666/1993; e art. 6º e o Anexo III, item 6, alínea "f" c/c art. 63, incisos I e II, ambos da Instrução - Crea-SP 2594/2018;
d.2.1.2) sem metodologia de cálculo dos quantitativos, sem catálogo de serviços e sem detalhamento dos custos unitários, em desacordo com o art. 15, § 7º, inciso II, da Lei 8.666/1993 e o art. 6º da Instrução - Crea-SP 2594/2018; e
d.2.1.3) com pesquisa de preços limitada a fornecedores, em desacordo com o art. 10, inciso X, da Instrução - Crea-SP 2594/2018.
d.3) Ocorrência 3: Publicação do edital sem análise prévia da área jurídica (Matriz de Responsabilização - Apêndice II, Irregularidade 3) :
d.3.1) na condição de Superintendente Administrativo do Crea-SP desde janeiro de 2019, por dissimular a publicação do edital do PE 32/2019 sem análise prévia da área jurídica ao assinar o Despacho SUPADM, em 18/12/2019, com informações inverídicas e que podem caracterizar fraude à licitação com base no art. 93 da Lei 8.666/1993. No referido despacho, em que supostamente encaminhou o processo para publicação do edital, o responsável afirmou que o edital do PE 32/2019 foi ajustado para atender as recomendações 15, 18 e 20 do Parecer Jurídico 239/2019, porém o edital já tinha sido publicado em 9/12/2019 por autorização do próprio Sr. Alessandro, conforme Solicitação - ULIC 233/2019, em desacordo com o art. 38, parágrafo único, da Lei 8.666/1993 (Matriz de Responsabilização - Apêndice II, Irregularidade 3) .
d.4) Ocorrência 4: Habilitação indevida da empresa Major no PE 32/2019 (Matriz de Responsabilização - Apêndice II, Irregularidade 4) :
d.4.1) na condição de autoridade competente do PE 32/2019, por adjudicar o objeto do PE 32/2019 à empresa Major e homologar o resultado do certame apesar de a empresa Major não ter entregue a planilha de custos e de formação de preços exigida no item 8.3 do edital e da pregoeira não ter realizado a análise de compatibilidade dos preços unitários da referida planilha com aqueles praticados no mercado em relação aos insumos e aos salários das categorias envolvidas na contratação, conforme exigido no item 8.11 do edital, em afronta ao princípio da vinculação ao instrumento convocatório previsto no art. 3º e no art. 41, caput, da Lei 8.666/1993.
e) Tania Maria Ferreira, CPF XXX.046.056-XX, ex-Chefe da Unidade de Licitações e Contratos do Crea-SP:
e.1) Ocorrência 3: Publicação do edital sem análise prévia da área jurídica (Matriz de Responsabilização - Apêndice II, Irregularidade 3) :
e.1.1) na condição de Chefe da Unidade de Licitações e Contratos no período de 1º/11/2018 a 4/1/2020, por:
e.1.1.1) assinar Despacho s/n, em 6/12/2019 em que informou que o edital do PE 32/2019 tinha sido ajustado conforme recomendações da área jurídica, o que não corresponde aos fatos, pois o Parecer Jurídico 239/2019-DCT/SUPJUR foi elaborado somente em 17/12/2019, o que pode configurar a hipótese de fraude à licitação prevista no art. 93 da Lei 8.666/1993; e
e.1.1.2) assinar a Solicitação - ULIC 233/2019 para publicação do edital do PE 32/2019 no dia 9/12/2019 sem que existisse análise prévia da área jurídica, o que afronta o art. 38, parágrafo único, da Lei 8.666/1993.
e.2) Ocorrência 4: Habilitação indevida da empresa Major no PE 32/2019 (Matriz de Responsabilização - Apêndice II, Irregularidade 4) :
e.2.1) na condição de pregoeira do PE 32/2019, por não solicitar a planilha de custos e de formação de preços da empresa Major, exigida no item 8.3 do edital, e, por consequência, não realizou a análise de compatibilidade dos preços unitários da referida planilha com aqueles praticados no mercado, conforme exigido no item 8.11 do edital, em afronta ao princípio da vinculação ao instrumento convocatório previsto no art. 3º e no art. 41, caput, da Lei 8.666/1993.
f) Washington Luiz Lima Teixeira, CPF XXX.922.637-XX, ex-Gerente do Departamento Administrativo do Crea-SP:
f.1) Ocorrência 3: Publicação do edital sem análise prévia da área jurídica (Matriz de Responsabilização - Apêndice II, Irregularidade 3) :
f.1.1) na condição de Gerente do Departamento Administrativo do Crea-SP no período de 1º/7/2019 a 23/11/2020, por:
f.1.1.1) proferir o "de acordo" em Despacho s/n de 6/12/2019 da Chefe da Unidade de Licitações e Contratos com informações inverídicas quanto ao suposto ajuste do edital do PE 32/2019 que teria sido realizado para atender recomendações de parecer jurídico (239/2019-DCT/SUPJUR) que só foi elaborado em 17/12/2019; e
f.1.1.2) assinar a Solicitação - ULIC 233/2019 para publicação do edital do PE 32/2019 no dia 9/12/2019 sem que existisse análise prévia da área jurídica, o que afronta o art. 38, parágrafo único, da Lei 8.666/1993.
g) Celso Luiz Carvalho Câmara, CPF XXX.938.508-XX, Gerente Executivo do Crea-SP:
g.1)  Ocorrência 5: Início da prestação dos serviços antes da homologação do PE 32/2019, da emissão do empenho e da assinatura do Contrato C-005/2020 (Matriz de Responsabilização - Apêndice II, Irregularidade 5) :
g.1.1) na condição de Gerente do Departamento de Avaliação e Programas Estratégicos, no período de maio de 2019 a março de 2020, por participar da reunião inicial com a empresa Major no dia 11/2/2020, ocasião em que foi aberta a OSF 1/2020, quando o PE 32/2019 se encontrava suspenso aguardando o julgamento de recurso administrativo interposto pela empresa Central IT, em afronta ao art. 109, §2º, da Lei 8.666/1993 e à cláusula décima primeira da minuta do Contrato, item 11.1.3, o que pode configurar a hipótese de fraude à licitação prevista no art. 93 da Lei 8.666/1993.
g.2) Ocorrência 6: Pagamento por serviços de criação de identidade visual que não foram prestados integralmente (Matriz de Responsabilização - Apêndice II, Irregularidade 6) :
g.2.1) na condição de gestor do Contrato C-005/2020, no período de 2/6/2020 a 19/3/2021, por: 
g.2.1.1) 	atestar a Nota Fiscal 30, em 14/7/2020 garantindo que todos os serviços de criação de identidade visual (OST 5/2020) tinham sido recebidos em conformidade em julho de 2020, quando faltava a entrega dos itens 4.4.31.1, 4.4.31.4 a 4.4.31.11 exigidos no contrato; e
g.2.1.2) aprovar o termo de recebimento definitivo complementar em 26/11/2020 referente aos serviços de criação de identidade visual (OST 5/2020) , sem a entrega dos itens 4.4.31.1, 4.4.31.5, 4.4.31.6, 4.4.31.9 a 4.4.31.11 exigidos no contrato.
h) Osmar Alves de Carvalho, CPF XXX.247.531-XX, Gerente de Auditoria do Crea-SP:
h.1)  Ocorrência 5: Início da prestação dos serviços antes da homologação do PE 32/2019, da emissão do empenho e da assinatura do Contrato C-005/2020 (Matriz de Responsabilização - Apêndice II, Irregularidade 5) :
h.1.1) na condição de Gerente de Auditoria do Crea-SP, por participar da reunião inicial com a empresa Major no dia 11/2/2020, ocasião em que foi aberta a OSF 1/2020, quando o PE 32/2019 se encontrava suspenso aguardando o julgamento de recurso administrativo interposto pela empresa Central IT, em afronta ao art. 109, §2º, da Lei 8.666/1993 e à cláusula décima primeira da minuta do Contrato, item 11.1.3, o que pode configurar a hipótese de fraude à licitação prevista no art. 93 da Lei 8.666/1993.
i) Rafael Lagos de Miranda, CPF XXX.267.558-XX, ex-Chefe de Unidade do Crea-SP e fiscal técnico do Contrato C-005/2020 no período de 2/6/2020 a 30/7/2020:
i.1) Ocorrência 6: Pagamento por serviços de criação de identidade visual que não foram prestados integralmente (Matriz de Responsabilização - Apêndice II, Irregularidade 6) :
i.1.1) na condição de fiscal técnico do Contrato C-005/2020 no período de 2/6/2020 a 30/7/2020, por aprovar o termo de recebimento definitivo em julho de 2020 da OST 5/2020, referente à entrega do serviço de criação de identidade visual, sem a entrega dos artefatos exigidos no item 4.4.31.1, 4.4.31.4 a 4.4.31.11 do contrato, em desacordo com o art. 66, caput, da Lei 8.666/1993 e o cronograma físico-financeiro do Contrato C-005/2020.
j) Israel Vinícius Macedo Pereira, CPF XXX.016.618-XX, Gerente de Projetos e Inovação do Crea-SP e fiscal técnico do Contrato C-005/2020 no período de 17/11/2020 a 19/3/2021:
j.1) Ocorrência 6: Pagamento por serviços de criação de identidade visual que não foram prestados integralmente (Matriz de Responsabilização - Apêndice II, Irregularidade 6) :
j.1.1) na condição de fiscal técnico do Contrato C-005/2020 no período de 17/11/2020 a 19/3/2021, por aprovar o termo de aceite complementar em 26/11/2020 da OST 5/2002, referente à entrega do serviço de criação de identidade visual, sem a entrega dos artefatos exigidos nos itens 4.4.31.1, 4.4.31.5, 4.4.31.6, 4.4.31.9 a 4.4.31.11 do contrato em desacordo com o art. 66, caput, da Lei 8.666/1993.
k) Major RP3 Soluções em Tecnologia da Informação Ltda., CNPJ 29.509.937/0001-79, empresa prestadora dos serviços no âmbito do Contrato C-005/2020:
k.1) Ocorrência 5: Início da prestação dos serviços antes da homologação do PE 32/2019, da emissão do empenho e da assinatura do Contrato C-005/2020 (Matriz de Responsabilização - Apêndice II, Irregularidade 5) :
k.1.1) iniciar a prestação dos serviços em 11/2/2020, quando o PE 32/2019 se encontrava suspenso aguardando o julgamento de recurso interposto por outra empresa licitante, em afronta ao art. 109, §2º, da Lei 8.666/1993, à cláusula décima primeira da minuta do Contrato, item 11.1.3, e ao art. 60 da Lei 4.320/1964, o que pode configurar fraude à licitação nos termos do art. 93 da Lei 8.666/1993, e ensejar a inidoneidade da empresa Major para participar, por até cinco anos, de licitação na administração pública federal, consoante o art. 46 da Lei 8.443/1992 c/c o art. 271 do Regimento Interno do TCU. 
k.2) Ocorrência 6: Pagamento por serviços de criação de identidade visual que não foram prestados integralmente (Matriz de Responsabilização - Apêndice II, Irregularidade 6) :
k.2.1) não prestar integralmente os serviços de criação de identidade visual (OST 5/2020) , pois não foram entregues os itens 4.4.31.1, 4.4.31.5, 4.4.31.6, 4.4.31.9 a 4.4.31.11 do Contrato C-005/2020, em desacordo com o art. 66, caput, da Lei 8.666/1993.
331.4.	determinar, nos termos do art. 47, da Lei 8.443/1992, a autuação de processo de tomada de contas especial, a partir da extração de cópias das peças necessárias destes autos, para tratar dos débitos identificados no Contrato C-005/2020 celebrado pelo Crea-SP com a empresa Major RP3 Soluções em Tecnologia da Informação (CNPJ 29.509.937/0001-79) ;
331.5.	no âmbito do processo a ser autuado, realizar a citação dos responsáveis a seguir discriminados e da empresa contratada, com fundamento nos arts. 10, §§ 1º, e 12, incisos I e II, da Lei 8.443/1992 c/c o art. 202, incisos I e II, do RI/TCU, para que, no prazo de quinze dias, apresentem alegações de defesa e/ou recolham, solidariamente, aos cofres do Conselho Regional de Engenharia e Agronomia do Estado de São Paulo as quantias abaixo, atualizadas monetariamente a partir das datas constantes nos quadros abaixo, até o efetivo recolhimento, abatendo-se na oportunidade os valores eventualmente ressarcidos, na forma da legislação em vigor, tendo em vista as seguintes ocorrências e composição do débito:
331.5.1.	Ocorrência 7: Aceite de serviços mensurados em UST com sobrepreço de quantitativos de UST e consequente superfaturamento (Apêndice III - Matriz de Responsabilização - Irregularidade 2) .
a) Quantificação do débito A (OST 1/2020, OST 2/2020 e OST 3/2020)  
Quadro de Débitos 1
	VALOR ORIGINAL
 (R$) 
	DATA DO PAGAMENTO
	TIPO

	47.574,59
	30/4/2020
	Débito

	215.526,21
	8/5/2020
	Débito

	215.526,21
	8/6/2020
	Débito

	604,91
	3/11/2020
	Crédito

	604,91
	23/11/2020
	Crédito

	604,91
	23/12/2020
	Crédito

	604,91
	18/1/2021
	Crédito

	604,91
	23/2/2021
	Crédito

	604,91
	18/3/2021
	Crédito

Valor atualizado até 25/6/2021: R$ 512.150,60 (peça 135) 
Responsáveis solidários - Débito A 
a.1) Danilo Ricardo Formaggi, CPF XXX.215.458-XX, na condição de fiscal técnico e gestor do Contrato C-005/2020 no período de 27/2/2020 a 30/7/2020, por:
a.1.1) autorizar a emissão das ordens de serviços técnicos nos meses de março a maio de 2020 (OST 1, 2 e 3/2020) que estavam baseados em um catálogo de serviços no qual o esforço, a complexidade e o valor unitário em UST estavam superdimensionados, em desacordo com o art. 67, §1º, da Lei 8.666/1993;
a.1.2) aprovar o termo de recebimento definitivo dos serviços prestados nos meses de março, abril e maio de 2020 que estavam baseados em um catálogo de serviços no qual o esforço, a complexidade e o valor unitário em UST estavam superdimensionados, em desacordo com o art. 67, §1º, da Lei 8.666/1993; e
a.1.3) atestar as Notas Fiscais 26, 27 e 28 relativas aos serviços prestados em março, abril e maio de 2020 que estavam baseados em um catálogo de serviços no qual o esforço, a complexidade e o valor unitário em UST estavam superdimensionados, em desacordo com o art. 67, §1º, da Lei 8.666/1993.
a.2) Major RP3 Soluções em Tecnologia da Informação Ltda., CNPJ 29.509.937/0001-79, na condição de empresa prestadora dos serviços do Contrato C005-2020, por praticar preços comprovadamente acima dos praticados no mercado e muito superiores aos valores de seus custos acrescidos de todos os encargos e margem de lucro adequada, nos meses de março, abril e maio de 2020 (OST 1, 2 e 3/2020) .
b) Quantificação do débito B (OST 4/2020 e 6/2020) 
Quadro de Débitos 2
	VALOR ORIGINAL
 (R$) 
	DATA DO PAGAMENTO
	TIPO

	215.526,61
	8/7/2020
	Débito

	215.526,61
	17/8/2020
	Débito

Valor atualizado até 25/6/2021: R$ 463.741,29 (peça 136) 
Responsáveis solidários - Débito B
b.1) Danilo Ricardo Formaggi, CPF XXX.215.458-XX, na condição de fiscal técnico do Contrato C-005/2020 no período de 27/2/2020 a 30/7/2020, por:
b.1.1) solicitar a emissão das ordens de serviços técnicos nos meses de junho e julho de 2020 (OST 4 e 6/2020) que estavam baseados em um catálogo de serviços no qual o esforço, a complexidade e o valor unitário em UST estavam superdimensionados, em desacordo com o art. 67, §1º, da Lei 8.666/1993; 
b.1.2) aprovar os termos de recebimento provisório e definitivo dos serviços prestados no mês de junho de 2020 que estavam baseados em um catálogo de serviços no qual o esforço, a complexidade e o valor unitário em UST estavam superdimensionados, em desacordo com o art. 67, §1º, da Lei 8.666/1993; e
b.1.3) atestar a Nota Fiscal 29 relativa aos serviços prestados em junho de 2020 que estavam baseados em um catálogo de serviços no qual o esforço, a complexidade e o valor unitário em UST estavam superdimensionados, em desacordo com o art. 67, §1º, da Lei 8.666/1993.
b.2) Rafael Lagos Miranda, CPF XXX.267.558-XX, na condição fiscal técnico do Contrato C-005/2020 no período de 2/6/2020 a 30/7/2020, por:
b.2.1) solicitar a emissão das ordens de serviços técnicos nos meses de junho e julho de 2020 (OST 4 e 6/2020) que estavam baseados em um catálogo de serviços no qual o esforço, a complexidade e o valor unitário em UST estavam superdimensionados, em desacordo com o art. 67, §1º, da Lei 8.666/1993; e
b.2.2) aprovar os termos de recebimento provisório e definitivo dos serviços prestados nos meses de junho e julho de 2020 que estavam baseados em um catálogo de serviços no qual o esforço, a complexidade e o valor unitário em UST estavam superdimensionados, em desacordo com o art. 67, §1º, da Lei 8.666/1993.
b.3) Celso Luiz Carvalho Câmara, CPF XXX.938.508-XX, na condição de gestor do Contrato C-005/2020 no período de 2/6/2020 a 19/3/2021, por:
b.3.1) aprovar a emissão das ordens de serviços técnicos nos meses de junho e julho de 2020 (OST 4 e 6/2020) que estavam baseados em um catálogo de serviços no qual o esforço, a complexidade e o valor unitário em UST estavam superdimensionados, em desacordo com o art. 67, §1º, da Lei 8.666/1993;
b.3.2) aprovar o termo de recebimento definitivo dos serviços prestados nos meses de junho e julho de 2020 que estavam baseados em um catálogo de serviços no qual o esforço, a complexidade e o valor unitário em UST estavam superdimensionados, em desacordo com o art. 67, §1º, da Lei 8.666/1993; e
b.3.3) atestar a Nota Fiscal 31 relativa aos serviços prestados em julho de 2020 que estavam baseados em um catálogo de serviços no qual o esforço, a complexidade e o valor unitário em UST estavam superdimensionados, em desacordo com o art. 67, §1º, da Lei 8.666/1993.
b.4) Major RP3 Soluções em Tecnologia da Informação Ltda., CNPJ 29.509.937/0001-79, na condição de empresa prestadora dos serviços do Contrato C005-2020, por praticar preços comprovadamente acima dos praticados no mercado e muito superiores aos valores de seus custos acrescidos de todos os encargos e margem de lucro adequada nos meses de junho e julho de 2020 (OST 4 e 6/2020) .
c) Quantificação do débito C (OST 7/2020) 
Quadro de Débitos 3
	VALOR ORIGINAL
 (R$) 
	DATA DO PAGAMENTO
	TIPO

	198.329,49
	28/9/2020
	Débito

Valor atualizado até 25/6/2021: R$ 212.470,38 (peça 137) 
Responsáveis solidários - Débito C
c.1) Rafael Lagos Miranda, CPF XXX.267.558-XX, na condição de fiscal técnico do Contrato C-005/2020 no período de 2/6/2020 a 30/7/2020, por:
c.1.1) solicitar a emissão da ordem de serviços técnicos no mês de agosto de 2020 (OST 7/2020) que estava baseada em um catálogo de serviços no qual o esforço, a complexidade e o valor unitário em UST estavam superdimensionados, em desacordo com o art. 67, §1º, da Lei 8.666/1993; e
c.1.2) aprovar o termo de recebimento definitivo dos serviços prestados no mês de agosto de 2020 que estavam baseados em um catálogo de serviços no qual o esforço, a complexidade e o valor unitário em UST estavam superdimensionados, em desacordo com o art. 67, §1º, da Lei 8.666/1993.
c.2) Fábio de Souza Figueredo, CPF XXX.225.478-XX, na condição de fiscal técnico do Contrato C-005/2020, no período de 31/7/2020 a 16/11/2020, por aprovar o termo de recebimento provisório dos serviços prestados no mês de agosto de 2020 (OST 7/2020) que estavam baseados em um catálogo de serviços no qual o esforço, a complexidade e o valor unitário em UST estavam superdimensionados, em desacordo com o art. 67, §1º, da Lei 8.666/1993.
c.3) Celso Luiz Carvalho Câmara, CPF XXX.938.508-XX, na condição de gestor do Contrato C-005/2020 no período de 2/6/2020 a 19/3/2021 por atestar a Nota Fiscal 32 relativa aos serviços prestados em agosto de 2020 (OST 7/2020) que estavam baseados em um catálogo de serviços no qual o esforço, a complexidade e o valor unitário em UST estavam superdimensionados, em desacordo com o art. 67, §1º, da Lei 8.666/1993.
c.4) Major RP3 Soluções em Tecnologia da Informação Ltda., CNPJ 29.509.937/0001-79, na condição de empresa prestadora dos serviços do Contrato C005-2020, por praticar preços comprovadamente acima dos praticados no mercado e muito superiores aos valores de seus custos acrescidos de todos os encargos e margem de lucro adequada no mês de agosto de 2020 (OST 7/2020) , caracterizando enriquecimento sem causa da empresa nos termos do art. 884 do Código Civil.
331.5.2.	Ocorrência 8: Aceite das licenças de acesso remoto em desacordo com as condições previstas em contrato (Matriz de Responsabilização - Apêndice III, Irregularidade 1) .
d) Quantificação do débito D (OSF 1/2020) 
Quadro de Débitos 4
	VALOR ORIGINAL
 (R$) 
	DATA DO PAGAMENTO
	TIPO

	142.652,00
	19/2/2020
	Débito

Valor atualizado até 25/6/2021: R$ 153.579,14 (peça 138) 
Responsáveis solidários - Débito D
d.1) Danilo Ricardo Formaggi, CPF XXX.215.458-XX, na condição de fiscal técnico do Contrato C-005/2020 no período de 27/2/2020 a 30/7/2020, por aprovar o termo de recebimento definitivo da OSF 1/2020 em 18/2/2020, referente à disponibilização do ambiente SaaS, e atestar a Nota Fiscal 21, em 19/2/2020, sem que o software de acesso remoto tenha sido entregue em fevereiro de 2020, em desacordo com o art. 66, caput, da Lei 8.666/1993 e com o cronograma físico-financeiro do Contrato C-005/2020;
d.2) Celso Luiz Carvalho Câmara, CPF XXX.938.508-XX, na condição de gestor do Contrato C-005/2020 no período de 2/6/2020 a 19/3/2021, por aprovar o termo de recebimento definitivo complementar da OSF 1/2020 em 26/11/2020 referente à disponibilização do software de acesso remoto com prazo de licenciamento menor (1 ano) do que o prazo contratado (3 anos) , em desacordo com o art. 66, caput, da Lei 8.666/1993 e com o cronograma físico-financeiro do Contrato C-005/2020;
d.3)  Israel Vinícius Macedo Pereira, CPF XXX.016.618-XX, na condição de fiscal técnico do Contrato C-005/2020 no período de 17/11/2020 a 19/3/2021, por aprovar o termo de recebimento definitivo complementar da OSF 1/2020 em 26/11/2020, referente à disponibilização do software de acesso remoto com prazo de licenciamento menor (1 ano) do que o prazo contratado (3 anos) , em desacordo com o art. 66, caput, da Lei 8.666/1993 e com o cronograma físico-financeiro do Contrato C-005/2020; e
d.4) Major RP3 Soluções em Tecnologia da Informação Ltda., CNPJ 29.509.937/0001-79, na condição de empresa prestadora dos serviços do Contrato C005-2020, que disponibilizou o software de acesso remoto com nove meses de atraso e com prazo de licenciamento menor (1 ano) do que o prazo contratado (3 anos) , em desacordo com o art. 66, caput, da Lei 8.666/1993 e o cronograma físico-financeiro do Contrato C-005/2020, caracterizando o enriquecimento sem causa da empresa nos termos do art. 884 do Código Civil.
331.6.	nos termos do art. 8º da Resolução - TCU 315/2020, fazer constar, na ata da sessão em que estes autos forem apreciados, comunicação do relator ao colegiado no sentido de:
331.6.1.	encaminhar cópia desta instrução, bem como da decisão que vier a ser adotada nos autos, à Secretaria do TCU no Estado de São Paulo, unidade técnica responsável pela avaliação das contas do Crea-SP;
331.6.2.	encaminhar cópia da presente instrução aos responsáveis, incluindo a empresa Major RP3 Soluções em Tecnologia da Informação, a fim de subsidiar as manifestações a serem requeridas; 
331.6.3.	comunicar ao Conselho Regional de Engenharia e Agronomia do Estado de São Paulo a decisão que vier a ser adotada nestes autos."
	É o Relatório.

8.1. Jose Eduardo Martins Cardozo ( 67.219 /OAB-SP) e outros, representando Conselho Regional de Engenharia e Agronomia do Estado de São Paulo.  
8.2. Renato Oliver de Carvalho (147.381/OAB-SP), Marcos de Araújo Cavalcanti (28.560/OAB-DF) e outros, representando Major RP3 Soluções em Tecnologia da Informação Ltda.

Não atuou.

REPRESENTAÇÃO. CONSELHO REGIONAL DE ENGENHARIA E AGRONOMIA DO ESTADO DE SÃO PAULO - CREA/SP. PREGÃO ELETRÔNICO. CONTRATAÇÃO DA PRESTAÇÃO DE SERVIÇOS DE TI. INDÍCIOS DE IRREGULARIDADES EM TODAS AS FASES DO CERTAME LICITATÓRIO. INDÍCIOS DE SUPERFATURAMENTO. REPRESENTAÇÃO CONHECIDA. PRESENÇA DO FUMUS BONI IURIS E DO PERICULUM IN MORA. CONCESSÃO DE MEDIDA CAUTELAR INAUDITA ALTERA PARS ESTABELECENDO TETO PARA O VALOR DOS PAGAMENTOS MENSAIS. OITIVA DO CREA/SP E DA EMPRESA CONTRATADA. INSPEÇÃO. DILIGÊNCIAS. PROCEDÊNCIA DA REPRESENTAÇÃO. DETERMINAÇÕES. CONSTITUIÇÃO DE PROCESSOS APARTADOS DE TOMADA DE CONTAS ESPECIAL PARA APURAÇÃO DAS RESPONSABILIDADES.

REPRESENTAÇÃO (REPR)

Secretaria de Fiscalização de Tecnologia da Informação (Sefti).

O presente feito trata de representação formulada pela Secretaria de Fiscalização de Tecnologia da Informação (Sefti) noticiando possíveis irregularidades ocorridas no Pregão Eletrônico 32/2019, promovido pelo Conselho Regional de Engenharia e Agronomia do Estado de São Paulo - Crea-SP, bem como na execução do contrato dele decorrente (C-005/2020) , celebrado com a empresa Major RP3 Soluções em Tecnologia Ltda., pelo valor de R$ 16.800.000,00 (dezesseis milhões e oitocentos mil reais) .
2.	O referido contrato foi assinado em 27/2/2019, com vigência inicial de 36 meses, tendo por objeto "o gerenciamento de serviços com assistente virtual cognitivo (A.I.) criação de dashboard, sob forma de serviços de provisionamento em nuvem, na modalidade SaaS (Software As a Service) , tendo como modelo de implantação a nuvem pública, provisionamento de serviços de TI para operacional e visualização e tomada de decisão, incluindo a estrutura de Hardware e todo o software necessário a sua operação, administração do ambiente e das ações, suporte técnico, operação assistida, atualização de versão e o desenvolvimento dos produtos da solução."
3. 	Em suma, trata-se da contratação de um robô virtual, uma ferramenta de inteligência artificial, para atendimento automatizado ao público, sem a necessidade de intervenção humana. Segundo a justificativa da contratação presente no termo de referência, o CREA-SP disponibiliza uma série de serviços para usuários internos e externos que poderiam ser atendidos por robôs automatizados e integrados com a ferramenta de gerenciamento de serviço Essa tecnologia possibilitaria resolver um elevado número de chamados sem a necessidade de intervenção humana, sendo esses atendimentos gravados em repositórios e, por sua vez, totalmente documentados e compartilhados por toda equipe de atendimento.
4.	Esta representação foi autuada a partir do exame realizado pela equipe de acompanhamento de editais e contratações de TI da Sefti, que identificou os seguintes indícios de irregularidade na contratação em tela:
a) ausência de análise efetiva das soluções alternativas de gerenciamento de serviços disponíveis no mercado, o que estaria em desacordo com o estabelecido no art. 6º e no Anexo III, item 6, alínea "f", da Instrução - Crea-SP 2.594/2018;
b) exigência de declaração de fabricante como condição de habilitação técnica (item 9.11.2 do edital do PE 32/2019) , com possível violação ao art. 3º, §1º, inciso I, da Lei 8.666/1993 e à jurisprudência deste Tribunal (Acórdãos 480/2019, relatado pelo Ministro Aroldo Cedraz; 2.301/2018, relatado pelo Ministro José Múcio Monteiro, e 1.805/2015, relatado pelo Ministro Weder de Oliveira, todos do Plenário do TCU) ;
c) exigência de que a solução de gerenciamento de serviços e o assistente virtual (IA) fossem do mesmo fabricante na modalidade SaaS (item 8.1.106 do TR do edital do PE 32/2019) , em aparente desacordo com o disposto nos arts. 3º, § 1º, inciso I, da Lei 8.666/1993 e 63, inciso I, da Instrução - Crea-SP 2.594/2018;
d) especificações técnicas contidas no TR se mostram excessivas e direcionam a licitação para a solução da fabricante ServiceAide e para a ferramenta de acesso remoto AnyDesk, em suposto descumprimento ao previsto nos arts. 3º da Lei 8.666/1993 e 63, incisos I e II, da Instrução - Crea-SP 2.594/2018;
e) elaboração do ETP sem que conste a memória de cálculo utilizada para definir os quantitativos estipulados no item 34.1 do edital e nos itens 8.1.156, 8.1.182.8 e 11.1.35.6 do termo de referência, contrariando o disposto nos arts. 15, § 7º, inciso II, da Lei 8.666/1993 e 6º da Instrução - Crea-SP 2.594/2018;
f) ausência do catálogo de serviços mensurados em UST no edital do PE 32/2019, o que afrontaria o estabelecido no art. 15, § 7º, inciso II, da Lei 8.666/1993 e a jurisprudência deste Tribunal (itens 9.1.3.7 e 9.1.3.8 do Acórdão 2037/2019-TCU-Plenário) ;
g) não apresentação dos critérios usados para a escolha das empresas consultadas, assim como a marca das soluções comercializadas por essas empresas;
h) ausência de justificativa para a estimativa de preços realizada sem o detalhamento dos custos unitários e limitada à consulta a fornecedores, em desacordo com o art. 10, inciso X, da Instrução - CREA-SP 2.594/2018;
i) previsão de pagamento em parcela única da subscrição das licenças na modalidade SaaS para o período de 36 meses da vigência contratual (item 37.1 do TR do edital) , caracterizando pagamento antecipado, em desacordo com o estatuído no item 18.1 do edital;
j) publicação do edital do PE 32/2019 sem análise prévia da área jurídica, infringindo o parágrafo único do art. 38 da Lei 8.666/1993, bem como inclusão de documentos no processo administrativo L-124/2019 com informações inverídicas (manifestação da Chefe da Ulic - folha 320; manifestação do Superintendente Administrativo - folha 218) ;
k) manutenção de cláusulas (itens 14.3 do edital e 33.1 do TR) que permitem a prorrogação do contrato, em desacordo com a recomendação do Parecer Jurídico 239/2019-DCT/SUPJUR;
l) aceitação de documento inválido (declaração de fabricante) para atestar a capacidade técnica da empresa Major, exigida no item 9.11.1 do edital do PE 32/2019, em afronta ao princípio da vinculação ao instrumento convocatório, previsto nos arts. 3º e 41, caput, da Lei 8.666/1993;
m) adjudicação e homologação da proposta da empresa Major RP3 sem que a licitante tenha fornecido a planilha de custo e de formação de preços exigida no item 8.3 do edital e ausência de análise da compatibilidade dos preços unitários da referida planilha com aqueles praticados no mercado, conforme exigido no item 8.11 do edital, em afronta ao princípio da vinculação ao instrumento convocatório, previsto nos arts. 3º e 41, caput, da Lei 8.666/1993;
n) atraso na publicação do extrato do Contrato C-005/2020, celebrado em 27/2/2020 e publicado em 26/6/2020, em desatenção aos arts. 61, parágrafo único, da Lei 8.666/1993 e 15 da Instrução - CREA-SP 2.594/2018 e à cláusula vigésima quinta, subcláusula primeira, do contrato;
o) início da prestação dos serviços pela empresa Major RP3 quando o PE 32/2019 se encontrava suspenso aguardando o julgamento de recurso interposto pela empresa Central IT, em afronta ao art. 109, § 1º, da Lei 8.666/1993 e à cláusula décima primeira da minuta do contrato, item 11.1.3, que condiciona o início dos serviços à assinatura dessa avença;
p) realização de despesas sem prévio empenho, em desacordo com o art. 60 da Lei 4.320/1964, uma vez que os serviços da OSF 1/2020 foram prestados no período compreendido entre os dias 11 e 13/2/2020 e a respectiva nota de empenho foi emitida somente no dia 17/2/2020;
q) pagamento da Nota Fiscal 21, no valor de R$ 2.366.865,67 (dois milhões trezentos e sessenta e seis mil oitocentos e sessenta e cinco reais e sessenta e sete centavos) , no dia 21/2/2020, seis dias antes da assinatura do Contrato C-005/2020;
r) aceitação da OSF 1/2020 e pagamento das notas fiscais 21, 22 e 25 sem evidência de entrega das licenças da ferramenta de acesso remoto e do pacote de serviço de envio de mensagens por WhatsApp; e
s) pagamento integral pelo serviço de criação de identidade visual sem a existência de evidências de que a contratada tenha prestado as atividades descritas nos subitens 4.4.31.1 e 4.4.31.4 a 4.4.31.11 do Contrato C-005/2020.
5.	Como resultado dos diversos indícios de irregularidade apontados, a unidade técnica observou que houve ausência de competição efetiva, uma vez que apenas três empresas participaram do PE 32/2019 (Major RP3, Hard Code e Central IT) , com a oferta de poucos lances e uma redução de somente 5% no valor negociado em relação ao valor total estimado. 
6.	Outrossim, a empresa Hard Code não tinha porte econômico condizente com uma licitação estimada em cerca de R$ 17 milhões, tendo em vista que seu capital social era de R$ 1.000,00. Por fim, a empresa Central IT foi desclassificada durante a Prova de Conceito (PoC) da solução ofertada, restando na disputa somente a empresa Major RP3.
7.	Os indícios de restrição indevida à competitividade, de direcionamento da licitação para a solução da fabricante ServiceAide, de favorecimento à empresa Major RP3 e de superfaturamento foram considerados elementos suficientes para caracterizar o fumus boni iuris, um dos pressupostos para a expedição de medida cautelar por parte desta Corte de Contas.
8.	Ademais, os indícios de superfaturamento recorrente nos pagamentos mensais referentes aos serviços medidos em UST evidenciavam o periculum in mora e poderiam gerar mais prejuízos para o Crea, além de comprometer a eficácia da decisão de mérito que viesse a ser proferida pelo Tribunal. 
9.	Por outro lado, consoante exposto pela Sefti, a paralisação total dos serviços de implantação da ferramenta de gerenciamento de serviços poderia gerar prejuízos consideráveis para o Conselho, o que acarretou a necessidade de reconhecer a existência do perigo na demora reverso.
10.	Assim, com base nessas considerações, por meio de despacho inserto à peça 40, adotei as seguintes decisões:
	a) conhecer da presente representação, uma vez que foram satisfeitos os requisitos de admissibilidade previstos nos arts. 235 e 237, inciso VI, do Regimento Interno deste Tribunal e 103, § 1º, e 106, § 3º, inciso II, da Resolução TCU 259/2014;
	b) determinar cautelarmente ao Conselho Regional de Engenharia e Agronomia do Estado de São Paulo que se abstivesse de efetuar pagamentos mensais para os serviços medidos em UST no âmbito do Contrato C-005/2020, firmado com a empresa Major RP3 Soluções em Tecnologia Ltda., que excedam a cifra de R$ 145.604,91 (cento e quarenta e cinco mil seiscentos e quatro reais e noventa e um centavos) mensais até que esta Corte de Contas se pronunciasse a respeito dos indícios de que pagamentos em valores excedentes para tais serviços representam superfaturamento;
	c) determinar a oitiva do Crea-SP e da empresa Major RP3 Soluções em Tecnologia para que se manifestassem sobre os fatos apontados nesta representação, encaminhando os respectivos documentos comprobatórios, e alertando quanto à possibilidade de o Tribunal vir a determinar a não prorrogação do Contrato C-005/2020;
	d) autorizar a realização de inspeção e diligência junto ao Crea-SP.
11.	Insta salientar que o cálculo do valor de R$ 145.604,91 considerou o custo referencial com a equipe técnica de seis funcionários terceirizados alocado pela empresa Major RP3 no contrato. Embora o contrato fosse medido em unidade de serviço (UST) , o pagamento mensal ocorria na prática por um valor fixo de UST, o que é incoerente com o pagamento de serviços por demanda. Além disso, haveria superestimativa nos quantitativos de UST para execução das atividades previstas no catálogo de serviços, ocasionando contratação antieconômica.
12.	Os resultados da apuração do valor de referência realizada pela Sefti estão detalhados no demonstrativo de cálculo constante da peça 36, bem como na instrução preliminar desta representação, podendo ser sintetizados pela tabela a seguir:
	Cargo
	Salário mensal
	Custo + Lucro total por mês (R$) 
	Número de profissionais x período
	Custo + Lucro total
 (R$) 

	Gerente de Projetos ITSM
	15.000,00
	34.658,51
	1 por 4,5 meses
	155.963,28

	Consultor ITIL sênior
	13.000,00
	30.205,21
	1 por 4,5 meses
	135.923,45

	Consultor ITIL
	10.000,00
	23.525,27
	1 por 4,5 meses
	105.863,72

	Consultor ISM (Implementador) 
	9.000,00
	21.298,62
	2 por 4,5 meses
	191.687,61

	Consultor I.A. (Curadoria) 
	6.000,00
	14.618,68
	1 por 4,5 meses
	65.784,07

	Total no período de 4,5 meses
	R$ 655.222,12

	Total por mês
	R$ 145.604,91

13.	Posteriormente, por meio do Acórdão 2755/2020-TCU-Plenário desta Corte de Contas referendou a medida cautelar supracitada.
14.	Após a realização da inspeção e diligência junto à entidade, bem como da apresentação das manifestações das partes, o presente feito foi instruído no mérito pela unidade técnica.
15.	No que tange ao Contrato C-005/2020, a equipe de inspeção apurou que o ajuste foi rescindido, em comum acordo entre as partes, no dia 19/3/2021, conforme o Distrato 1/2021 (peça 118, p. 74-78) . Diante da extinção do referido contrato, a instrução de mérito propôs a revogação da medida cautelar adotada pelo TCU.
16.	Além disso, a unidade técnica concluiu que esclarecimentos prestados pelo Crea-SP e pela empresa interessada não afastaram os indícios de irregularidade quanto ao sobrepreço de quantitativos de UST e de superfaturamento que deram causa à medida cautelar para limitação de pagamentos mensais à contratada. Também não foram saneados os outros diversos indícios de irregularidade, o que ensejou a proposição para que esta representação fosse julgada procedente.
17.	Diante do exposto, a Sefti propôs, em pareceres uníssonos, a realização de audiências dos gestores do Crea-SP, em razão das impropriedades que não geraram dano ao Erário, bem como a constituição de processo apartado de tomada de contas especial e, por conseguinte, a citação da equipe de fiscalização contratual e da empresa contratada para obter o ressarcimento do pagamento por serviços que não foram prestados integralmente (software acesso remoto - débito de R$ 142.652,00) e por serviços superfaturados (serviços mensurados em UST - débito de R$ 1.104.379,46) .
II
18.	Feita a devida contextualização dos fatos, considero que o exame empreendido pela Sefti foi irretocável, abordando detidamente todas as razões de fato e de direito aduzidas pelas partes. Assim, adoto a análise realizada pela unidade técnica como fundamento desta decisão, sem prejuízo de realizar alguns ajustes pontuais no encaminhamento proposto.
19.	A Sefti ponderou que o Contrato C-005/2020 já teria sido rescindido, de forma que considerou pertinente propor que fosse revogada a cautelar adotada. Em linha com a sugestão apresentada na declaração de voto do Ministro Bruno Dantas na apreciação deste feito, entendo que tal proposta merece ser modificada, sendo o caso de confirmar a referida cautelar, e não a sua revogação, o que indicaria uma mudança no juízo anteriormente adotado pelo TCU e permitiria que os pagamentos eventualmente retidos fossem liberados ao particular. Não é o caso observado nos autos, em que os indícios de irregularidade foram integralmente confirmados, recomendando-se que as glosas até então efetuadas sejam mantidas em definitivo. Ademais, se o distrato fosse anulado ou rescindido, eventual interposição de recurso com efeito suspensivo contra esta decisão poderia amparar a celebração de novos pagamentos irregulares no âmbito do aludido ajuste.
20.	Nesse sentido, cabe reproduzir a cláusula quarta do termo de distrato firmado entre o Crea-SP e a empresa interessada (peça 118, fls. 75/76) , in verbis:
"4. CLÁUSULA QUARTA - DA QUITAÇÃO 
4.1. Fica assegurado o direito da CONTRATADA aos pagamentos, ainda que não faturados, referentes às execuções dos serviços ocorridos no decorrer da vigência do Contrato nº 005/2020, até o quinto dia útil do mês subsequente à referida data de encerramento, com a respectiva apresentação da nota fiscal/fatura, devidamente atestada, desde que a conclusão realizada pelo Tribunal de Contas da União, no curso do processo TC Processo 031.257/2020-8 concluam pela regularidade da avença, notadamente, dos valores fixados no instrumento contratual pelos respectivos serviços. 
4.2. Na ocorrência de débitos ou aplicação de multas decorrentes da inexecução, após regular Processo Administrativo, poderão esses ser descontados dos pagamentos devidos ou cobrados judicialmente, inscritos em dívida ativa. 
4.3. Fica resguardado o direito do CREA/SP pela eventual apuração e execução de valores, inclusive mediante inscrição em dívida ativa, decorrentes da apuração dos vícios e possíveis danos identificados pelo TCU no curso do processo TC 031.257/2020- 8. 
4.4. A rescisão do presente instrumento não importa, em nenhuma maneira, remissão, tampouco, saneamento, por eventuais danos e vícios decorrentes do processo administrativo levado a efeito pelo CREA/SP."  (grifos acrescidos) .
21.	Quanto à manifestação de defesa apresentada pelo Crea-SP, que foi reiterada por meio da petição inserta à peça 143, a entidade requer que esta Corte de Contas realize a mediação da controvérsia com a empresa contratada. Tal pedido foi justificado pelo fato de a empresa contratada ter afirmado não ter condições de prestar os serviços da forma estabelecida pelos termos da medida cautelar, optando pela rescisão do contrato com o Crea-SP, a fim de evitar qualquer imputação de inexecução parcial do contrato por redução dos serviços prestados ou descumprimento da decisão adotada pelo TCU.
22.	Dessa forma, o Crea-SP solicitou que o TCU determinasse a melhor forma de solução da controvérsia, de maneira consensual, tendo em vista que o contrato foi rescindido em prol da observância da decisão cautelar. A entidade pleiteia que possa celebrar termo de ajuste de conduta (TAC) ou termo de ajustamento de gestão (TAG) entre as partes, a fim de não necessitar de julgamentos e condenações, mormente diante da alegada boa-fé apresentada por ambas as partes da contratação, que, desde o início do processo, se dispuseram a buscar o melhor ao interesse público.
23.	Em respeito a tais solicitações, há de se perquirir inicialmente se realmente existe conflito a ser dirimido entre o Crea-SP e a empresa Major RP3 Soluções em Tecnologia da Informação Ltda., pois as duas entidades optaram pela rescisão amigável do contrato, seguindo caminho diverso do que foi determinado pela decisão cautelar referendada pelo Acórdão 2755/2020-TCU-Plenário. Ademais a cláusula do distrato acima transcrita demonstrou a concordância das partes com a apuração de danos a ser efetivada pelo TCU.
24.	Assim, considero prejudicado o pedido do Crea-SP para que o TCU atue como mediador do desfazimento do contrato celebrado, pois tal contrato já foi efetivamente rescindido por mútuo acordo entre as partes, além do fato de tal solicitação extrapolar as funções desta Corte de Contas insculpidas no art. 71 da Constituição Federal e detalhadas na Lei 8.443/1992.
25.	Nesse sentido, é relevante citar que a mediação de conflitos é matéria afeta aos órgãos de advocacia pública, nos termos da Lei 13.140/2015, que dispôs sobre a mediação entre particulares como meio de solução de controvérsias e sobre a autocomposição de conflitos no âmbito da administração pública. 
26.	De particular interesse ao caso em exame são as disposições existentes nos artigos abaixo reproduzidos da citada lei, in verbis:
"Art. 32. A União, os Estados, o Distrito Federal e os Municípios poderão criar câmaras de prevenção e resolução administrativa de conflitos, no âmbito dos respectivos órgãos da Advocacia Pública, onde houver, com competência para:
I - dirimir conflitos entre órgãos e entidades da administração pública;
II - avaliar a admissibilidade dos pedidos de resolução de conflitos, por meio de composição, no caso de controvérsia entre particular e pessoa jurídica de direito público;
III - promover, quando couber, a celebração de termo de ajustamento de conduta.
[...]
§ 4º Não se incluem na competência dos órgãos mencionados no caput deste artigo as controvérsias que somente possam ser resolvidas por atos ou concessão de direitos sujeitos a autorização do Poder Legislativo.
§ 5º Compreendem-se na competência das câmaras de que trata o caput a prevenção e a resolução de conflitos que envolvam equilíbrio econômico-financeiro de contratos celebrados pela administração com particulares.
Art. 36....
[...]
§ 4º Nas hipóteses em que a matéria objeto do litígio esteja sendo discutida em ação de improbidade administrativa ou sobre ela haja decisão do Tribunal de Contas da União, a conciliação de que trata o caput dependerá da anuência expressa do juiz da causa ou do Ministro Relator."
27.	A propósito, o Código de Processo Civil de 2015 também estabeleceu autorização para que a administração pública possa fazer conciliações e mediações judiciais ou extrajudiciais:
"Art. 174. A União, os Estados, o Distrito Federal e os Municípios criarão câmaras de mediação e conciliação, com atribuições relacionadas à solução consensual de conflitos no âmbito administrativo, tais como:
I - dirimir conflitos envolvendo órgãos e entidades da administração pública;
II - avaliar a admissibilidade dos pedidos de resolução de conflitos, por meio de conciliação, no âmbito da administração pública;
III - promover, quando couber, a celebração de termo de ajustamento de conduta."
28.	De fato, a legislação supracitada alinha-se ao disposto na Constituição Federal, que, em seu preâmbulo, ao cuidar das diretrizes do Estado Democrático, prevê a "solução pacífica das controvérsias". Da mesma forma, o Código de Processo Civil disciplina que "o Estado promoverá, sempre que possível, a solução consensual dos conflitos" (art. 3º, § 2º) .
29.	No entanto, ressalto que a aplicação dos mecanismos de consensualismo administrativo, tais como a celebração de termo de ajustamento de conduta, jamais poderia resultar em transação sobre direitos indisponíveis ou em violações de princípios e obrigações de índole constitucional, como, por exemplo, a obrigação de licitar, instituto que dá concreção à cláusula republicana, inerente aos regimes democráticos. Por força do disposto na primeira parte do inciso XXI do art. 37 da Constituição Federal, as hipóteses de afastamento da licitação são matéria de expressa reserva legal, o que afasta a possibilidade de ser abrangida pelo TAC, nos termos do art. 32, §4º, da Lei 13.140/2015.
30.	No Acórdão 1790/2017-TCU-Plenário, mencionado na manifestação do Crea-SP, esta Corte de Contas tratou de acompanhamento da mediação entre a OI S.A. e a Anatel no tocante aos créditos representados pelas multas impostas pela autarquia federal nos autos do processo de recuperação judicial na 7ª Vara Empresarial do Rio de Janeiro/RJ. Ou seja, o TCU não realizou a mediação do conflito, mas tão somente acompanhou o seu resultado.
31.	Prosseguindo com o exame dos autos, acolho a proposta de constituir processo apartado de tomada de contas especial e de realizar as citações propostas pela unidade técnica. Quanto às audiências, a Sefti argumentou que deveriam ser realizadas neste próprio processo.
32.	Discordo pontualmente desse encaminhamento, pois considero que as audiências devem ocorrer no âmbito do mesmo processo de tomada de contas especial. Primeiramente, é a medida prevista na própria Lei Orgânica do TCU, em seu art. 12:
"Art. 12. Verificada irregularidade nas contas, o Relator ou o Tribunal:
I - definirá a responsabilidade individual ou solidária pelo ato de gestão inquinado;
II - se houver débito, ordenará a citação do responsável para, no prazo estabelecido no Regimento Interno, apresentar defesa ou recolher a quantia devida;
III - se não houver débito, determinará a audiência do responsável para, no prazo estabelecido no Regimento Interno, apresentar razões de justificativa;
IV - adotará outras medidas cabíveis."
33.	Ademais, não haveria racionalidade processual em tratar dos fatos relacionados ao mesmo contrato, envolvendo responsáveis em comum, em dois autos distintos, como foi proposto pela unidade técnica. A jurisprudência do TCU colacionada pela Sefti para embasar tal proposta não se aplica ao caso e, com as devidas vênias, não representa a linha predominantemente adotada. Os  Acórdãos 2.303/2009 e 1.981/2018, ambos do Plenário, de relatoria do Ministro Weder de Oliveira, tratam de situações em que os autos foram convertidos em tomada de contas especial e, após a realização das citações, houve o retorno do processo à sua condição original de representação devido à descaracterização do débito ou à impossibilidade de quantificá-lo, o que não se afigura na situação tratada neste feito, em que há dano ao Erário apurado.
34.	Tenho outra divergência localizada acerca da proposta de audiência da empresa Major RP3 em decorrência do recebimento por serviços de criação de identidade visual que não foram prestados integralmente, pois tal conduta não caracterizaria fraude à licitação, punível com a pena prevista no art. 46 da Lei 8.443/1992.
35.	Em princípio, se trata de ocorrência verificada durante a execução contratual que pode ter ocasionado dano ao Erário, pois foi apontado que a empresa Major não entregou mais da metade dos itens previstos em contrato. Assim, a proposta adequada a tal conduta seria a citação da empresa em solidariedade com os agentes responsáveis do Crea-SP. Porém, a unidade técnica afirmou que não foi possível quantificar o débito, pois o edital não detalhou o custo unitário dos itens que compõem esse tipo de serviço. 
36.	Quanto à audiência da empresa em virtude da prestação de serviços antes do término da licitação, tenho dúvidas se tal conduta se caracterizaria como fraude à licitação. Na verdade, se a licitante iniciou a prestação de serviços em tal situação, foi por sua conta e risco. Se perdesse a licitação, não teria direito a receber absolutamente nenhum valor pelos serviços eventualmente prestados. 
37.	Ademais, o início da prestação de serviços com a licitação em andamento não teria como influenciar, data venia, o procedimento da licitação. Dessa maneira, embora o fato observado seja irregular, não é possível tipificar tal ocorrência como "fraude à licitação", de forma que não acompanho a proposta da Sefti de realizar a audiência da empresa com relação a esse ponto.
38.	Assim, acolho, com alguns ajustes, a realização das audiências propostas pela unidade técnica, contudo, entendo que devem ser realizadas conjuntamente com a citação dos responsáveis no âmbito do processo de tomada de contas especial a ser constituído.
39.	Finalmente, reservo-me o direito de aprofundar o exame das condutas subjetivas dos responsáveis por ocasião da apreciação de mérito da tomada de contas especial a ser instaurada.
Com essas considerações, voto no sentido de que seja adotado o Acórdão que ora submeto à apreciação deste Colegiado.
TCU, Sala das Sessões Ministro Luciano Brandão Alves de Souza, em 21 de julho de 2021.
BENJAMIN ZYMLER 
Relator